---
title: "1. Auditoria dos dados"
author: "Weverton Gomes da Costa"
date: "`r Sys.Date()`"
site: workflowr::wflow_site
output:
  workflowr::wflow_html:
    toc: true
    toc_depth: 3
    toc_float: true
    code_download: true
    code_folding: show
editor_options:
  chunk_output_type: console
---

```{r setup, include=FALSE}
knitr::opts_chunk$set(
  echo = TRUE,
  warning = FALSE,
  message = FALSE,
  cache = FALSE,
  fig.align = "center",
  out.width = "100%"
)
dir.create("output", showWarnings = FALSE, recursive = TRUE)
```

## 1. Objetivo

Antes de ajustar qualquer modelo de predição genômica, precisamos conhecer o
arquivo analítico e verificar se sua estrutura corresponde ao que será usado no
restante do tutorial.

Neste conjunto de dados:

- cada **linha** representa um indivíduo;
- a coluna `yield` contém o fenótipo de produtividade;
- as demais colunas representam SNPs;
- cada SNP é codificado como `0`, `1` ou `2`, correspondendo ao número de cópias
do alelo contado naquele marcador.

A auditoria não modifica os dados. Ela apenas verifica a estrutura do arquivo e
salva os objetos que serão usados na próxima etapa.

## 2. Leitura do arquivo

O arquivo analítico deve estar em `data/dados_gblup.csv`.

```{r leitura-dados}
DATA_FILE <- "data/dados_gblup.csv"

if (!file.exists(DATA_FILE)) {
  stop(
    "Arquivo não encontrado: ", DATA_FILE,
    ". Coloque dados_gblup.csv dentro da pasta data/."
  )
}

dados <- read.csv(
  DATA_FILE,
  check.names = FALSE
)

dim(dados)
```

O projeto validado possui 1.379 indivíduos e 4.326 colunas: uma coluna
fenotípica e 4.325 SNPs.

## 3. Identificação do fenótipo e dos SNPs

Primeiro separamos o nome da característica fenotípica dos nomes dos
marcadores.

```{r identificar-colunas}
if (sum(names(dados) == "yield") != 1) {
  stop("O arquivo deve possuir exatamente uma coluna chamada yield.")
}

if (anyDuplicated(names(dados)) > 0) {
  stop("Existem nomes de colunas duplicados.")
}

marker_names <- setdiff(
  names(dados),
  "yield"
)

length(marker_names)
```

Os nomes dos SNPs seguem o padrão adotado no arquivo analítico, por exemplo
`Gm01_..._A_G`.

```{r conferir-nomes-snp}
pattern_snp <- "^Gm[0-9]{2}_[0-9]+_[ACGT]_[ACGT]$"

if (!all(grepl(pattern_snp, marker_names))) {
  stop("Há marcadores com nomes fora do padrão esperado.")
}
```

## 4. Construção da matriz de marcadores e do vetor fenotípico

A matriz `M` contém apenas os SNPs. O vetor `y` contém a produtividade.

```{r construir-objetos}
M <- as.matrix(
  dados[, marker_names, drop = FALSE]
)

storage.mode(M) <- "numeric"

y <- as.numeric(
  dados$yield
)

dim(M)
length(y)
```

## 5. Valores ausentes e codificação dos SNPs

Os modelos deste tutorial utilizam o arquivo analítico já filtrado. Por isso,
não esperamos valores ausentes nos SNPs nem no fenótipo.

Também verificamos se todos os genótipos estão codificados como `0`, `1` ou
`2`.

```{r conferir-valores}
auditoria_valores <- data.frame(
  Verificacao = c(
    "Fenótipos ausentes",
    "Genótipos ausentes",
    "Valores SNP fora de 0/1/2"
  ),
  Valor = c(
    sum(is.na(y)),
    sum(is.na(M)),
    sum(!(M %in% c(0, 1, 2)))
  )
)

knitr::kable(
  auditoria_valores,
  caption = "Verificações básicas do arquivo analítico"
)

if (anyNA(y)) stop("Existem fenótipos ausentes no arquivo analítico.")
if (anyNA(M)) stop("Existem SNPs ausentes no arquivo analítico.")
if (!all(M %in% c(0, 1, 2))) stop("Os SNPs devem estar codificados como 0, 1 ou 2.")
```

## 6. Marcadores sem variação e registros duplicados

Um marcador monomórfico apresenta o mesmo valor para todos os indivíduos e não
contribui para diferenciar geneticamente a população. Também verificamos se há
linhas ou perfis genômicos exatamente duplicados.

```{r duplicatas-e-variacao}
n_classes <- integer(ncol(M))

for (j in seq_len(ncol(M))) {
  n_classes[j] <- length(
    unique(M[, j])
  )
}

n_monomorficos <- sum(n_classes <= 1)
n_linhas_duplicadas <- sum(duplicated(dados))
n_perfis_duplicados <- sum(
  duplicated(
    as.data.frame(M)
  )
)

auditoria_estrutura <- data.frame(
  Verificacao = c(
    "Indivíduos",
    "SNPs",
    "Marcadores monomórficos",
    "Linhas duplicadas",
    "Perfis genômicos duplicados"
  ),
  Valor = c(
    nrow(M),
    ncol(M),
    n_monomorficos,
    n_linhas_duplicadas,
    n_perfis_duplicados
  )
)

knitr::kable(
  auditoria_estrutura,
  caption = "Estrutura validada dos dados"
)

stopifnot(nrow(M) == 1379)
stopifnot(ncol(M) == 4325)
stopifnot(n_monomorficos == 0)
stopifnot(n_linhas_duplicadas == 0)
stopifnot(n_perfis_duplicados == 0)
```

## 7. Resumo do fenótipo

O resumo abaixo permite conhecer a escala da produtividade antes da modelagem.

```{r resumo-fenotipo}
resumo_yield <- data.frame(
  N = length(y),
  Media = mean(y),
  Desvio_padrao = sd(y),
  Minimo = min(y),
  Q1 = unname(quantile(y, 0.25)),
  Mediana = median(y),
  Q3 = unname(quantile(y, 0.75)),
  Maximo = max(y)
)

knitr::kable(
  resumo_yield,
  digits = 2,
  caption = "Resumo da produtividade"
)
```

```{r histograma-yield, fig.height=4.5}
hist(
  y,
  breaks = 30,
  xlab = "Produtividade (yield)",
  main = "Distribuição da produtividade"
)
```

## 8. Objeto salvo para a próxima etapa

Não precisamos reler e reorganizar o CSV em todos os módulos. Salvamos apenas o
objeto já auditado em `output/01_data_objects.rds`.

```{r salvar-objetos}
data_objects <- list(
  y = y,
  M = M,
  n = nrow(M),
  m = ncol(M),
  marker_names = marker_names
)

saveRDS(
  data_objects,
  "output/01_data_objects.rds"
)
```

Na próxima etapa, esse objeto será usado para separar aleatoriamente os
indivíduos de treinamento e validação.
