---
title: "2. Amostragem e conjuntos aninhados"
author: "Weverton Gomes da Costa"
date: "`r Sys.Date()`"
site: workflowr::wflow_site
output:
  workflowr::wflow_html:
    toc: true
    toc_depth: 3
    toc_float: true
    code_download: true
    code_folding: show
editor_options:
  chunk_output_type: console
---

```{r setup, include=FALSE}
knitr::opts_chunk$set(
  echo = TRUE,
  warning = FALSE,
  message = FALSE,
  cache = FALSE,
  fig.align = "center",
  out.width = "100%"
)
dir.create("output", showWarnings = FALSE, recursive = TRUE)
```

## 1. Objetivo

Um modelo de predição precisa ser avaliado em indivíduos que não forneceram
fenótipos durante o treinamento. Caso contrário, mediríamos principalmente a
capacidade de reproduzir dados já observados.

Em cada repetição deste tutorial:

- aproximadamente 20% dos 1.379 indivíduos são separados para validação;
- os 80% restantes formam o conjunto completo de treinamento, chamado `T100`;
- dentro de T100 são criadas amostras menores de 25%, 50% e 75%.

Os conjuntos menores são **aninhados**:

\[
T_{25}\subset T_{50}\subset T_{75}\subset T_{100}.
\]

Isso significa que os indivíduos usados em T25 também estão em T50, os de T50
estão em T75 e assim por diante. Dessa forma, aumentar o tamanho da amostra
real corresponde realmente a adicionar indivíduos ao mesmo conjunto de
referência.

## 2. Carregando os dados auditados

Esta etapa reutiliza o objeto produzido no módulo anterior. Nenhuma auditoria
do CSV é repetida aqui.

```{r carregar-dados}
DATA_OBJECTS <- "output/01_data_objects.rds"

if (!file.exists(DATA_OBJECTS)) {
  stop("Execute primeiro analysis/01_data_audit.Rmd.")
}

obj <- readRDS(DATA_OBJECTS)

n <- obj$n
n
```

## 3. Parâmetros da amostragem

Utilizamos 30 repetições. A validação contém 20% da população e as sementes
fixas tornam o sorteio reproduzível.

```{r parametros-amostragem}
PROP_VALIDACAO <- 0.20
PROPORCOES_TREINO <- c(0.25, 0.50, 0.75, 1.00)
N_REP <- 30
SEEDS_REP <- 101 * seq_len(N_REP)

N_VALIDACAO <- round(n * PROP_VALIDACAO)
N_POOL <- n - N_VALIDACAO

c(
  validacao = N_VALIDACAO,
  T100 = N_POOL
)
```

Com 1.379 indivíduos, cada repetição contém:

\[
1379 = 1103_{\text{treinamento}} + 276_{\text{validação}}.
\]

## 4. Sorteio da validação e do pool de treinamento

Para cada repetição, primeiro sorteamos os 276 indivíduos de validação. Os
1.103 indivíduos restantes formam T100.

Em seguida, uma única permutação aleatória de T100 é criada. Os conjuntos T25,
T50 e T75 são obtidos usando os primeiros indivíduos dessa mesma permutação,
o que garante o aninhamento.

```{r criar-splits}
splits_mestre <- setNames(
  lapply(
    PROPORCOES_TREINO,
    function(x) vector("list", N_REP)
  ),
  as.character(PROPORCOES_TREINO)
)

for (rep in seq_len(N_REP)) {
  set.seed(SEEDS_REP[rep])

  validacao <- sort(
    sample(
      seq_len(n),
      N_VALIDACAO,
      replace = FALSE
    )
  )

  pool <- setdiff(
    seq_len(n),
    validacao
  )

  ordem_pool <- sample(
    pool,
    length(pool),
    replace = FALSE
  )

  tamanhos <- c(
    floor(0.25 * length(pool)),
    floor(0.50 * length(pool)),
    floor(0.75 * length(pool)),
    length(pool)
  )

  for (i in seq_along(PROPORCOES_TREINO)) {
    proporcao <- PROPORCOES_TREINO[i]

    treino <- sort(
      ordem_pool[seq_len(tamanhos[i])]
    )

    splits_mestre[[as.character(proporcao)]][[rep]] <- list(
      treino = treino,
      valid = validacao,
      pool = sort(pool),
      seed = SEEDS_REP[rep]
    )
  }
}
```

## 5. Conferindo o desenho

As verificações abaixo garantem que todas as repetições obedecem ao mesmo
contrato experimental.

```{r validar-splits}
for (rep in seq_len(N_REP)) {
  t25 <- splits_mestre[["0.25"]][[rep]]$treino
  t50 <- splits_mestre[["0.5"]][[rep]]$treino
  t75 <- splits_mestre[["0.75"]][[rep]]$treino
  t100 <- splits_mestre[["1"]][[rep]]$treino
  validacao <- splits_mestre[["1"]][[rep]]$valid

  stopifnot(all(t25 %in% t50))
  stopifnot(all(t50 %in% t75))
  stopifnot(all(t75 %in% t100))
  stopifnot(length(intersect(t100, validacao)) == 0)

  stopifnot(length(t25) == 275)
  stopifnot(length(t50) == 551)
  stopifnot(length(t75) == 827)
  stopifnot(length(t100) == 1103)
  stopifnot(length(validacao) == 276)
}
```

## 6. Resumo das 30 repetições

A tabela mostra os tamanhos de treinamento e validação. A validação é a mesma
para T25, T50, T75 e T100 dentro de cada repetição.

```{r resumo-splits}
resumo_splits <- data.frame()

for (rep in seq_len(N_REP)) {
  for (proporcao in PROPORCOES_TREINO) {
    s <- splits_mestre[[as.character(proporcao)]][[rep]]

    resumo_splits <- rbind(
      resumo_splits,
      data.frame(
        Repeticao = rep,
        Proporcao = proporcao,
        N_treino = length(s$treino),
        N_validacao = length(s$valid),
        Seed = s$seed
      )
    )
  }
}

head(resumo_splits, 8) |>
  knitr::kable(
    caption = "Primeiras repetições do desenho amostral"
  )
```

O número de vezes em que cada indivíduo aparece na validação pode variar porque
a validação é sorteada novamente em cada repetição.

```{r frequencia-validacao, fig.height=4.5}
validacoes <- unlist(
  lapply(
    splits_mestre[["1"]],
    function(x) x$valid
  )
)

freq_validacao <- tabulate(
  validacoes,
  nbins = n
)

hist(
  freq_validacao,
  breaks = seq(min(freq_validacao) - 0.5, max(freq_validacao) + 0.5, by = 1),
  xlab = "Número de vezes na validação",
  main = "Frequência dos indivíduos nos 30 holdouts"
)
```

## 7. Objeto salvo para as próximas etapas

Os mesmos splits serão usados pelo baseline e pelo Data Augmentation. Eles são
salvos uma única vez para impedir que etapas posteriores façam novos sorteios.

```{r salvar-splits}
saveRDS(
  splits_mestre,
  "output/02_splits_mestre_30rep.rds"
)
```

Na próxima etapa construiremos a matriz de relacionamento genômico `G`. A
matriz será calculada uma única vez e também será reutilizada pelos modelos.
