---
title: "2. Amostragem e conjuntos aninhados"
author: "Weverton Gomes da Costa"
date: "`r Sys.Date()`"
site: workflowr::wflow_site
output:
  workflowr::wflow_html:
    toc: true
    toc_depth: 3
    toc_float: true
    code_download: true
    code_folding: show
editor_options:
  chunk_output_type: console
---

```{r setup, include=FALSE}
knitr::opts_chunk$set(
  echo = TRUE,
  warning = FALSE,
  message = FALSE,
  cache = FALSE,
  fig.align = "center",
  out.width = "100%"
)
dir.create("output", showWarnings = FALSE, recursive = TRUE)
dir.create("output/figures", showWarnings = FALSE, recursive = TRUE)
```

## 1. Objetivo

Um modelo de predição precisa ser avaliado em indivíduos que não forneceram
fenótipos durante o treinamento. Caso contrário, mediríamos principalmente a
capacidade de reproduzir dados já observados, e não a capacidade de predizer
indivíduos ainda não fenotipados.

Por isso, cada repetição é dividida em duas partes independentes quanto ao uso
do fenótipo:

- aproximadamente 20% dos 1.379 indivíduos são separados para validação;
- os 80% restantes formam o conjunto completo de treinamento, chamado `T100`;
- dentro de T100 são criadas amostras menores de 25%, 50% e 75%.

Os conjuntos menores são **aninhados**:

\[
T_{25}\subset T_{50}\subset T_{75}\subset T_{100}.
\]

Isso significa que os indivíduos usados em T25 também estão em T50, os de T50
estão em T75 e assim por diante. Dessa forma, a comparação entre tamanhos de
amostra representa a adição progressiva de indivíduos ao mesmo conjunto de
referência, em vez da comparação entre amostras independentes.

## 2. Dados utilizados

Esta etapa parte do objeto criado após a auditoria dos dados. O valor `n`
representa o número total de indivíduos disponíveis para formar treinamento e
validação.

```{r carregar-dados}
DATA_OBJECTS <- "output/01_data_objects.rds"

obj <- readRDS(DATA_OBJECTS)

n <- obj$n
n
```

## 3. Parâmetros do desenho amostral

Utilizamos 30 repetições independentes do sorteio de validação. Em cada uma
delas, 20% dos indivíduos são reservados para validação. As sementes são
definidas previamente para que o mesmo desenho amostral seja utilizado em todas
as etapas seguintes.

```{r parametros-amostragem}
PROP_VALIDACAO <- 0.20
PROPORCOES_TREINO <- c(0.25, 0.50, 0.75, 1.00)
N_REP <- 30
SEEDS_REP <- 101 * seq_len(N_REP)

N_VALIDACAO <- round(n * PROP_VALIDACAO)
N_POOL <- n - N_VALIDACAO

c(
  validacao = N_VALIDACAO,
  T100 = N_POOL
)
```

Com 1.379 indivíduos, cada repetição contém:

\[
1379 = 1103_{\text{treinamento}} + 276_{\text{validação}}.
\]

O termo `T100` refere-se, portanto, a **100% do pool disponível para
treinamento naquela repetição**, e não a 100% dos 1.379 indivíduos da população
analítica.

## 4. Sorteio da validação e formação dos conjuntos aninhados

Para cada repetição, primeiro sorteamos os 276 indivíduos de validação. Os
1.103 indivíduos restantes formam T100.

Em seguida, uma única permutação aleatória de T100 é criada. T25, T50 e T75 são
obtidos usando partes progressivamente maiores dessa mesma ordem aleatória. É
essa construção que garante o aninhamento entre os quatro tamanhos de
treinamento.

```{r criar-splits}
# Estrutura que armazenará os 30 splits de cada tamanho de treinamento.
splits_mestre <- setNames(
  lapply(
    PROPORCOES_TREINO,
    function(x) vector("list", N_REP)
  ),
  as.character(PROPORCOES_TREINO)
)

for (rep in seq_len(N_REP)) {
  set.seed(SEEDS_REP[rep])

  # 1. Sorteia a validação da repetição atual.
  validacao <- sort(
    sample(
      seq_len(n),
      N_VALIDACAO,
      replace = FALSE
    )
  )

  # 2. Os indivíduos restantes formam o pool completo T100.
  pool <- setdiff(
    seq_len(n),
    validacao
  )

  # 3. Uma única ordem aleatória será compartilhada por T25, T50, T75 e T100.
  ordem_pool <- sample(
    pool,
    length(pool),
    replace = FALSE
  )

  tamanhos <- c(
    floor(0.25 * length(pool)),
    floor(0.50 * length(pool)),
    floor(0.75 * length(pool)),
    length(pool)
  )

  # 4. Cada conjunto maior contém integralmente o conjunto anterior.
  for (i in seq_along(PROPORCOES_TREINO)) {
    proporcao <- PROPORCOES_TREINO[i]

    treino <- sort(
      ordem_pool[seq_len(tamanhos[i])]
    )

    splits_mestre[[as.character(proporcao)]][[rep]] <- list(
      treino = treino,
      valid = validacao,
      pool = sort(pool),
      seed = SEEDS_REP[rep]
    )
  }
}
```

## 5. Verificação do desenho amostral

As verificações abaixo confirmam duas propriedades essenciais do desenho:

1. T25, T50, T75 e T100 permanecem aninhados em todas as repetições;
2. nenhum indivíduo da validação pertence ao conjunto de treinamento da mesma
   repetição.

```{r validar-splits}
for (rep in seq_len(N_REP)) {
  # Recupera os quatro conjuntos de treinamento e a validação da repetição.
  t25 <- splits_mestre[["0.25"]][[rep]]$treino
  t50 <- splits_mestre[["0.5"]][[rep]]$treino
  t75 <- splits_mestre[["0.75"]][[rep]]$treino
  t100 <- splits_mestre[["1"]][[rep]]$treino
  validacao <- splits_mestre[["1"]][[rep]]$valid

  # Confirma o aninhamento e a independência entre treinamento e validação.
  stopifnot(all(t25 %in% t50))
  stopifnot(all(t50 %in% t75))
  stopifnot(all(t75 %in% t100))
  stopifnot(length(intersect(t100, validacao)) == 0)

  # Confirma os tamanhos definidos pelo desenho amostral.
  stopifnot(length(t25) == 275)
  stopifnot(length(t50) == 551)
  stopifnot(length(t75) == 827)
  stopifnot(length(t100) == 1103)
  stopifnot(length(validacao) == 276)
}
```

## 6. Resumo das 30 repetições

A tabela resume os tamanhos de treinamento e validação. Dentro de uma mesma
repetição, T25, T50, T75 e T100 são comparados exatamente nos mesmos 276
indivíduos de validação. Esse pareamento será importante quando compararmos o
desempenho das diferentes amostras nas etapas seguintes.

```{r resumo-splits}
resumo_splits <- data.frame()

for (rep in seq_len(N_REP)) {
  for (proporcao in PROPORCOES_TREINO) {
    s <- splits_mestre[[as.character(proporcao)]][[rep]]

    resumo_splits <- rbind(
      resumo_splits,
      data.frame(
        Repeticao = rep,
        Proporcao = proporcao,
        N_treino = length(s$treino),
        N_validacao = length(s$valid),
        Seed = s$seed
      )
    )
  }
}

head(resumo_splits, 8) |>
  knitr::kable(
    caption = "Primeiras repetições do desenho amostral"
  )
```

O número de vezes em que cada indivíduo aparece na validação pode variar porque
a validação é sorteada novamente em cada repetição. A figura mostra como essa
participação se distribui ao longo das 30 repetições de validação.

```{r frequencia-validacao, fig.height=4.8, fig.width=8, fig.cap="Frequência com que cada indivíduo aparece na validação ao longo das 30 repetições."}
validacoes <- unlist(
  lapply(
    splits_mestre[["1"]],
    function(x) x$valid
  )
)

freq_validacao <- tabulate(
  validacoes,
  nbins = n
)

if (!requireNamespace("ggplot2", quietly = TRUE)) {
  stop("Instale o pacote ggplot2 para gerar as figuras do tutorial.")
}

if (!requireNamespace("ggthemes", quietly = TRUE)) {
  stop("Instale o pacote ggthemes para usar o padrão gráfico GDocs.")
}

dados_frequencia <- data.frame(
  Frequencia = freq_validacao
)

figura_frequencia <- ggplot2::ggplot(
  dados_frequencia,
  ggplot2::aes(x = Frequencia)
) +
  ggplot2::geom_histogram(
    binwidth = 1,
    boundary = 0.5,
    fill = ggthemes::gdocs_pal()(1),
    color = "white",
    linewidth = 0.25
  ) +
  ggplot2::scale_x_continuous(
    breaks = seq(
      min(freq_validacao),
      max(freq_validacao),
      by = 1
    )
  ) +
  ggplot2::labs(
    title = "Frequência dos indivíduos nas 30 repetições de validação",
    x = "Número de vezes na validação",
    y = "Número de indivíduos"
  ) +
  ggthemes::theme_gdocs() +
  ggplot2::theme(
    plot.title = ggplot2::element_text(
      face = "bold",
      hjust = 0.5
    ),
    axis.title = ggplot2::element_text(
      face = "bold"
    )
  )

figura_frequencia

ggplot2::ggsave(
  filename = "output/figures/02_frequencia_validacao.png",
  plot = figura_frequencia,
  width = 8,
  height = 4.8,
  dpi = 300
)
```

## 7. Objeto usado nas etapas seguintes

Os índices de treinamento e validação são armazenados em um único objeto. Dessa
forma, as etapas de construção da matriz genômica, ajuste do GBLUP e aumento de
dados utilizam exatamente o mesmo desenho amostral.

```{r salvar-splits}
saveRDS(
  splits_mestre,
  "output/02_splits_mestre_30rep.rds"
)
```

Na próxima etapa construiremos a matriz de relacionamento genômico `G` para os
1.379 indivíduos genotipados.