---
title: "3. Matriz de relacionamento genômico"
author: "Weverton Gomes da Costa"
date: "`r Sys.Date()`"
site: workflowr::wflow_site
output:
  workflowr::wflow_html:
    toc: true
    toc_depth: 3
    toc_float: true
    code_download: true
    code_folding: show
editor_options:
  chunk_output_type: console
---

```{r setup, include=FALSE}
knitr::opts_chunk$set(
  echo = TRUE,
  warning = FALSE,
  message = FALSE,
  cache = FALSE,
  fig.align = "center",
  out.width = "100%"
)
dir.create("output", showWarnings = FALSE, recursive = TRUE)
dir.create("output/figures", showWarnings = FALSE, recursive = TRUE)
```

## 1. Objetivo

O GBLUP utiliza a semelhança genômica entre os indivíduos para compartilhar
informação ao longo da população. Essa semelhança é resumida pela matriz de
relacionamento genômico, representada por `G`.

Se existem `n` indivíduos, `G` é uma matriz `n × n`. O elemento `G[i,j]`
quantifica o relacionamento genômico entre os indivíduos `i` e `j` com base nos
SNPs observados. Em termos gerais, indivíduos com perfis de marcadores mais
semelhantes tendem a apresentar valores maiores de relacionamento genômico.

Neste estudo, `G` é construída com os **1.379 indivíduos genotipados**. Essa
matriz será a estrutura genômica comum aos modelos das etapas seguintes. Os
fenótipos dos indivíduos reservados para validação permanecem mascarados no
GBLUP; portanto, a presença de seus genótipos em `G` não fornece ao modelo os
valores fenotípicos que deverão ser preditos.

O módulo segue quatro passos principais:

1. calcular as frequências alélicas;
2. centralizar os marcadores;
3. construir a matriz `G`;
4. descrever a estrutura de relacionamento e a representatividade genômica dos
   conjuntos de treinamento.

## 2. Dados utilizados

Reutilizamos a matriz de marcadores `M` e os conjuntos de treinamento e
validação definidos nas etapas anteriores.

```{r carregar-dados}
DATA_OBJECTS <- "output/01_data_objects.rds"
SPLITS_FILE <- "output/02_splits_mestre_30rep.rds"

obj <- readRDS(DATA_OBJECTS)
splits_mestre <- readRDS(SPLITS_FILE)

M <- obj$M

# Parâmetros estruturais derivados dos objetos produzidos nas etapas anteriores.
N_INDIVIDUOS <- nrow(M)
PROPORCOES_TREINO <- sort(as.numeric(names(splits_mestre)))
CHAVE_T100 <- as.character(max(PROPORCOES_TREINO))
N_REP <- length(splits_mestre[[CHAVE_T100]])
N_VALIDACAO <- length(splits_mestre[[CHAVE_T100]][[1]]$valid)
N_TAMANHOS <- length(PROPORCOES_TREINO)

LABELS_PROP <- paste0(PROPORCOES_TREINO * 100, "%")

# Parâmetros numéricos usados neste módulo.
EPS_DIAGONAL <- 1e-6
TOL_SIMETRIA <- 1e-10
PROBS_PERCENTIS <- c(0.90, 0.95, 0.99)
LABELS_PERCENTIS <- paste0("P", PROBS_PERCENTIS * 100)
PASSO_EIXO <- 250

dim(M)
```

A matriz `M` possui os 1.379 indivíduos nas linhas e os 4.325 SNPs nas colunas.
Cada marcador está codificado como 0, 1 ou 2, representando o número de cópias
do alelo contado.

## 3. Frequência alélica

Como os SNPs estão codificados como 0, 1 e 2, a média da coluna `j` corresponde
a duas vezes a frequência do alelo contado. Assim:

\[
p_j = \frac{\bar M_j}{2}.
\]

```{r frequencia-alelica}
# Frequência do alelo contado em cada SNP.
p <- colMeans(M) / 2

summary(p)
```

O vetor `p` possui uma frequência para cada um dos 4.325 marcadores. Essas
frequências são usadas tanto para centralizar os genótipos quanto para definir a
escala da matriz de relacionamento.

## 4. Centralização dos marcadores

Para o marcador `j`, o número esperado de cópias do alelo contado é `2p_j`.
Subtraímos esse valor de todos os indivíduos para obter a matriz centralizada
`Z`:

\[
Z_{ij}=M_{ij}-2p_j.
\]

```{r centralizar-marcadores}
# Centraliza cada SNP em torno de 2p_j.
Z <- sweep(
  M,
  2,
  2 * p,
  FUN = "-"
)

dim(Z)
```

A centralização faz com que o relacionamento seja calculado em relação às
frequências alélicas observadas nesta população, em vez de utilizar diretamente
as contagens brutas dos marcadores.

## 5. Construção da matriz G

Utilizamos a forma aditiva de VanRaden:

\[
\mathbf{G}=
\frac{\mathbf{Z}\mathbf{Z}^{\mathsf{T}}}
{2\sum_j p_j(1-p_j)}.
\]

O produto `ZZᵀ` compara todos os indivíduos entre si. O denominador coloca esses
produtos na mesma escala de variabilidade genômica definida pelas frequências
alélicas.

```{r construir-G}
# Denominador comum da matriz de relacionamento.
denominador <- 2 * sum(
  p * (1 - p)
)

# Produto entre os perfis genômicos centralizados de todos os indivíduos.
G <- tcrossprod(Z) / denominador
```

Adicionamos um valor numérico muito pequeno à diagonal. Esse ajuste evita
problemas de estabilidade numérica em operações matriciais posteriores, sem
alterar de forma relevante os relacionamentos genômicos.

```{r estabilidade-numerica}
diag(G) <- diag(G) + EPS_DIAGONAL
```

## 6. Estrutura da matriz G

Antes de utilizar `G` nos modelos, verificamos suas propriedades básicas. A
matriz deve ser quadrada, simétrica e formada por valores finitos. Como há
1.379 indivíduos, sua dimensão deve ser `1379 × 1379`.

```{r validar-G}
# Mede a maior diferença entre G e sua transposta.
erro_simetria <- max(
  abs(G - t(G))
)

resumo_G <- data.frame(
  Individuos = nrow(G),
  Media_diagonal = mean(diag(G)),
  Minimo = min(G),
  Maximo = max(G),
  Erro_simetria = erro_simetria
)

knitr::kable(
  resumo_G,
  digits = 6,
  caption = "Resumo da matriz de relacionamento genômico"
)

stopifnot(nrow(G) == N_INDIVIDUOS)
stopifnot(ncol(G) == N_INDIVIDUOS)
stopifnot(all(is.finite(G)))
stopifnot(erro_simetria < TOL_SIMETRIA)
```

## 7. Matriz de relacionamento dos 1.379 indivíduos

A figura abaixo representa a **matriz `G` completa**. Cada ponto da grade
corresponde ao relacionamento entre um par de indivíduos. A diagonal principal
representa o relacionamento de cada indivíduo consigo mesmo; os valores fora
da diagonal mostram os relacionamentos entre indivíduos diferentes.

Como a matriz possui 1.379 linhas e 1.379 colunas, são representadas quase 1,9
milhão de células. Por isso usamos `geom_raster()`, que é adequado para uma
grade regular desse tamanho e permite visualizar toda a população sem selecionar
apenas um subconjunto de indivíduos.

Os indivíduos permanecem na mesma ordem das linhas do arquivo analítico. Assim,
eventuais regiões ou blocos visuais no mapa de calor descrevem a organização
nessa ordem e não devem ser interpretados automaticamente como grupos ou
conglomerados genômicos inferidos.

```{r heatmap-G, fig.height=7, fig.width=8, fig.cap="Matriz de relacionamento genômico G completa para os 1.379 indivíduos."}
if (!requireNamespace("ggplot2", quietly = TRUE)) {
  stop("Instale o pacote ggplot2 para gerar as figuras do tutorial.")
}

if (!requireNamespace("ggthemes", quietly = TRUE)) {
  stop("Instale o pacote ggthemes para usar o padrão gráfico GDocs.")
}

n_individuos <- N_INDIVIDUOS

# Converte todas as células de G para o formato usado pelo ggplot2.
dados_heatmap <- data.frame(
  Individuo_x = rep(seq_len(n_individuos), times = n_individuos),
  Individuo_y = rep(seq_len(n_individuos), each = n_individuos),
  Relacionamento = as.vector(G)
)

quebras_eixos <- c(
  1,
  seq(
    PASSO_EIXO,
    n_individuos - 1,
    by = PASSO_EIXO
  ),
  n_individuos
)

figura_heatmap <- ggplot2::ggplot(
  dados_heatmap,
  ggplot2::aes(
    x = Individuo_x,
    y = Individuo_y,
    fill = Relacionamento
  )
) +
  ggplot2::geom_raster() +
  ggplot2::scale_fill_gradient2(
    low = "#3366CC",
    mid = "white",
    high = "#DC3912",
    midpoint = 0
  ) +
  ggplot2::scale_x_continuous(
    breaks = quebras_eixos,
    expand = c(0, 0)
  ) +
  ggplot2::scale_y_continuous(
    breaks = quebras_eixos,
    expand = c(0, 0)
  ) +
  ggplot2::coord_equal() +
  ggplot2::labs(
    title = "Matriz de relacionamento genômico — 1.379 indivíduos",
    x = "Indivíduo",
    y = "Indivíduo",
    fill = "G"
  ) +
  ggthemes::theme_gdocs() +
  ggplot2::theme(
    plot.title = ggplot2::element_text(face = "bold", hjust = 0.5),
    legend.position = "right"
  )

figura_heatmap

ggplot2::ggsave(
  filename = "output/figures/03a_heatmap_G.png",
  plot = figura_heatmap,
  width = 8,
  height = 7,
  dpi = 300
)
```

A leitura dessa figura é global: regiões com valores mais intensos indicam
pares ou grupos com relacionamentos genômicos mais pronunciados. Entretanto, o
mapa de calor não informa sozinho quão frequentes são esses relacionamentos.
Para isso, examinamos a distribuição dos elementos fora da diagonal.

## 8. Distribuição dos relacionamentos entre indivíduos diferentes

Como `G` é simétrica, o relacionamento entre os indivíduos `i` e `j` aparece em
duas posições: `G[i,j]` e `G[j,i]`. Para que cada par de indivíduos seja contado
uma única vez, utilizamos somente o triângulo superior da matriz, sem a diagonal:

\[
G_{pares}=\{G_{ij}:i<j\}.
\]

A distribuição resultante mostra onde se concentra a maior parte dos
relacionamentos da população. Também calculamos os percentis P90, P95 e P99
como referências para a cauda superior da distribuição.

```{r distribuicao-offdiag, fig.height=5, fig.width=8, fig.cap="Distribuição dos relacionamentos genômicos entre pares únicos de indivíduos, com os percentis 90, 95 e 99."}
# Mantém cada par de indivíduos uma única vez e exclui a diagonal.
G_offdiag <- G[
  upper.tri(G)
]

n_pares_esperado <- nrow(G) * (nrow(G) - 1) / 2

stopifnot(length(G_offdiag) == n_pares_esperado)
stopifnot(!anyNA(G_offdiag))

# Referências descritivas da cauda superior da distribuição.
percentis_G <- quantile(
  G_offdiag,
  probs = PROBS_PERCENTIS
)

knitr::kable(
  data.frame(
    Percentil = LABELS_PERCENTIS,
    Relacionamento = unname(percentis_G)
  ),
  digits = 6,
  caption = "Percentis de referência dos relacionamentos entre pares únicos"
)

dados_offdiag <- data.frame(
  Relacionamento = G_offdiag
)

linhas_percentis <- data.frame(
  Percentil = factor(
    LABELS_PERCENTIS,
    levels = LABELS_PERCENTIS
  ),
  Relacionamento = unname(percentis_G)
)

figura_offdiag <- ggplot2::ggplot(
  dados_offdiag,
  ggplot2::aes(x = Relacionamento)
) +
  ggplot2::geom_histogram(
    bins = 60,
    fill = ggthemes::gdocs_pal()(1),
    color = "white",
    linewidth = 0.2
  ) +
  ggplot2::geom_vline(
    data = linhas_percentis,
    ggplot2::aes(
      xintercept = Relacionamento,
      color = Percentil,
      linetype = Percentil
    ),
    linewidth = 0.8
  ) +
  ggthemes::scale_color_gdocs() +
  ggplot2::scale_linetype_manual(
    values = setNames(
      c("dashed", "dotdash", "dotted"),
      LABELS_PERCENTIS
    )
  ) +
  ggplot2::labs(
    title = "Distribuição dos relacionamentos genômicos",
    x = "Relacionamento genômico entre indivíduos diferentes",
    y = "Frequência",
    color = "Percentil",
    linetype = "Percentil"
  ) +
  ggthemes::theme_gdocs() +
  ggplot2::theme(
    plot.title = ggplot2::element_text(face = "bold", hjust = 0.5),
    legend.position = "top"
  )

figura_offdiag

ggplot2::ggsave(
  filename = "output/figures/03b_distribuicao_G_offdiag.png",
  plot = figura_offdiag,
  width = 8,
  height = 5,
  dpi = 300
)
```

P90, P95 e P99 não são limites de seleção nem critérios de equivalência. Eles
apenas ajudam a localizar, dentro da distribuição completa, valores que
pertencem à faixa superior de relacionamento genômico.

## 9. Representatividade genômica dos indivíduos de validação

Além de conhecer a estrutura global de `G`, precisamos entender **quão bem os
indivíduos de validação estão representados genomicamente pelo conjunto de
treinamento**. Essa é uma pergunta diferente da acurácia preditiva: aqui não
usamos fenótipos nem ajustamos o GBLUP. Utilizamos somente os relacionamentos de
`G` para caracterizar a cobertura genômica disponível.

Para cada indivíduo de validação `v` e um conjunto de treinamento `T`, definimos
o maior relacionamento disponível como:

\[
g_{\max}(v,T)=\max_{j\in T}G_{vj}.
\]

Essa medida responde à pergunta:

> **Qual é o indivíduo de treinamento genomicamente mais próximo deste
> indivíduo de validação, e quão próximo ele é?**

Valores maiores de `g_max` indicam que existe pelo menos um indivíduo de
treinamento relativamente próximo de `v`. Valores menores indicam que aquela
região da diversidade genômica está menos representada pelo conjunto de
treinamento.

Entretanto, `g_max` sozinho não mostra quanto da melhor cobertura disponível no
pool completo foi preservada após reduzir o tamanho do treinamento. Para isso,
usamos uma segunda medida: a **posição do melhor vizinho disponível no ranking
de T100**.

Para cada indivíduo de validação, ordenamos os 1.103 indivíduos de T100 do maior
para o menor relacionamento. O indivíduo mais relacionado recebe posição 1, o
segundo recebe posição 2 e assim por diante. Em cada subconjunto T25, T50, T75
ou T100, procuramos a menor posição ainda presente.

Assim, as duas medidas são complementares:

- `g_max` mede **quão próximo** é o melhor representante disponível;
- `melhor_rank_no_pool` registra **a posição desse representante no ranking de
  T100** e, portanto, quanto dos vizinhos mais próximos do pool completo foi
  preservado no subconjunto.

Essas medidas são apenas descritivas. Elas não são utilizadas para escolher os
indivíduos de treinamento e não substituem os testes de desempenho preditivo.

```{r calcular-ranking-genomico}
# Número esperado de combinações: repetição × validação × tamanho de treinamento.
N_CENARIOS_RANK <- N_REP * N_VALIDACAO * N_TAMANHOS
linhas_rank <- vector(
  "list",
  N_CENARIOS_RANK
)

k <- 0L

for (rep in seq_len(N_REP)) {
  # Validação e pool completo da repetição atual.
  validacao <- splits_mestre[[CHAVE_T100]][[rep]]$valid
  pool_index <- splits_mestre[[CHAVE_T100]][[rep]]$pool

  for (ind in validacao) {
    # 1. Relacionamentos do indivíduo de validação com todo o pool T100.
    g_pool <- G[ind, pool_index]

    # 2. Ordena T100 do vizinho mais relacionado para o menos relacionado.
    ordem_pool <- order(
      g_pool,
      decreasing = TRUE
    )

    pool_ordenado <- pool_index[ordem_pool]

    # 3. Associa a cada indivíduo do pool sua posição no ranking completo.
    rank_no_pool <- seq_along(pool_ordenado)

    nomes_rank <- setNames(
      rank_no_pool,
      pool_ordenado
    )

    for (proporcao in PROPORCOES_TREINO) {
      treino_index <- splits_mestre[[as.character(proporcao)]][[rep]]$treino

      # 4. Identifica quais posições do ranking completo permanecem no treino.
      ranks_treino <- nomes_rank[
        as.character(treino_index)
      ]

      melhor_rank <- min(ranks_treino)

      # 5. Recupera o melhor vizinho disponível no conjunto atual.
      melhor_individuo <- as.integer(
        names(ranks_treino)[
          which.min(ranks_treino)
        ]
      )

      g_max_atual <- G[ind, melhor_individuo]

      # 6. Registra as duas medidas usadas na interpretação.
      k <- k + 1L

      linhas_rank[[k]] <- data.frame(
        repeticao = rep,
        proporcao_pool = proporcao,
        individuo_validacao = ind,
        melhor_rank_no_pool = melhor_rank,
        melhor_individuo_treino = melhor_individuo,
        g_max_atual = g_max_atual
      )
    }
  }
}

ranking_individual <- do.call(
  rbind,
  linhas_rank
)

stopifnot(nrow(ranking_individual) == N_CENARIOS_RANK)
stopifnot(
  all(
    ranking_individual$melhor_rank_no_pool[
      ranking_individual$proporcao_pool == max(PROPORCOES_TREINO)
    ] == 1
  )
)
```

O resumo abaixo combina as duas medidas. Para interpretar a tabela, valores
maiores de `g_max_atual` indicam maior proximidade com algum indivíduo de
treinamento, enquanto valores menores de `melhor_rank_no_pool` indicam melhor
preservação dos vizinhos mais próximos existentes em T100.

```{r resumo-ranking-genomico}
resumo_ranking <- aggregate(
  cbind(
    g_max_atual,
    melhor_rank_no_pool
  ) ~ proporcao_pool,
  data = ranking_individual,
  FUN = mean
)

resumo_ranking_exibicao <- resumo_ranking
names(resumo_ranking_exibicao) <- c(
  "Proporção do pool",
  "Relacionamento máximo médio",
  "Melhor posição média no ranking de T100"
)

knitr::kable(
  resumo_ranking_exibicao,
  digits = 4,
  caption = "Relacionamento máximo e cobertura dos vizinhos genômicos por tamanho de treinamento"
)
```

### 9.1. Relacionamento genômico máximo

A primeira figura mostra a distribuição de `g_max` para todos os indivíduos de
validação ao longo das 30 repetições. Cada caixa responde, para um tamanho de
treinamento, quão próximo está o melhor representante genômico disponível.

```{r figura-gmax, fig.height=5, fig.width=8, fig.cap="Distribuição do maior relacionamento genômico entre cada indivíduo de validação e o treinamento disponível."}
dados_gmax <- ranking_individual

dados_gmax$proporcao_fator <- factor(
  dados_gmax$proporcao_pool,
  levels = PROPORCOES_TREINO,
  labels = LABELS_PROP
)

figura_gmax <- ggplot2::ggplot(
  dados_gmax,
  ggplot2::aes(
    x = proporcao_fator,
    y = g_max_atual,
    fill = proporcao_fator
  )
) +
  ggplot2::geom_boxplot(
    width = 0.65,
    outlier.alpha = 0.15
  ) +
  ggthemes::scale_fill_gdocs() +
  ggplot2::labs(
    title = "Relacionamento genômico máximo: validação × treinamento",
    x = "Proporção do pool usada no treinamento",
    y = "Maior relacionamento genômico com o treinamento (g_max)"
  ) +
  ggthemes::theme_gdocs() +
  ggplot2::theme(
    plot.title = ggplot2::element_text(face = "bold", hjust = 0.5),
    legend.position = "none"
  )

figura_gmax

ggplot2::ggsave(
  filename = "output/figures/03c_relacionamento_genomico_maximo.png",
  plot = figura_gmax,
  width = 8,
  height = 5,
  dpi = 300
)
```

Ao comparar T25, T50, T75 e T100, uma distribuição deslocada para valores mais
altos significa que os indivíduos de validação encontram representantes mais
próximos no treinamento. Como conjuntos maiores contêm mais candidatos, esta
figura ajuda a visualizar quanto a redução amostral diminui a proximidade
máxima disponível.

### 9.2. Cobertura dos vizinhos genômicos mais próximos

A segunda figura usa o ranking definido em T100 como referência. Posição 1
significa que o subconjunto de treinamento ainda contém o indivíduo mais
relacionado de todo o pool. Posição 2 significa que o melhor indivíduo
disponível no subconjunto é o segundo mais relacionado do pool, e assim
sucessivamente.

Em T100, a posição é sempre 1 por construção. Para T25, T50 e T75, quanto mais
a distribuição estiver concentrada próxima de 1, maior é a cobertura dos
melhores vizinhos genômicos presentes no pool completo.

```{r figura-rank-pool, fig.height=5, fig.width=8, fig.cap="Distribuição da melhor posição no ranking genômico disponível nos conjuntos T25, T50, T75 e T100."}
dados_rank_plot <- ranking_individual

dados_rank_plot$proporcao_fator <- factor(
  dados_rank_plot$proporcao_pool,
  levels = PROPORCOES_TREINO,
  labels = LABELS_PROP
)

figura_rank <- ggplot2::ggplot(
  dados_rank_plot,
  ggplot2::aes(
    x = proporcao_fator,
    y = melhor_rank_no_pool,
    fill = proporcao_fator
  )
) +
  ggplot2::geom_boxplot(
    width = 0.65,
    outlier.alpha = 0.15
  ) +
  ggthemes::scale_fill_gdocs() +
  ggplot2::labs(
    title = "Cobertura dos vizinhos genômicos mais próximos",
    x = "Proporção do pool usada no treinamento",
    y = "Melhor posição disponível no ranking de T100"
  ) +
  ggthemes::theme_gdocs() +
  ggplot2::theme(
    plot.title = ggplot2::element_text(face = "bold", hjust = 0.5),
    legend.position = "none"
  )

figura_rank

ggplot2::ggsave(
  filename = "output/figures/03d_cobertura_vizinhos_genomicos.png",
  plot = figura_rank,
  width = 8,
  height = 5,
  dpi = 300
)
```

Em conjunto, as duas figuras mostram **proximidade** (`g_max`) e **cobertura**
(posição no ranking). Elas ajudam a caracterizar o que é perdido genomicamente
quando T100 é reduzido para T75, T50 ou T25. A decisão sobre suficiência
preditiva, porém, será baseada nas predições do GBLUP e no teste formal de
equivalência das etapas seguintes.

## 10. Objeto genômico usado pelos modelos

As etapas seguintes utilizam as mesmas frequências alélicas, a mesma matriz
centralizada e a mesma escala de relacionamento. Por isso reunimos `p`, `Z`,
`G` e o denominador em um único objeto.

```{r salvar-G}
genomic_objects <- list(
  p = p,
  Z = Z,
  G = G,
  denom = denominador
)

saveRDS(
  genomic_objects,
  "output/03_genomic_objects.rds"
)
```

Com a matriz `G` construída e a representatividade genômica descrita, a próxima
etapa avalia como o desempenho do GBLUP muda à medida que aumentamos o número de
indivíduos reais no treinamento.
