---
title: "3. Matriz de relacionamento genômico"
author: "Weverton Gomes da Costa"
date: "`r Sys.Date()`"
site: workflowr::wflow_site
output:
  workflowr::wflow_html:
    toc: true
    toc_depth: 3
    toc_float: true
    code_download: true
    code_folding: show
editor_options:
  chunk_output_type: console
---

```{r setup, include=FALSE}
knitr::opts_chunk$set(
  echo = TRUE,
  warning = FALSE,
  message = FALSE,
  cache = FALSE,
  fig.align = "center",
  out.width = "100%"
)
dir.create("output", showWarnings = FALSE, recursive = TRUE)
```

## 1. Objetivo

Os modelos GBLUP utilizam a semelhança genômica entre os indivíduos. Essa
informação é resumida em uma matriz chamada `G`.

Cada elemento de `G` representa o grau de relacionamento genômico entre dois
indivíduos. Indivíduos com padrões de SNPs mais semelhantes tendem a apresentar
maior relacionamento genômico.

Neste projeto, `G` é calculada uma única vez usando todos os indivíduos
genotipados. Os fenótipos de validação continuarão mascarados durante cada
ajuste; portanto, usar os genótipos dos indivíduos de validação em `G` não
fornece seus fenótipos ao modelo.

## 2. Carregando a matriz de SNPs

Reutilizamos diretamente o objeto auditado na Etapa 1. Nenhuma leitura ou
filtragem dos dados é repetida.

```{r carregar-dados}
DATA_OBJECTS <- "output/01_data_objects.rds"

if (!file.exists(DATA_OBJECTS)) {
  stop("Execute primeiro analysis/01_data_audit.Rmd.")
}

obj <- readRDS(DATA_OBJECTS)

M <- obj$M

dim(M)
```

A matriz `M` possui indivíduos nas linhas e SNPs nas colunas.

## 3. Frequência alélica

Como os SNPs estão codificados como 0, 1 e 2, a média de uma coluna corresponde
a duas vezes a frequência do alelo contado. Assim, para cada marcador:

\[
p_j = \frac{\bar M_j}{2}.
\]

```{r frequencia-alelica}
p <- colMeans(M) / 2

summary(p)
```

## 4. Centralização dos marcadores

A contribuição esperada do marcador `j` é `2p_j`. Subtraímos esse valor de cada
genótipo para obter a matriz centralizada `Z`:

\[
Z_{ij}=M_{ij}-2p_j.
\]

Em R, `sweep()` aplica a subtração coluna a coluna.

```{r centralizar-marcadores}
Z <- sweep(
  M,
  2,
  2 * p,
  FUN = "-"
)

dim(Z)
```

## 5. Construção da matriz G

Utilizamos a forma aditiva de VanRaden:

\[
\mathbf{G}=
\frac{\mathbf{Z}\mathbf{Z}^{\mathsf{T}}}
{2\sum_j p_j(1-p_j)}.
\]

O denominador coloca os relacionamentos na escala da variabilidade genética
esperada para os marcadores.

```{r construir-G}
denominador <- 2 * sum(
  p * (1 - p)
)

G <- tcrossprod(Z) / denominador
```

Adicionamos um valor numérico muito pequeno à diagonal para evitar problemas de
estabilidade computacional sem alterar de forma relevante os relacionamentos.

```{r estabilidade-numerica}
diag(G) <- diag(G) + 1e-6
```

## 6. Verificações da matriz

Uma matriz de relacionamento deve ser quadrada, simétrica e formada por
valores finitos.

```{r validar-G}
erro_simetria <- max(
  abs(G - t(G))
)

resumo_G <- data.frame(
  Individuos = nrow(G),
  Media_diagonal = mean(diag(G)),
  Minimo = min(G),
  Maximo = max(G),
  Erro_simetria = erro_simetria
)

knitr::kable(
  resumo_G,
  digits = 6,
  caption = "Resumo da matriz de relacionamento genômico"
)

stopifnot(nrow(G) == 1379)
stopifnot(ncol(G) == 1379)
stopifnot(all(is.finite(G)))
stopifnot(erro_simetria < 1e-10)
```

## 7. Visualização simples dos relacionamentos

Para manter a figura legível, mostramos apenas os primeiros 80 indivíduos. A
figura é ilustrativa e não altera nenhuma etapa do modelo.

```{r heatmap-G, fig.height=6, fig.width=6}
image(
  G[1:80, 1:80],
  axes = FALSE,
  xlab = "Indivíduos",
  ylab = "Indivíduos",
  main = "Relacionamento genômico — primeiros 80 indivíduos"
)
```

## 8. Objeto salvo para a modelagem

Salvamos `p`, `Z`, `G` e o denominador porque o Data Augmentation precisará da
mesma escala genômica para relacionar pseudoindivíduos e indivíduos reais.

```{r salvar-G}
genomic_objects <- list(
  p = p,
  Z = Z,
  G = G,
  denom = denominador
)

saveRDS(
  genomic_objects,
  "output/03_genomic_objects.rds"
)
```

Com os dados auditados, os splits definidos e a matriz `G` construída, a
próxima etapa pode ajustar o GBLUP usando somente indivíduos reais.
