---
title: "3. Matriz de relacionamento genômico"
author: "Weverton Gomes da Costa"
date: "`r Sys.Date()`"
site: workflowr::wflow_site
output:
  workflowr::wflow_html:
    toc: true
    toc_depth: 3
    toc_float: true
    code_download: true
    code_folding: show
editor_options:
  chunk_output_type: console
---

```{r setup, include=FALSE}
knitr::opts_chunk$set(
  echo = TRUE,
  warning = FALSE,
  message = FALSE,
  cache = FALSE,
  fig.align = "center",
  out.width = "100%"
)
dir.create("output", showWarnings = FALSE, recursive = TRUE)
dir.create("output/figures", showWarnings = FALSE, recursive = TRUE)
```

## 1. Objetivo

Os modelos GBLUP utilizam a semelhança genômica entre os indivíduos. Essa
informação é resumida em uma matriz chamada `G`.

Cada elemento de `G` representa o grau de relacionamento genômico entre dois
indivíduos. Indivíduos com padrões de SNPs mais semelhantes tendem a apresentar
maior relacionamento genômico.

Neste projeto, `G` é calculada uma única vez usando todos os indivíduos
genotipados. Os fenótipos de validação continuarão mascarados durante cada
ajuste; portanto, usar os genótipos dos indivíduos de validação em `G` não
fornece seus fenótipos ao modelo.

## 2. Carregando a matriz de SNPs e os splits

Reutilizamos os objetos produzidos nas Etapas 1 e 2. Nenhuma leitura,
filtragem ou nova amostragem é realizada aqui.

```{r carregar-dados}
DATA_OBJECTS <- "output/01_data_objects.rds"
SPLITS_FILE <- "output/02_splits_mestre_30rep.rds"

if (!file.exists(DATA_OBJECTS)) {
  stop("Execute primeiro analysis/01_data_audit.Rmd.")
}

if (!file.exists(SPLITS_FILE)) {
  stop("Execute primeiro analysis/02_sampling_splits.Rmd.")
}

obj <- readRDS(DATA_OBJECTS)
splits_mestre <- readRDS(SPLITS_FILE)

M <- obj$M

dim(M)
```

A matriz `M` possui indivíduos nas linhas e SNPs nas colunas.

## 3. Frequência alélica

Como os SNPs estão codificados como 0, 1 e 2, a média de uma coluna corresponde
a duas vezes a frequência do alelo contado. Assim, para cada marcador:

\[
p_j = \frac{\bar M_j}{2}.
\]

```{r frequencia-alelica}
p <- colMeans(M) / 2

summary(p)
```

## 4. Centralização dos marcadores

A contribuição esperada do marcador `j` é `2p_j`. Subtraímos esse valor de cada
genótipo para obter a matriz centralizada `Z`:

\[
Z_{ij}=M_{ij}-2p_j.
\]

```{r centralizar-marcadores}
Z <- sweep(
  M,
  2,
  2 * p,
  FUN = "-"
)

dim(Z)
```

## 5. Construção da matriz G

Utilizamos a forma aditiva de VanRaden:

\[
\mathbf{G}=
\frac{\mathbf{Z}\mathbf{Z}^{\mathsf{T}}}
{2\sum_j p_j(1-p_j)}.
\]

```{r construir-G}
denominador <- 2 * sum(
  p * (1 - p)
)

G <- tcrossprod(Z) / denominador
```

Adicionamos um valor numérico muito pequeno à diagonal para evitar problemas de
estabilidade computacional sem alterar de forma relevante os relacionamentos.

```{r estabilidade-numerica}
diag(G) <- diag(G) + 1e-6
```

## 6. Verificações da matriz

Uma matriz de relacionamento deve ser quadrada, simétrica e formada por
valores finitos.

```{r validar-G}
erro_simetria <- max(
  abs(G - t(G))
)

resumo_G <- data.frame(
  Individuos = nrow(G),
  Media_diagonal = mean(diag(G)),
  Minimo = min(G),
  Maximo = max(G),
  Erro_simetria = erro_simetria
)

knitr::kable(
  resumo_G,
  digits = 6,
  caption = "Resumo da matriz de relacionamento genômico"
)

stopifnot(nrow(G) == 1379)
stopifnot(ncol(G) == 1379)
stopifnot(all(is.finite(G)))
stopifnot(erro_simetria < 1e-10)
```

## 7. Visualização da matriz G

Para uma primeira leitura visual, mostramos os relacionamentos entre os
primeiros 80 indivíduos. Esta figura é ilustrativa e não participa dos cálculos
de predição ou equivalência.

```{r heatmap-G, fig.height=6, fig.width=7, fig.cap="Relacionamento genômico entre os primeiros 80 indivíduos."}
if (!requireNamespace("ggplot2", quietly = TRUE)) {
  stop("Instale o pacote ggplot2 para gerar as figuras do tutorial.")
}

if (!requireNamespace("ggthemes", quietly = TRUE)) {
  stop("Instale o pacote ggthemes para usar o padrão gráfico GDocs.")
}

G_80 <- G[1:80, 1:80]

dados_heatmap <- expand.grid(
  Individuo_x = seq_len(ncol(G_80)),
  Individuo_y = seq_len(nrow(G_80))
)

dados_heatmap$Relacionamento <- as.vector(G_80)

figura_heatmap <- ggplot2::ggplot(
  dados_heatmap,
  ggplot2::aes(
    x = Individuo_x,
    y = Individuo_y,
    fill = Relacionamento
  )
) +
  ggplot2::geom_tile() +
  ggplot2::scale_fill_gradient2(
    low = "#3366CC",
    mid = "white",
    high = "#DC3912",
    midpoint = 0
  ) +
  ggplot2::labs(
    title = "Relacionamento genômico — primeiros 80 indivíduos",
    x = "Indivíduo",
    y = "Indivíduo",
    fill = "G"
  ) +
  ggthemes::theme_gdocs() +
  ggplot2::theme(
    plot.title = ggplot2::element_text(face = "bold", hjust = 0.5),
    legend.position = "right"
  )

figura_heatmap

ggplot2::ggsave(
  filename = "output/figures/03a_heatmap_G.png",
  plot = figura_heatmap,
  width = 7,
  height = 6,
  dpi = 300
)
```

## 8. Distribuição de referência dos relacionamentos genômicos

O script original examinava todos os relacionamentos fora da diagonal principal
de `G`. A construção original do vetor é preservada:

\[
G_{offdiag}=\{G_{ij}:i\neq j\}.
\]

```{r distribuicao-offdiag, fig.height=5, fig.width=8, fig.cap="Distribuição dos relacionamentos genômicos fora da diagonal de G, com os percentis 90, 95 e 99."}
G_offdiag <- G[
  row(G) != col(G)
]

stopifnot(length(G_offdiag) == nrow(G) * (nrow(G) - 1))
stopifnot(!anyNA(G_offdiag))

percentis_G <- quantile(
  G_offdiag,
  probs = c(0.90, 0.95, 0.99)
)

knitr::kable(
  data.frame(
    Percentil = c("P90", "P95", "P99"),
    Relacionamento = unname(percentis_G)
  ),
  digits = 6,
  caption = "Percentis de referência dos relacionamentos off-diagonal de G"
)

dados_offdiag <- data.frame(
  Relacionamento = G_offdiag
)

linhas_percentis <- data.frame(
  Percentil = factor(
    c("P90", "P95", "P99"),
    levels = c("P90", "P95", "P99")
  ),
  Relacionamento = unname(percentis_G)
)

figura_offdiag <- ggplot2::ggplot(
  dados_offdiag,
  ggplot2::aes(x = Relacionamento)
) +
  ggplot2::geom_histogram(
    bins = 60,
    fill = ggthemes::gdocs_pal()(1),
    color = "white",
    linewidth = 0.2
  ) +
  ggplot2::geom_vline(
    data = linhas_percentis,
    ggplot2::aes(
      xintercept = Relacionamento,
      color = Percentil,
      linetype = Percentil
    ),
    linewidth = 0.8
  ) +
  ggthemes::scale_color_gdocs() +
  ggplot2::scale_linetype_manual(
    values = c(
      P90 = "dashed",
      P95 = "dotdash",
      P99 = "dotted"
    )
  ) +
  ggplot2::labs(
    title = "Distribuição dos relacionamentos genômicos",
    x = "Relacionamento genômico fora da diagonal",
    y = "Frequência",
    color = "Percentil",
    linetype = "Percentil"
  ) +
  ggthemes::theme_gdocs() +
  ggplot2::theme(
    plot.title = ggplot2::element_text(face = "bold", hjust = 0.5),
    legend.position = "top"
  )

figura_offdiag

ggplot2::ggsave(
  filename = "output/figures/03b_distribuicao_G_offdiag.png",
  plot = figura_offdiag,
  width = 8,
  height = 5,
  dpi = 300
)
```

Os percentis P90, P95 e P99 são referências descritivas da estrutura de `G`.
Eles não definem os testes de equivalência das etapas posteriores.

## 9. Relacionamento máximo e cobertura genômica

O script original também verificava quão próximo cada indivíduo da validação
estava dos indivíduos disponíveis para treinamento.

Para cada indivíduo de validação, os 1.103 indivíduos do pool completo são
ordenados do maior para o menor relacionamento genômico. O rank 1 representa o
vizinho mais relacionado. Depois verificamos qual é o melhor rank que permanece
disponível em T25, T50, T75 e T100.

```{r calcular-ranking-genomico}
N_CENARIOS_RANK <- 30 * 276 * 4
linhas_rank <- vector(
  "list",
  N_CENARIOS_RANK
)

k <- 0L

for (rep in seq_len(30)) {
  validacao <- splits_mestre[["1"]][[rep]]$valid
  pool_index <- splits_mestre[["1"]][[rep]]$pool

  for (ind in validacao) {
    # Relacionamentos deste indivíduo da validação com o pool completo.
    g_pool <- G[ind, pool_index]

    # Ordem do mais relacionado para o menos relacionado.
    ordem_pool <- order(
      g_pool,
      decreasing = TRUE
    )

    pool_ordenado <- pool_index[ordem_pool]

    # Rank 1 = indivíduo mais relacionado do pool completo.
    rank_no_pool <- seq_along(pool_ordenado)

    nomes_rank <- setNames(
      rank_no_pool,
      pool_ordenado
    )

    for (proporcao in c(0.25, 0.50, 0.75, 1.00)) {
      treino_index <- splits_mestre[[as.character(proporcao)]][[rep]]$treino

      # Ranks dos indivíduos que pertencem ao treinamento atual.
      ranks_treino <- nomes_rank[
        as.character(treino_index)
      ]

      melhor_rank <- min(ranks_treino)

      # Indivíduo do treinamento que ocupa esse melhor rank.
      melhor_individuo <- as.integer(
        names(ranks_treino)[
          which.min(ranks_treino)
        ]
      )

      g_max_atual <- G[ind, melhor_individuo]

      melhor_individuo_pool <- pool_ordenado[1]
      g_max_pool <- G[ind, melhor_individuo_pool]

      k <- k + 1L

      linhas_rank[[k]] <- data.frame(
        repeticao = rep,
        proporcao_pool = proporcao,
        individuo_validacao = ind,
        melhor_rank_no_pool = melhor_rank,
        melhor_individuo_treino = melhor_individuo,
        melhor_individuo_pool = melhor_individuo_pool,
        g_max_atual = g_max_atual,
        g_max_pool = g_max_pool,
        perda_g_max_vs_pool = g_max_pool - g_max_atual
      )
    }
  }
}

ranking_individual <- do.call(
  rbind,
  linhas_rank
)

stopifnot(nrow(ranking_individual) == N_CENARIOS_RANK)
stopifnot(
  all(
    ranking_individual$melhor_rank_no_pool[
      ranking_individual$proporcao_pool == 1
    ] == 1
  )
)
```

```{r resumo-ranking-genomico}
resumo_ranking <- aggregate(
  cbind(
    g_max_atual,
    melhor_rank_no_pool
  ) ~ proporcao_pool,
  data = ranking_individual,
  FUN = mean
)

knitr::kable(
  resumo_ranking,
  digits = 4,
  caption = "Relacionamento máximo e melhor rank disponíveis por tamanho de treinamento"
)
```

### 9.1. Relacionamento genômico máximo

Esta figura estava presente no script original. Ela mostra a distribuição do
maior relacionamento genômico disponível para cada indivíduo da validação em
cada tamanho de treinamento.

```{r figura-gmax, fig.height=5, fig.width=8, fig.cap="Distribuição do maior relacionamento genômico entre cada indivíduo de validação e o treinamento disponível."}
dados_gmax <- ranking_individual

dados_gmax$proporcao_fator <- factor(
  dados_gmax$proporcao_pool,
  levels = c(0.25, 0.50, 0.75, 1.00),
  labels = c("25%", "50%", "75%", "100%")
)

figura_gmax <- ggplot2::ggplot(
  dados_gmax,
  ggplot2::aes(
    x = proporcao_fator,
    y = g_max_atual,
    fill = proporcao_fator
  )
) +
  ggplot2::geom_boxplot(
    width = 0.65,
    outlier.alpha = 0.15
  ) +
  ggthemes::scale_fill_gdocs() +
  ggplot2::labs(
    title = "Relacionamento genômico máximo: validação × treinamento",
    x = "Proporção do pool usada no treinamento",
    y = "Maior relacionamento genômico com o treinamento (g_max)"
  ) +
  ggthemes::theme_gdocs() +
  ggplot2::theme(
    plot.title = ggplot2::element_text(face = "bold", hjust = 0.5),
    legend.position = "none"
  )

figura_gmax

ggplot2::ggsave(
  filename = "output/figures/03c_relacionamento_genomico_maximo.png",
  plot = figura_gmax,
  width = 8,
  height = 5,
  dpi = 300
)
```

### 9.2. Cobertura dos vizinhos genômicos mais próximos

Esta figura também estava presente no script original. Ela mostra a posição, no
ranking do pool completo, do melhor vizinho genômico que permanece disponível
em cada subconjunto de treinamento. Em T100, o rank é sempre 1.

```{r figura-rank-pool, fig.height=5, fig.width=8, fig.cap="Distribuição do melhor rank genômico disponível nos conjuntos T25, T50, T75 e T100."}
dados_rank_plot <- ranking_individual

dados_rank_plot$proporcao_fator <- factor(
  dados_rank_plot$proporcao_pool,
  levels = c(0.25, 0.50, 0.75, 1.00),
  labels = c("25%", "50%", "75%", "100%")
)

figura_rank <- ggplot2::ggplot(
  dados_rank_plot,
  ggplot2::aes(
    x = proporcao_fator,
    y = melhor_rank_no_pool,
    fill = proporcao_fator
  )
) +
  ggplot2::geom_boxplot(
    width = 0.65,
    outlier.alpha = 0.15
  ) +
  ggthemes::scale_fill_gdocs() +
  ggplot2::labs(
    title = "Cobertura dos vizinhos genômicos mais próximos",
    x = "Proporção do pool usada no treinamento",
    y = "Melhor rank disponível no pool completo"
  ) +
  ggthemes::theme_gdocs() +
  ggplot2::theme(
    plot.title = ggplot2::element_text(face = "bold", hjust = 0.5),
    legend.position = "none"
  )

figura_rank

ggplot2::ggsave(
  filename = "output/figures/03d_cobertura_vizinhos_genomicos.png",
  plot = figura_rank,
  width = 8,
  height = 5,
  dpi = 300
)
```

Esses diagnósticos são descritivos. Eles ajudam a interpretar como a redução do
conjunto real afeta a cobertura genômica disponível para a validação, mas não
substituem a comparação preditiva formal das Etapas 4 e 5.

## 10. Objeto salvo para a modelagem

Salvamos `p`, `Z`, `G` e o denominador porque o Data Augmentation precisará da
mesma escala genômica para relacionar pseudoindivíduos e indivíduos reais.

```{r salvar-G}
genomic_objects <- list(
  p = p,
  Z = Z,
  G = G,
  denom = denominador
)

saveRDS(
  genomic_objects,
  "output/03_genomic_objects.rds"
)
```

Com os dados auditados, os splits definidos e a matriz `G` construída, a
próxima etapa pode ajustar o GBLUP usando somente indivíduos reais.
