---
title: "4. GBLUP com dados reais"
author: "Weverton Gomes da Costa"
date: "`r Sys.Date()`"
site: workflowr::wflow_site
output:
  workflowr::wflow_html:
    toc: true
    toc_depth: 3
    toc_float: true
    code_download: true
    code_folding: show
editor_options:
  chunk_output_type: console
---

```{r setup, include=FALSE}
knitr::opts_chunk$set(
  echo = TRUE,
  warning = FALSE,
  message = FALSE,
  cache = FALSE,
  fig.align = "center",
  out.width = "100%"
)
dir.create("output/checkpoints", showWarnings = FALSE, recursive = TRUE)
dir.create("results", showWarnings = FALSE, recursive = TRUE)
```

## 1. Objetivo

Antes de testar Data Augmentation, precisamos descobrir como o desempenho do
GBLUP muda quando aumentamos a quantidade de indivíduos reais usados no
treinamento.

Em cada uma das 30 repetições ajustamos o mesmo modelo usando:

- T25 = 275 indivíduos reais;
- T50 = 551 indivíduos reais;
- T75 = 827 indivíduos reais;
- T100 = 1.103 indivíduos reais.

A validação contém sempre 276 indivíduos e é exatamente a mesma para os quatro
tamanhos de treinamento dentro de cada repetição.

Esta etapa responde apenas à pergunta:

> Como a capacidade preditiva muda quando aumentamos o tamanho da amostra real?

A comparação formal de T25, T50 e T75 com T100 será feita somente na Etapa 5.

## 2. Como o GBLUP é avaliado

O ponto mais importante é que os fenótipos da validação **não podem ser vistos
pelo modelo**.

Para isso criamos um vetor cheio de `NA` e copiamos para ele somente os
fenótipos dos indivíduos de treinamento:

```r
# Exemplo conceitual
y_modelo <- rep(NA_real_, length(y))
y_modelo[treino] <- y[treino]
```

Os genótipos continuam representados em `G`, mas somente o conjunto de
treinamento fornece fenótipos ao BGLR.

## 3. Resultados pesados e reprodução

Os 120 ajustes já foram executados, auditados e estão versionados em
`results/04_baseline_results.csv`. Assim, o site pode ser reconstruído sem
refazer os modelos.

O código completo da execução continua visível abaixo. Por padrão ele não é
executado. Para reproduzir os 120 ajustes do zero, altere:

```r
RUN_MODELS <- FALSE
```

para `TRUE`.

```{r configuracao-execucao}
RUN_MODELS <- FALSE

FINAL_FILE <- "results/04_baseline_results.csv"
CHECKPOINT <- "output/checkpoints/04_baseline_progress.csv"
```

## 4. Código completo dos 120 ajustes

Esta seção mostra explicitamente cada etapa do ajuste: carregamento dos objetos,
mascaramento dos fenótipos, especificação do GBLUP, predição e cálculo das
métricas.

```{r executar-baseline}
if (RUN_MODELS) {
  arquivos_necessarios <- c(
    "output/01_data_objects.rds",
    "output/02_splits_mestre_30rep.rds",
    "output/03_genomic_objects.rds"
  )

  if (!all(file.exists(arquivos_necessarios))) {
    stop("Execute primeiro as Etapas 1, 2 e 3.")
  }

  if (!requireNamespace("BGLR", quietly = TRUE)) {
    stop("Instale o pacote BGLR antes de reproduzir os modelos.")
  }

  obj <- readRDS("output/01_data_objects.rds")
  splits_mestre <- readRDS("output/02_splits_mestre_30rep.rds")
  gobj <- readRDS("output/03_genomic_objects.rds")

  y <- obj$y
  G <- gobj$G

  PROPORCOES <- c(0.25, 0.50, 0.75, 1.00)
  N_ITER <- 10000
  BURN_IN <- 5000

  if (file.exists(CHECKPOINT)) {
    resultados_baseline <- read.csv(CHECKPOINT)
  } else {
    resultados_baseline <- data.frame()
  }

  for (rep in seq_len(30)) {
    for (i in seq_along(PROPORCOES)) {
      proporcao <- PROPORCOES[i]

      ja_executado <-
        nrow(resultados_baseline) > 0 &&
        any(
          resultados_baseline$repeticao == rep &
          resultados_baseline$proporcao_pool == proporcao
        )

      if (ja_executado) next

      split <- splits_mestre[[as.character(proporcao)]][[rep]]
      treino <- split$treino
      validacao <- split$valid

      # Somente os indivíduos de treinamento mantêm fenótipo observado.
      y_modelo <- rep(
        NA_real_,
        length(y)
      )

      y_modelo[treino] <- y[treino]

      stopifnot(
        all(
          is.na(
            y_modelo[setdiff(seq_along(y), treino)]
          )
        )
      )

      # GBLUP no BGLR: a matriz G entra como kernel RKHS.
      ETA <- list(
        list(
          K = G,
          model = "RKHS"
        )
      )

      set.seed(
        50000 + rep * 100 + i
      )

      ajuste <- BGLR::BGLR(
        y = y_modelo,
        ETA = ETA,
        nIter = N_ITER,
        burnIn = BURN_IN,
        verbose = FALSE
      )

      predicao <- ajuste$yHat[validacao]
      observado <- y[validacao]

      correlacao <- cor(
        observado,
        predicao
      )

      RMSE <- sqrt(
        mean(
          (observado - predicao)^2
        )
      )

      MAE <- mean(
        abs(
          observado - predicao
        )
      )

      calibracao <- lm(
        observado ~ predicao
      )

      slope_calibracao <- unname(
        coef(calibracao)[2]
      )

      nova_linha <- data.frame(
        repeticao = rep,
        proporcao_pool = proporcao,
        n_treino = length(treino),
        n_validacao = length(validacao),
        correlacao = correlacao,
        RMSE = RMSE,
        MAE = MAE,
        slope_calibracao = slope_calibracao
      )

      resultados_baseline <- rbind(
        resultados_baseline,
        nova_linha
      )

      # O checkpoint permite retomar uma execução interrompida.
      write.csv(
        resultados_baseline,
        CHECKPOINT,
        row.names = FALSE
      )
    }
  }

  write.csv(
    resultados_baseline,
    FINAL_FILE,
    row.names = FALSE
  )
}
```

## 5. Carregando os resultados aprovados

A partir daqui usamos apenas o arquivo final já auditado.

```{r carregar-resultados}
if (!file.exists(FINAL_FILE)) {
  stop("Arquivo ausente: results/04_baseline_results.csv")
}

baseline <- read.csv(FINAL_FILE)

chaves <- paste(
  baseline$repeticao,
  baseline$proporcao_pool,
  sep = "__"
)

stopifnot(nrow(baseline) == 120)
stopifnot(anyDuplicated(chaves) == 0)
stopifnot(all(baseline$repeticao %in% 1:30))
stopifnot(all(baseline$n_validacao == 276))
stopifnot(!anyNA(baseline[, c("correlacao", "RMSE", "MAE", "slope_calibracao")]))
```

## 6. Curva de aprendizado

Calculamos a média das quatro métricas e o desvio-padrão da correlação para cada
tamanho de treinamento.

```{r resumo-baseline}
resumo_baseline <- aggregate(
  cbind(
    correlacao,
    RMSE,
    MAE,
    slope_calibracao
  ) ~ proporcao_pool + n_treino,
  data = baseline,
  FUN = mean
)

sd_cor <- aggregate(
  correlacao ~ proporcao_pool,
  data = baseline,
  FUN = sd
)

resumo_baseline$sd_correlacao <- sd_cor$correlacao[
  match(
    resumo_baseline$proporcao_pool,
    sd_cor$proporcao_pool
  )
]

knitr::kable(
  resumo_baseline,
  digits = 4,
  caption = "Desempenho médio do GBLUP com dados reais"
)
```

```{r curva-aprendizado, fig.height=4.5}
plot(
  resumo_baseline$proporcao_pool * 100,
  resumo_baseline$correlacao,
  type = "b",
  pch = 19,
  xlab = "Proporção do pool real (%)",
  ylab = "Correlação preditiva média",
  main = "Curva de aprendizado do GBLUP"
)
```

A correlação média aumenta de aproximadamente 0,53 em T25 para 0,67 em T100.
O ganho, porém, fica progressivamente menor à medida que mais indivíduos são
adicionados.

Na próxima etapa, T25, T50 e T75 serão comparados formalmente com T100 usando as
diferenças pareadas das mesmas 30 repetições.
