---
title: "4. GBLUP com dados reais"
author: "Weverton Gomes da Costa"
date: "`r Sys.Date()`"
site: workflowr::wflow_site
output:
  workflowr::wflow_html:
    toc: true
    toc_depth: 3
    toc_float: true
    code_download: true
    code_folding: show
editor_options:
  chunk_output_type: console
---

```{r setup, include=FALSE}
knitr::opts_chunk$set(
  echo = TRUE,
  warning = FALSE,
  message = FALSE,
  cache = FALSE,
  fig.align = "center",
  out.width = "100%"
)
dir.create("output/figures", showWarnings = FALSE, recursive = TRUE)
```

## 1. Objetivo

Agora que os conjuntos de treinamento estão definidos e a matriz de
relacionamento genômico `G` foi construída, podemos avaliar como o tamanho da
amostra real influencia a predição genômica.

Em cada uma das 30 repetições ajustamos o mesmo GBLUP usando:

- T25 = 275 indivíduos reais;
- T50 = 551 indivíduos reais;
- T75 = 827 indivíduos reais;
- T100 = 1.103 indivíduos reais.

A validação contém sempre 276 indivíduos e é exatamente a mesma para os quatro
tamanhos de treinamento dentro de cada repetição. Portanto, as diferenças entre
T25, T50, T75 e T100 refletem principalmente a quantidade de informação
fenotípica disponível para o treinamento.

Esta etapa responde à pergunta:

> **Como o desempenho preditivo do GBLUP muda quando aumentamos o número de
> indivíduos reais no treinamento?**

A equivalência estatística entre os tamanhos reduzidos e T100 será avaliada na
Etapa 5.

## 2. Como o GBLUP usa treinamento e validação

A matriz `G` contém os relacionamentos genômicos dos 1.379 indivíduos, mas o
fenótipo é fornecido ao modelo somente para os indivíduos do conjunto de
treinamento.

Para representar essa estrutura, criamos um vetor fenotípico com `NA` para
todos os indivíduos e preenchemos apenas as posições pertencentes ao
Treinamento:

```r
# Estrutura conceitual do vetor fenotípico usado pelo modelo.
y_modelo <- rep(NA_real_, length(y))
y_modelo[treino] <- y[treino]
```

Assim, os indivíduos da validação participam da matriz genômica, mas seus
fenótipos não são utilizados no ajuste. As predições obtidas nessas posições
podem então ser comparadas aos valores observados para avaliar o modelo.

## 3. Modelo e parâmetros

O componente genômico é especificado no `BGLR` usando `G` como kernel `RKHS`:

\[
y = \mu + g + \varepsilon,
\]

em que `g` representa o efeito genômico associado à matriz de relacionamento.
O mesmo modelo e os mesmos parâmetros são mantidos em todos os tamanhos de
Treinamento, permitindo uma comparação direta entre T25, T50, T75 e T100.

```{r parametros-gblup}
PROPORCOES <- c(0.25, 0.50, 0.75, 1.00)
N_REP <- 30
N_ITER <- 10000
BURN_IN <- 5000

FINAL_FILE <- "results/04_baseline_results.csv"
```

Utilizamos 10.000 iterações MCMC, com as primeiras 5.000 descartadas como
período de *burn-in*.

## 4. Pipeline do GBLUP

O código abaixo reúne o pipeline analítico aplicado a cada repetição e a cada
tamanho de treinamento. Os comentários destacam as etapas essenciais: seleção
do split, mascaramento dos fenótipos, especificação do modelo, predição e
cálculo das métricas.

```{r pipeline-gblup, eval=FALSE}
# Objetos produzidos nas etapas anteriores.
obj <- readRDS("output/01_data_objects.rds")
splits_mestre <- readRDS("output/02_splits_mestre_30rep.rds")
gobj <- readRDS("output/03_genomic_objects.rds")

y <- obj$y
G <- gobj$G

resultados_baseline <- data.frame()

for (rep in seq_len(N_REP)) {
  for (i in seq_along(PROPORCOES)) {
    proporcao <- PROPORCOES[i]

    # 1. Recupera treinamento e validação da repetição atual.
    split <- splits_mestre[[as.character(proporcao)]][[rep]]
    treino <- split$treino
    validacao <- split$valid

    # 2. Mantém fenótipos somente nos indivíduos de treinamento.
    y_modelo <- rep(
      NA_real_,
      length(y)
    )

    y_modelo[treino] <- y[treino]

    # 3. Define o componente genômico usando G como kernel.
    ETA <- list(
      list(
        K = G,
        model = "RKHS"
      )
    )

    # 4. Ajusta o mesmo modelo em todos os cenários.
    set.seed(
      50000 + rep * 100 + i
    )

    ajuste <- BGLR::BGLR(
      y = y_modelo,
      ETA = ETA,
      nIter = N_ITER,
      burnIn = BURN_IN,
      verbose = FALSE
    )

    # 5. Obtém predições apenas para os indivíduos da validação.
    predicao <- ajuste$yHat[validacao]
    observado <- y[validacao]

    # 6. Calcula as métricas de desempenho preditivo.
    correlacao <- cor(
      observado,
      predicao
    )

    RMSE <- sqrt(
      mean(
        (observado - predicao)^2
      )
    )

    MAE <- mean(
      abs(
        observado - predicao
      )
    )

    calibracao <- lm(
      observado ~ predicao
    )

    slope_calibracao <- unname(
      coef(calibracao)[2]
    )

    # 7. Armazena uma linha para a combinação repetição × tamanho.
    nova_linha <- data.frame(
      repeticao = rep,
      proporcao_pool = proporcao,
      n_treino = length(treino),
      n_validacao = length(validacao),
      correlacao = correlacao,
      RMSE = RMSE,
      MAE = MAE,
      slope_calibracao = slope_calibracao
    )

    resultados_baseline <- rbind(
      resultados_baseline,
      nova_linha
    )
  }
}

write.csv(
  resultados_baseline,
  FINAL_FILE,
  row.names = FALSE
)
```

## 5. Métricas de avaliação

Quatro medidas complementares são utilizadas:

- **correlação preditiva**: mede a associação linear entre valores observados e
  preditos; valores maiores indicam melhor capacidade de ordenar os indivíduos;
- **RMSE**: resume a magnitude dos erros e dá maior peso a erros grandes;
- **MAE**: representa o erro absoluto médio em uma escala de interpretação
  direta;
- **inclinação de calibração**: é obtida da regressão `observado ~ predito` e
  ajuda a avaliar a escala das predições; valores próximos de 1 indicam melhor
  calibração.

A correlação é a métrica principal para a comparação de equivalência, enquanto
as demais descrevem aspectos adicionais do comportamento preditivo.

## 6. Resultados do GBLUP com dados reais

A tabela primária contém uma linha para cada combinação entre as 30 repetições e
os quatro tamanhos de treinamento, totalizando 120 resultados.

```{r carregar-resultados}
baseline <- read.csv(FINAL_FILE)

chaves <- paste(
  baseline$repeticao,
  baseline$proporcao_pool,
  sep = "__"
)

stopifnot(nrow(baseline) == 120)
stopifnot(anyDuplicated(chaves) == 0)
stopifnot(all(baseline$repeticao %in% 1:30))
stopifnot(all(baseline$n_validacao == 276))
stopifnot(!anyNA(baseline[, c("correlacao", "RMSE", "MAE", "slope_calibracao")]))
```

## 7. Curva de aprendizado

Para cada tamanho de treinamento calculamos a média das quatro métricas e o
desvio-padrão da correlação. A curva de aprendizado permite visualizar quanto o
desempenho aumenta quando mais indivíduos reais são adicionados ao treinamento.

```{r resumo-baseline}
# Médias das quatro métricas em cada tamanho de treinamento.
resumo_baseline <- aggregate(
  cbind(
    correlacao,
    RMSE,
    MAE,
    slope_calibracao
  ) ~ proporcao_pool + n_treino,
  data = baseline,
  FUN = mean
)

# Variabilidade da correlação entre as 30 repetições.
sd_cor <- aggregate(
  correlacao ~ proporcao_pool,
  data = baseline,
  FUN = sd
)

resumo_baseline$sd_correlacao <- sd_cor$correlacao[
  match(
    resumo_baseline$proporcao_pool,
    sd_cor$proporcao_pool
  )
]

knitr::kable(
  resumo_baseline,
  digits = 4,
  caption = "Desempenho médio do GBLUP com dados reais"
)
```

A figura preserva a informação das 30 repetições. Cada linha fina representa a
trajetória de uma repetição de T25 até T100. A linha destacada mostra a
correlação média e a faixa representa média ± 1 desvio-padrão em cada tamanho
de treinamento.

```{r curva-aprendizado, fig.height=5.5, fig.width=8.5, fig.cap="Curva de aprendizado do GBLUP nas 30 repetições, com média e faixa de ±1 desvio-padrão."}
if (!requireNamespace("ggplot2", quietly = TRUE)) {
  stop("Instale o pacote ggplot2 para gerar as figuras do tutorial.")
}

if (!requireNamespace("ggthemes", quietly = TRUE)) {
  stop("Instale o pacote ggthemes para usar o padrão gráfico GDocs.")
}

baseline_plot <- baseline
baseline_plot$Proporcao_percentual <- baseline_plot$proporcao_pool * 100

resumo_plot <- resumo_baseline
resumo_plot$Proporcao_percentual <- resumo_plot$proporcao_pool * 100
resumo_plot$Limite_inferior <-
  resumo_plot$correlacao - resumo_plot$sd_correlacao
resumo_plot$Limite_superior <-
  resumo_plot$correlacao + resumo_plot$sd_correlacao

cor_media <- ggthemes::gdocs_pal()(1)

figura_learning_curve <- ggplot2::ggplot(
  baseline_plot,
  ggplot2::aes(
    x = Proporcao_percentual,
    y = correlacao,
    group = repeticao
  )
) +
  ggplot2::geom_line(
    color = "grey65",
    alpha = 0.45,
    linewidth = 0.45
  ) +
  ggplot2::geom_point(
    color = "grey65",
    alpha = 0.45,
    size = 1.2
  ) +
  ggplot2::geom_ribbon(
    data = resumo_plot,
    ggplot2::aes(
      x = Proporcao_percentual,
      ymin = Limite_inferior,
      ymax = Limite_superior
    ),
    inherit.aes = FALSE,
    fill = cor_media,
    alpha = 0.15
  ) +
  ggplot2::geom_line(
    data = resumo_plot,
    ggplot2::aes(
      x = Proporcao_percentual,
      y = correlacao
    ),
    inherit.aes = FALSE,
    color = cor_media,
    linewidth = 1.15
  ) +
  ggplot2::geom_point(
    data = resumo_plot,
    ggplot2::aes(
      x = Proporcao_percentual,
      y = correlacao
    ),
    inherit.aes = FALSE,
    color = cor_media,
    size = 3
  ) +
  ggplot2::scale_x_continuous(
    breaks = c(25, 50, 75, 100),
    labels = c("25%", "50%", "75%", "100%")
  ) +
  ggplot2::labs(
    title = "Curva de aprendizado do GBLUP",
    x = "Proporção do pool real usada no treinamento",
    y = "Correlação preditiva"
  ) +
  ggthemes::theme_gdocs() +
  ggplot2::theme(
    plot.title = ggplot2::element_text(
      face = "bold",
      hjust = 0.5
    )
  )

figura_learning_curve

ggplot2::ggsave(
  filename = "output/figures/04_curva_aprendizado_gblup.png",
  plot = figura_learning_curve,
  width = 8.5,
  height = 5.5,
  dpi = 300
)
```

A correlação média aumenta de aproximadamente 0,53 em T25 para 0,67 em T100.
O ganho, porém, fica progressivamente menor à medida que mais indivíduos são
adicionados. A curva sugere que T75 já se aproxima de T100, mas proximidade
visual não é suficiente para declarar equivalência.

Na próxima etapa, T25, T50 e T75 serão comparados formalmente com T100 usando as
diferenças pareadas das mesmas 30 repetições.