---
title: "5. Equivalência com T100"
author: "Weverton Gomes da Costa"
date: "`r Sys.Date()`"
site: workflowr::wflow_site
output:
  workflowr::wflow_html:
    toc: true
    toc_depth: 3
    toc_float: true
    code_download: true
    code_folding: show
editor_options:
  chunk_output_type: console
---

```{r setup, include=FALSE}
knitr::opts_chunk$set(
  echo = TRUE,
  warning = FALSE,
  message = FALSE,
  cache = FALSE,
  fig.align = "center",
  out.width = "100%"
)
dir.create("output/figures", showWarnings = FALSE, recursive = TRUE)
```

## 1. Objetivo

A curva de aprendizado mostrou que T75 apresenta desempenho próximo de T100.
Agora precisamos responder uma pergunta mais específica:

> A diferença é pequena o suficiente para considerar uma amostra reduzida
> praticamente equivalente a T100?

Não procuramos provar que as correlações são exatamente iguais. Definimos uma
margem de diferença considerada pequena para este estudo:

\[
\delta = 0.05.
\]

Neste tutorial, `delta = 0.05` representa a menor diferença de interesse
científico, conhecida pela sigla SESOI (*Smallest Effect Size of Interest*).
Essa margem foi definida especificamente para este estudo e não deve ser
interpretada como um limiar universal para estudos de predição genômica.

Uma estratégia será considerada equivalente quando o intervalo de confiança do
efeito estiver totalmente dentro de:

\[
[-0.05,\,+0.05].
\]

## 2. Resultados de referência com dados reais

Esta etapa utiliza apenas os 120 resultados com indivíduos reais já produzidos
na Etapa 4. Nenhum GBLUP é reajustado.

```{r carregar-baseline}
BASELINE_FILE <- "output/04_baseline_results.csv"

if (!file.exists(BASELINE_FILE)) {
  stop("Arquivo ausente: output/04_baseline_results.csv")
}

baseline <- read.csv(BASELINE_FILE)

stopifnot(nrow(baseline) == 120)
```

## 3. Diferenças pareadas contra T100

Cada cenário reduzido é comparado com T100 **na mesma repetição**. Isso é
possível porque ambos foram avaliados exatamente nos mesmos 276 indivíduos de
validação.

```{r diferencas-pareadas}
t100 <- baseline[
  baseline$proporcao_pool == 1,
  c("repeticao", "correlacao")
]

names(t100)[2] <- "correlacao_T100"

reduzidos <- baseline[
  baseline$proporcao_pool < 1,
  c(
    "repeticao",
    "proporcao_pool",
    "n_treino",
    "correlacao"
  )
]

diferencas <- merge(
  reduzidos,
  t100,
  by = "repeticao"
)

diferencas$delta_cor <-
  diferencas$correlacao -
  diferencas$correlacao_T100

resumo_diferencas <- aggregate(
  delta_cor ~ proporcao_pool,
  data = diferencas,
  FUN = mean
)

names(resumo_diferencas) <- c(
  "Proporção do pool",
  "Diferença média de correlação"
)

knitr::kable(
  resumo_diferencas,
  digits = 4,
  caption = "Diferença média de correlação em relação a T100"
)
```

Valores negativos indicam que a amostra reduzida teve correlação menor que
T100.

## 4. Por que corrigir o erro-padrão?

As 30 repetições não são 30 experimentos completamente independentes. Os
conjuntos de validação são sorteados da mesma população e um mesmo indivíduo
pode aparecer em várias repetições.

Por isso usamos a aproximação de Nadeau-Bengio para aumentar o erro-padrão em
relação ao teste pareado ingênuo:

\[
SE_{NB}=
\sqrt{
\left(
\frac{1}{R}+
\frac{n_{test}}{n_{train}}
\right)s_d^2
}.
\]

Aqui:

- `R = 30` repetições;
- `n_test = 276` indivíduos de validação;
- `n_train = 1103` para a análise primária;
- `s_d` é o desvio-padrão das diferenças pareadas.

## 5. TOST com correção de Nadeau-Bengio

O TOST (*Two One-Sided Tests*) é um procedimento de equivalência baseado em
dois testes unilaterais. Para declarar equivalência, precisamos rejeitar
simultaneamente que a diferença seja menor ou igual a `-0.05` e que seja maior
ou igual a `+0.05`.

O código abaixo apresenta diretamente o cálculo utilizado.

```{r tost-principal}
DELTA <- 0.05
ALPHA <- 0.05
R <- 30
N_TEST <- 276
N_TRAIN <- 1103

resultado_equivalencia <- data.frame()

for (proporcao in c(0.25, 0.50, 0.75)) {
  d <- diferencas$delta_cor[
    diferencas$proporcao_pool == proporcao
  ]

  media_d <- mean(d)
  sd_d <- sd(d)

  fator_NB <-
    1 / R +
    N_TEST / N_TRAIN

  se_NB <- sqrt(
    fator_NB * sd_d^2
  )

  gl <- length(d) - 1

  p_inferior <- 1 - pt(
    (media_d + DELTA) / se_NB,
    df = gl
  )

  p_superior <- pt(
    (media_d - DELTA) / se_NB,
    df = gl
  )

  t_critico <- qt(
    1 - ALPHA,
    df = gl
  )

  ic90_inf <- media_d - t_critico * se_NB
  ic90_sup <- media_d + t_critico * se_NB

  p_TOST <- max(
    p_inferior,
    p_superior
  )

  equivalente <-
    p_inferior < ALPHA &&
    p_superior < ALPHA &&
    ic90_inf > -DELTA &&
    ic90_sup < DELTA

  resultado_equivalencia <- rbind(
    resultado_equivalencia,
    data.frame(
      Proporcao = proporcao,
      N_real = unique(
        diferencas$n_treino[
          diferencas$proporcao_pool == proporcao
        ]
      ),
      Delta_cor_media = media_d,
      SE_NB = se_NB,
      IC90_inf = ic90_inf,
      IC90_sup = ic90_sup,
      p_TOST = p_TOST,
      Equivalente = equivalente
    )
  )
}

resultado_equivalencia_exibicao <- resultado_equivalencia
names(resultado_equivalencia_exibicao) <- c(
  "Proporção do pool",
  "Indivíduos reais",
  "Diferença média de correlação",
  "Erro-padrão corrigido",
  "IC90% inferior",
  "IC90% superior",
  "p-valor TOST",
  "Equivalente"
)

knitr::kable(
  resultado_equivalencia_exibicao,
  digits = 4,
  caption = "Equivalência das amostras reais reduzidas com T100"
)
```

O resultado identifica T75 como a menor amostra real cujo intervalo de 90%
permanece completamente dentro da margem de equivalência.

## 6. Visualização da equivalência

A figura mostra a mesma análise da tabela anterior. O ponto representa a
diferença média de correlação em relação a T100 e a barra vertical representa o
intervalo de confiança de 90% corrigido por Nadeau-Bengio.

As linhas tracejadas em `-0.05` e `+0.05` delimitam a região de equivalência. Um
cenário só é equivalente quando todo o seu intervalo permanece dentro dessa
região.

```{r figura-equivalencia, fig.height=5.5, fig.width=8, fig.cap="Diferença de correlação em relação a T100 e intervalos de confiança de 90% corrigidos por Nadeau-Bengio."}
if (!requireNamespace("ggplot2", quietly = TRUE)) {
  stop("Instale o pacote ggplot2 para gerar as figuras do tutorial.")
}

if (!requireNamespace("ggthemes", quietly = TRUE)) {
  stop("Instale o pacote ggthemes para usar o padrão gráfico GDocs.")
}

dados_equivalencia <- resultado_equivalencia

dados_equivalencia$Cenario <- factor(
  dados_equivalencia$Proporcao,
  levels = c(0.25, 0.50, 0.75),
  labels = c("T25", "T50", "T75")
)

dados_equivalencia$Status <- factor(
  ifelse(
    dados_equivalencia$Equivalente,
    "Equivalente",
    "Não equivalente"
  ),
  levels = c("Não equivalente", "Equivalente")
)

figura_equivalencia <- ggplot2::ggplot(
  dados_equivalencia,
  ggplot2::aes(
    x = Cenario,
    y = Delta_cor_media,
    color = Status
  )
) +
  ggplot2::geom_hline(
    yintercept = 0,
    color = "grey40",
    linewidth = 0.6
  ) +
  ggplot2::geom_hline(
    yintercept = c(-DELTA, DELTA),
    color = "grey45",
    linetype = "dashed",
    linewidth = 0.7
  ) +
  ggplot2::geom_errorbar(
    ggplot2::aes(
      ymin = IC90_inf,
      ymax = IC90_sup
    ),
    width = 0.12,
    linewidth = 0.8
  ) +
  ggplot2::geom_point(
    size = 3.5
  ) +
  ggthemes::scale_color_gdocs() +
  ggplot2::labs(
    title = "Equivalência preditiva em relação a T100",
    x = "Conjunto real de treinamento",
    y = expression(Delta * " correlação em relação a T100"),
    color = "Resultado"
  ) +
  ggthemes::theme_gdocs() +
  ggplot2::theme(
    plot.title = ggplot2::element_text(
      face = "bold",
      hjust = 0.5
    ),
    legend.position = "top"
  )

figura_equivalencia

ggplot2::ggsave(
  filename = "output/figures/05_equivalencia_vs_T100.png",
  plot = figura_equivalencia,
  width = 8,
  height = 5.5,
  dpi = 300
)
```

Visualmente, T25 e T50 permanecem fora da região de equivalência, enquanto o
intervalo de T75 está inteiramente entre `-0.05` e `+0.05`.

## 7. Análise de sensibilidade usando o tamanho real de treinamento

Na análise principal usamos `n_train = 1103`, correspondente ao pool de
treinamento. Como verificação de sensibilidade, repetimos a correção usando o
tamanho efetivo de cada estratégia: 275, 551 ou 827.

```{r sensibilidade-ntrain}
tamanhos_efetivos <- c(
  "0.25" = 275,
  "0.5" = 551,
  "0.75" = 827
)

sensibilidade <- data.frame()

for (proporcao in c(0.25, 0.50, 0.75)) {
  d <- diferencas$delta_cor[
    diferencas$proporcao_pool == proporcao
  ]

  n_train_efetivo <- unname(
    tamanhos_efetivos[
      as.character(proporcao)
    ]
  )

  media_d <- mean(d)
  sd_d <- sd(d)

  fator_NB <-
    1 / R +
    N_TEST / n_train_efetivo

  se_NB <- sqrt(
    fator_NB * sd_d^2
  )

  gl <- length(d) - 1

  p_inferior <- 1 - pt(
    (media_d + DELTA) / se_NB,
    df = gl
  )

  p_superior <- pt(
    (media_d - DELTA) / se_NB,
    df = gl
  )

  t_critico <- qt(
    1 - ALPHA,
    df = gl
  )

  ic90_inf <- media_d - t_critico * se_NB
  ic90_sup <- media_d + t_critico * se_NB

  equivalente <-
    p_inferior < ALPHA &&
    p_superior < ALPHA &&
    ic90_inf > -DELTA &&
    ic90_sup < DELTA

  sensibilidade <- rbind(
    sensibilidade,
    data.frame(
      Proporcao = proporcao,
      N_train_correcao = n_train_efetivo,
      Delta_cor_media = media_d,
      IC90_inf = ic90_inf,
      IC90_sup = ic90_sup,
      p_TOST = max(p_inferior, p_superior),
      Equivalente = equivalente
    )
  )
}

sensibilidade_exibicao <- sensibilidade
names(sensibilidade_exibicao) <- c(
  "Proporção do pool",
  "N usado na correção",
  "Diferença média de correlação",
  "IC90% inferior",
  "IC90% superior",
  "p-valor TOST",
  "Equivalente"
)

knitr::kable(
  sensibilidade_exibicao,
  digits = 4,
  caption = "Sensibilidade da correção ao tamanho efetivo de treinamento"
)
```

A conclusão não muda: T75 permanece equivalente e T25/T50 não são equivalentes.

## 8. Conclusão desta etapa

Sem aumento de dados, o menor conjunto real equivalente a T100 é:

\[
\boxed{T75 = 827\text{ indivíduos reais}}.
\]

Esse valor será a referência da próxima etapa. O aumento de dados só terá
benefício prático se permitir que T50 ou T25 também se tornem equivalentes a
T100.
