---
title: "6. Aumento de dados com Mixup — completar T100"
author: "Weverton Gomes da Costa"
date: "`r Sys.Date()`"
site: workflowr::wflow_site
output:
  workflowr::wflow_html:
    toc: true
    toc_depth: 3
    toc_float: true
    code_download: true
    code_folding: show
editor_options:
  chunk_output_type: console
---

```{r setup, include=FALSE}
knitr::opts_chunk$set(
  echo = TRUE,
  warning = FALSE,
  message = FALSE,
  cache = FALSE,
  fig.align = "center",
  out.width = "100%"
)
dir.create("output/figures", showWarnings = FALSE, recursive = TRUE)
```

## 1. Objetivo

Na Etapa 5 verificamos que T75, com 827 indivíduos reais, é a menor amostra
considerada equivalente a T100. A pergunta final é se o **aumento de dados
(*Data Augmentation*, DA)** pode reduzir ainda mais essa necessidade de
indivíduos reais.

A estratégia adotada é completar cada amostra real reduzida com
pseudoindivíduos criados por Mixup até que o conjunto de treinamento volte a
ter o mesmo tamanho de T100:

\[
n_{syn}=1103-n_{real}.
\]

Assim:

| Cenário | Reais | Sintéticos | Total |
|---|---:|---:|---:|
| T25 + DA | 275 | 828 | 1.103 |
| T50 + DA | 551 | 552 | 1.103 |
| T75 + DA | 827 | 276 | 1.103 |

Os 276 indivíduos de validação permanecem fora do conjunto fenotípico de
treinamento. Portanto, a comparação pergunta se pseudoindivíduos conseguem
compensar parte da informação perdida quando indivíduos reais são retirados de
T100.

## 2. Como o Mixup cria um pseudoindivíduo

O Mixup combina dois indivíduos reais distintos do conjunto de treinamento.
Chamaremos esses indivíduos de doador `i` e doador `j`.

Para os marcadores:

\[
\widetilde{M}=\lambda M_i+(1-\lambda)M_j.
\]

Para o fenótipo:

\[
\widetilde{y}=\lambda y_i+(1-\lambda)y_j.
\]

O parâmetro \(\lambda\) determina quanto cada doador contribui para o
pseudoindivíduo. Se `lambda = 0.5`, os dois doadores contribuem igualmente. Se
`lambda` estiver próximo de 1, o pseudoindivíduo fica mais próximo do primeiro
doador; se estiver próximo de 0, fica mais próximo do segundo.

O resultado é uma **interpolação matemática**. O pseudoindivíduo não representa
um novo indivíduo biológico observado e os valores dos marcadores sintéticos
podem ser fracionários, mesmo que os genótipos reais estejam codificados como
0, 1 e 2.

Os indivíduos reais usados no treinamento e os pares de doadores são escolhidos
aleatoriamente. Nenhum ranking fenotípico é utilizado na geração dos dados
sintéticos.

## 3. Por que usar uma distribuição Beta para lambda?

O parâmetro do Mixup deve permanecer entre 0 e 1. A distribuição Beta é
particularmente conveniente porque possui exatamente esse suporte:

\[
0 < \lambda < 1.
\]

Utilizamos distribuições simétricas `Beta(alpha, alpha)`. Essa simetria tem duas
propriedades úteis para o desenho deste estudo:

1. a média de `lambda` é 0,5, portanto nenhum dos dois doadores recebe maior
   peso a priori;
2. a forma da distribuição pode ser modificada alterando apenas `alpha`.

Para uma distribuição simétrica:

\[
E(\lambda)=0.5.
\]

Quando `alpha < 1`, a distribuição tem formato em U e concentra maior
probabilidade perto de 0 e 1. Isso faz com que muitos pseudoindivíduos fiquem
mais próximos de um dos dois doadores, em vez de serem sempre o ponto médio
entre eles.

Neste estudo comparamos quatro regras:

- `lambda = 0.5`: referência em que toda mistura é exatamente 50/50;
- `Beta(0.1, 0.1)`: mistura variável fortemente concentrada próximo dos
  extremos;
- `Beta(0.2, 0.2)`: concentração extrema um pouco menor;
- `Beta(0.4, 0.4)`: ainda favorece os extremos, mas produz misturas menos
  extremas que as duas anteriores.

Os valores `0.1`, `0.2` e `0.4` formam, portanto, uma **grade de sensibilidade**
dentro do regime `alpha < 1`. Eles permitem avaliar se o desempenho muda à
medida que os pseudoindivíduos passam de misturas muito próximas de um dos
doadores para interpolações progressivamente menos extremas. Esses valores são
níveis avaliados neste estudo, e não recomendações universais para Mixup.

## 4. Parâmetros e cenários avaliados

Todos os parâmetros principais são definidos antes do pipeline. Dessa forma, é
possível identificar em um único ponto os tamanhos de treinamento, o número de
repetições, os parâmetros do BGLR e as regras usadas para gerar `lambda`.

```{r parametros-da}
# Tamanho de referência e tamanhos reais avaliados.
N_T100 <- 1103
PROPORCOES <- c(0.25, 0.50, 0.75)
N_REP <- 30

# Parâmetros do BGLR, iguais aos utilizados com os dados reais.
N_ITER <- 10000
BURN_IN <- 5000

# Arquivos com os resultados primários usados nas comparações.
RAW_DA_FILE <- "results/06_da_results.csv"
BASELINE_FILE <- "results/04_baseline_results.csv"

# Regras de mistura avaliadas.
configs <- data.frame(
  config_mistura = c(
    "lambda_fixo_0.5",
    "beta_alpha_0.1",
    "beta_alpha_0.2",
    "beta_alpha_0.4"
  ),
  tipo_mistura = c(
    "fixed",
    "beta",
    "beta",
    "beta"
  ),
  lambda_fixo = c(
    0.5,
    NA,
    NA,
    NA
  ),
  alpha = c(
    NA,
    0.10,
    0.20,
    0.40
  ),
  stringsAsFactors = FALSE
)

configs_exibicao <- data.frame(
  Regra = c(
    "lambda = 0,5",
    "Beta(0,1; 0,1)",
    "Beta(0,2; 0,2)",
    "Beta(0,4; 0,4)"
  ),
  Tipo = c(
    "Fixa",
    "Beta simétrica",
    "Beta simétrica",
    "Beta simétrica"
  ),
  Lambda_fixo = configs$lambda_fixo,
  Alpha = configs$alpha
)

knitr::kable(
  configs_exibicao,
  caption = "Parâmetros das quatro regras de mistura"
)
```

A combinação de quatro regras de mistura, três tamanhos reais e 30 repetições
produz:

\[
4\times3\times30=360
\]

combinações de aumento de dados.

## 5. Dados usados no aumento de dados

Antes de construir os cenários, recuperamos os objetos definidos nos módulos
anteriores. Os fenótipos e marcadores vêm da Etapa 1, os conjuntos de
treinamento e validação vêm da Etapa 2 e os componentes da matriz genômica vêm
da Etapa 3.

```{r objetos-da, eval=FALSE}
# Fenótipos e marcadores dos 1.379 indivíduos reais.
obj <- readRDS("output/01_data_objects.rds")
y <- obj$y
M <- obj$M
n <- obj$n

# Conjuntos de treinamento e validação das 30 repetições.
splits_mestre <- readRDS("output/02_splits_mestre_30rep.rds")

# Componentes usados para construir a matriz genômica.
gobj <- readRDS("output/03_genomic_objects.rds")
p <- gobj$p
Z <- gobj$Z
G <- gobj$G
denominador <- gobj$denom
```

## 6. Construção dos 360 cenários de aumento de dados

A seguir, cada processo é mostrado em uma subseção própria. Em vez de esconder
todas as operações dentro de um único loop longo, repetimos os loops quando
necessário. Assim, o leitor pode acompanhar separadamente a formação dos
conjuntos reais, o sorteio dos doadores, a criação dos pseudoindivíduos, a
expansão da matriz genômica e o ajuste do modelo.

### 6.1. Separação dos conjuntos reais de treinamento

Primeiro construímos uma tabela que identifica os 360 cenários. Para cada regra
de mistura, tamanho real e repetição, recuperamos o mesmo conjunto de treinamento
e a mesma validação usados com os dados reais.

```{r cenarios-da, eval=FALSE}
cenarios_da <- data.frame()

for (ci in seq_len(nrow(configs))) {
  for (proporcao in PROPORCOES) {
    for (rep in seq_len(N_REP)) {

      # Recupera o mesmo split usado na análise com dados reais.
      split <- splits_mestre[[as.character(proporcao)]][[rep]]

      treino <- split$treino
      validacao <- split$valid

      # Define quantos indivíduos reais e sintéticos entram no cenário.
      n_real <- length(treino)
      n_syn <- N_T100 - n_real

      stopifnot(length(validacao) == 276)
      stopifnot(n_real + n_syn == N_T100)

      # Registra a combinação atual.
      cenarios_da <- rbind(
        cenarios_da,
        data.frame(
          ci = ci,
          config_mistura = configs$config_mistura[ci],
          tipo_mistura = configs$tipo_mistura[ci],
          lambda_fixo = configs$lambda_fixo[ci],
          alpha = configs$alpha[ci],
          repeticao = rep,
          proporcao_pool = proporcao,
          n_real = n_real,
          n_syn = n_syn,
          n_total_treino = n_real + n_syn
        )
      )
    }
  }
}

stopifnot(nrow(cenarios_da) == 360)
```

Essa tabela torna explícito que a variação entre os cenários ocorre em três
dimensões: regra de mistura, quantidade de indivíduos reais e repetição. O
tamanho total do treinamento permanece sempre igual a 1.103.

### 6.2. Sorteio dos doadores e geração de lambda

Depois definimos, para cada cenário, os dois doadores de cada pseudoindivíduo e
o peso `lambda` usado na interpolação. Os doadores são sorteados com reposição,
mas os dois integrantes de uma mesma mistura são sempre diferentes.

O sorteio dos doadores e a geração de `lambda` permanecem no mesmo loop porque
fazem parte da mesma realização aleatória do Mixup. Para as distribuições Beta,
`lambda` é gerado depois dos dois doadores, preservando exatamente a sequência
aleatória definida para cada cenário.

```{r doadores-lambda-da, eval=FALSE}
misturas_da <- vector(
  "list",
  nrow(cenarios_da)
)

for (s in seq_len(nrow(cenarios_da))) {

  # Identifica o cenário atual.
  cenario <- cenarios_da[s, ]
  proporcao_chave <- as.character(cenario$proporcao_pool)

  split <- splits_mestre[[proporcao_chave]][[cenario$repeticao]]

  treino <- split$treino
  n_real <- length(treino)
  n_syn <- cenario$n_syn

  # Semente específica da regra, tamanho e repetição atuais.
  seed_da <-
    200000 +
    cenario$ci * 10000 +
    as.integer(cenario$proporcao_pool * 100) * 100 +
    cenario$repeticao

  set.seed(seed_da)

  # Primeiro doador.
  idx1 <- sample(
    seq_len(n_real),
    n_syn,
    replace = TRUE
  )

  # Segundo doador, sempre diferente do primeiro.
  idx2_base <- sample(
    seq_len(n_real - 1),
    n_syn,
    replace = TRUE
  )

  idx2 <- ifelse(
    idx2_base >= idx1,
    idx2_base + 1L,
    idx2_base
  )

  stopifnot(all(idx1 != idx2))

  # Gera o peso de mistura correspondente à regra atual.
  if (cenario$tipo_mistura == "fixed") {
    lambda <- rep(
      cenario$lambda_fixo,
      n_syn
    )
  } else {
    lambda <- rbeta(
      n_syn,
      shape1 = cenario$alpha,
      shape2 = cenario$alpha
    )
  }

  # Guarda apenas as informações necessárias para reconstruir o Mixup.
  misturas_da[[s]] <- list(
    idx1 = idx1,
    idx2 = idx2,
    lambda = lambda
  )
}
```

A lista `misturas_da` contém, para cada um dos 360 cenários, os pares de
doadores e seus respectivos valores de `lambda`. O parâmetro `alpha` modifica
somente a distribuição desses pesos; ele não altera `n_real` ou `n_syn`.

### 6.3. Criação dos pseudoindivíduos

Com os doadores e os pesos definidos, a próxima etapa é a interpolação dos
marcadores e do fenótipo. O mesmo `lambda` é aplicado aos dois tipos de
informação para manter coerência entre a posição genômica interpolada e o valor
fenotípico atribuído ao pseudoindivíduo.

```{r pseudoindividuos-da, eval=FALSE}
for (s in seq_len(nrow(cenarios_da))) {

  # Recupera o cenário e o conjunto real de treinamento.
  cenario <- cenarios_da[s, ]
  proporcao_chave <- as.character(cenario$proporcao_pool)

  split <- splits_mestre[[proporcao_chave]][[cenario$repeticao]]

  treino <- split$treino

  M_train <- M[
    treino,
    ,
    drop = FALSE
  ]

  y_train <- y[treino]

  # Recupera os doadores e os pesos do Mixup.
  mistura <- misturas_da[[s]]

  idx1 <- mistura$idx1
  idx2 <- mistura$idx2
  lambda <- mistura$lambda

  # Interpola os marcadores dos dois doadores.
  M_syn <-
    lambda * M_train[idx1, , drop = FALSE] +
    (1 - lambda) * M_train[idx2, , drop = FALSE]

  # Interpola os fenótipos usando os mesmos pesos.
  y_syn <-
    lambda * y_train[idx1] +
    (1 - lambda) * y_train[idx2]

  stopifnot(nrow(M_syn) == cenario$n_syn)
  stopifnot(length(y_syn) == cenario$n_syn)
}
```

Em cada iteração, `M_syn` possui uma linha para cada pseudoindivíduo e 4.325
colunas de marcadores. Já `y_syn` contém o valor fenotípico interpolado de cada
uma dessas mesmas linhas.

### 6.4. Expansão da matriz de relacionamento genômico

Os pseudoindivíduos precisam entrar no mesmo espaço genômico dos indivíduos
reais. Por isso, para cada cenário reconstruímos `M_syn`, centralizamos seus
marcadores com as mesmas frequências alélicas `p` e calculamos os novos blocos
de relacionamento.

A matriz real-real `G` é preservada integralmente. São acrescentados apenas os
blocos sintético-real, real-sintético e sintético-sintético.

```{r matriz-expandida-da, eval=FALSE}
for (s in seq_len(nrow(cenarios_da))) {

  # Recupera cenário, treinamento e receita do Mixup.
  cenario <- cenarios_da[s, ]
  proporcao_chave <- as.character(cenario$proporcao_pool)

  split <- splits_mestre[[proporcao_chave]][[cenario$repeticao]]

  treino <- split$treino

  M_train <- M[
    treino,
    ,
    drop = FALSE
  ]

  mistura <- misturas_da[[s]]

  # Reconstrói os marcadores sintéticos do cenário atual.
  M_syn <-
    mistura$lambda * M_train[mistura$idx1, , drop = FALSE] +
    (1 - mistura$lambda) * M_train[mistura$idx2, , drop = FALSE]

  # Centraliza os marcadores sintéticos na mesma escala dos dados reais.
  Z_syn <- sweep(
    M_syn,
    2,
    2 * p,
    FUN = "-"
  )

  # Calcula os novos blocos de relacionamento.
  G_syn_real <- tcrossprod(
    Z_syn,
    Z
  ) / denominador

  G_syn_syn <- tcrossprod(
    Z_syn
  ) / denominador

  # Define as posições dos pseudoindivíduos na matriz expandida.
  n_total_matriz <- n + cenario$n_syn
  idx_syn <- (n + 1):(n + cenario$n_syn)

  G_expanded <- matrix(
    0,
    nrow = n_total_matriz,
    ncol = n_total_matriz
  )

  # Mantém o bloco real-real exatamente igual a G.
  G_expanded[
    seq_len(n),
    seq_len(n)
  ] <- G

  # Insere os relacionamentos entre sintéticos e reais.
  G_expanded[
    idx_syn,
    seq_len(n)
  ] <- G_syn_real

  G_expanded[
    seq_len(n),
    idx_syn
  ] <- t(G_syn_real)

  # Insere os relacionamentos entre os pseudoindivíduos.
  G_expanded[
    idx_syn,
    idx_syn
  ] <- G_syn_syn

  # Pequeno ajuste numérico somente na diagonal dos sintéticos.
  G_expanded[
    cbind(idx_syn, idx_syn)
  ] <-
    G_expanded[cbind(idx_syn, idx_syn)] +
    1e-6

  # Confere simetria e preservação do bloco real-real.
  stopifnot(
    max(
      abs(G_expanded - t(G_expanded))
    ) < 1e-8
  )

  stopifnot(
    max(
      abs(
        G_expanded[seq_len(n), seq_len(n)] - G
      )
    ) < 1e-12
  )
}
```

Essa construção mantém todos os relacionamentos existentes entre os 1.379
indivíduos reais e adiciona a posição dos pseudoindivíduos na mesma escala
genômica.

### 6.5. Construção do vetor fenotípico

A matriz expandida inclui todos os indivíduos reais e os pseudoindivíduos, mas
o modelo só recebe valores fenotípicos para dois grupos: indivíduos reais do
treinamento e pseudoindivíduos.

Os indivíduos reais fora do treinamento, incluindo toda a validação, permanecem
com `NA`.

```{r fenotipo-expandido-da, eval=FALSE}
for (s in seq_len(nrow(cenarios_da))) {

  # Recupera cenário e split correspondente.
  cenario <- cenarios_da[s, ]
  proporcao_chave <- as.character(cenario$proporcao_pool)

  split <- splits_mestre[[proporcao_chave]][[cenario$repeticao]]

  treino <- split$treino
  validacao <- split$valid

  y_train <- y[treino]
  mistura <- misturas_da[[s]]

  # Reconstrói os fenótipos sintéticos.
  y_syn <-
    mistura$lambda * y_train[mistura$idx1] +
    (1 - mistura$lambda) * y_train[mistura$idx2]

  # Define as posições dos pseudoindivíduos.
  n_total_matriz <- n + cenario$n_syn
  idx_syn <- (n + 1):(n + cenario$n_syn)

  # Começa com todos os valores mascarados.
  y_modelo <- rep(
    NA_real_,
    n_total_matriz
  )

  # Fenótipos reais observados no treinamento.
  y_modelo[treino] <- y_train

  # Fenótipos interpolados dos pseudoindivíduos.
  y_modelo[idx_syn] <- y_syn

  # Confere que a validação continua completamente mascarada.
  reais_fora_treino <- setdiff(
    seq_len(n),
    treino
  )

  stopifnot(all(is.na(y_modelo[validacao])))
  stopifnot(all(is.na(y_modelo[reais_fora_treino])))
  stopifnot(sum(!is.na(y_modelo)) == N_T100)
}
```

Portanto, todos os cenários fornecem 1.103 valores fenotípicos ao modelo. A
diferença é que apenas `n_real` desses valores são observações reais; os demais
são interpolações produzidas pelo Mixup.

### 6.6. Ajuste do GBLUP em cada cenário

Depois de entender separadamente como `M_syn`, `G_expanded` e `y_modelo` são
construídos, aplicamos essas mesmas operações dentro do loop de ajuste. Elas são
repetidas explicitamente para que o procedimento utilizado pelo modelo permaneça
visível, sem ser escondido em uma função auxiliar.

Neste loop guardamos somente os valores observados e preditos da validação. As
métricas serão calculadas na subseção seguinte.

```{r ajuste-gblup-da, eval=FALSE}
predicoes_da <- vector(
  "list",
  nrow(cenarios_da)
)

for (s in seq_len(nrow(cenarios_da))) {

  # 1. Recupera cenário, treinamento, validação e receita do Mixup.
  cenario <- cenarios_da[s, ]
  proporcao_chave <- as.character(cenario$proporcao_pool)

  split <- splits_mestre[[proporcao_chave]][[cenario$repeticao]]

  treino <- split$treino
  validacao <- split$valid

  M_train <- M[
    treino,
    ,
    drop = FALSE
  ]

  y_train <- y[treino]
  mistura <- misturas_da[[s]]

  # 2. Reconstrói genótipos e fenótipos sintéticos.
  M_syn <-
    mistura$lambda * M_train[mistura$idx1, , drop = FALSE] +
    (1 - mistura$lambda) * M_train[mistura$idx2, , drop = FALSE]

  y_syn <-
    mistura$lambda * y_train[mistura$idx1] +
    (1 - mistura$lambda) * y_train[mistura$idx2]

  # 3. Constrói os blocos genômicos dos pseudoindivíduos.
  Z_syn <- sweep(
    M_syn,
    2,
    2 * p,
    FUN = "-"
  )

  G_syn_real <- tcrossprod(
    Z_syn,
    Z
  ) / denominador

  G_syn_syn <- tcrossprod(
    Z_syn
  ) / denominador

  n_total_matriz <- n + cenario$n_syn
  idx_syn <- (n + 1):(n + cenario$n_syn)

  # 4. Monta a matriz genômica expandida.
  G_expanded <- matrix(
    0,
    nrow = n_total_matriz,
    ncol = n_total_matriz
  )

  G_expanded[
    seq_len(n),
    seq_len(n)
  ] <- G

  G_expanded[
    idx_syn,
    seq_len(n)
  ] <- G_syn_real

  G_expanded[
    seq_len(n),
    idx_syn
  ] <- t(G_syn_real)

  G_expanded[
    idx_syn,
    idx_syn
  ] <- G_syn_syn

  G_expanded[
    cbind(idx_syn, idx_syn)
  ] <-
    G_expanded[cbind(idx_syn, idx_syn)] +
    1e-6

  # 5. Monta o vetor fenotípico fornecido ao modelo.
  y_modelo <- rep(
    NA_real_,
    n_total_matriz
  )

  y_modelo[treino] <- y_train
  y_modelo[idx_syn] <- y_syn

  # 6. Define o componente genômico do GBLUP.
  ETA <- list(
    list(
      K = G_expanded,
      model = "RKHS"
    )
  )

  # 7. Ajusta o modelo com uma semente própria para o BGLR.
  seed_bglr <-
    260000 +
    cenario$ci * 10000 +
    as.integer(cenario$proporcao_pool * 100) * 100 +
    cenario$repeticao

  set.seed(seed_bglr)

  ajuste <- BGLR::BGLR(
    y = y_modelo,
    ETA = ETA,
    nIter = N_ITER,
    burnIn = BURN_IN,
    verbose = FALSE
  )

  # 8. Guarda apenas observado e predito nos 276 indivíduos de validação.
  predicoes_da[[s]] <- list(
    observado = y[validacao],
    predicao = ajuste$yHat[validacao]
  )
}
```

O procedimento de ajuste é, portanto, o mesmo em todos os cenários. O que muda
é a quantidade de indivíduos reais e a forma como os pseudoindivíduos foram
gerados.

### 6.7. Cálculo das métricas de cada cenário

Por fim, percorremos as 360 predições e calculamos correlação, RMSE, MAE e
inclinação de calibração. Cada linha da tabela final representa uma regra de
mistura, um tamanho real e uma repetição.

```{r metricas-da, eval=FALSE}
resultados_da_calculados <- data.frame()

for (s in seq_len(nrow(cenarios_da))) {

  # Recupera metadados do cenário e predições da validação.
  cenario <- cenarios_da[s, ]
  pred <- predicoes_da[[s]]
  mistura <- misturas_da[[s]]

  observado <- pred$observado
  predicao <- pred$predicao

  # Correlação preditiva.
  correlacao <- cor(
    observado,
    predicao
  )

  # Raiz do erro quadrático médio.
  RMSE <- sqrt(
    mean(
      (observado - predicao)^2
    )
  )

  # Erro absoluto médio.
  MAE <- mean(
    abs(
      observado - predicao
    )
  )

  # Inclinação da regressão observado ~ predito.
  calibracao <- lm(
    observado ~ predicao
  )

  slope_calibracao <- unname(
    coef(calibracao)[2]
  )

  # Acrescenta uma linha à tabela final.
  resultados_da_calculados <- rbind(
    resultados_da_calculados,
    data.frame(
      config_mistura = cenario$config_mistura,
      tipo_mistura = cenario$tipo_mistura,
      alpha = cenario$alpha,
      repeticao = cenario$repeticao,
      proporcao_pool = cenario$proporcao_pool,
      n_real = cenario$n_real,
      n_syn = cenario$n_syn,
      n_total_treino = cenario$n_total_treino,
      correlacao = correlacao,
      RMSE = RMSE,
      MAE = MAE,
      slope_calibracao = slope_calibracao,
      media_lambda = mean(mistura$lambda),
      sd_lambda = sd(mistura$lambda)
    )
  )
}

stopifnot(nrow(resultados_da_calculados) == 360)
```

Com essa separação, o fluxo completo pode ser lido como uma sequência de
operações independentes: definir os conjuntos reais, gerar o Mixup, construir os
pseudoindivíduos, expandir a matriz genômica, montar o fenótipo, ajustar o GBLUP
e calcular as métricas.

## 7. Resultados dos 360 cenários

As análises abaixo utilizam a tabela primária `results/06_da_results.csv`. Antes
de resumir os resultados, verificamos se as 360 combinações esperadas estão
presentes e se cada regra × tamanho contém 30 repetições.

```{r carregar-resultados-da}
resultados_da <- read.csv(
  RAW_DA_FILE
)

# Chave única: regra de mistura × tamanho real × repetição.
chaves_da <- paste(
  resultados_da$config_mistura,
  resultados_da$proporcao_pool,
  resultados_da$repeticao,
  sep = "__"
)

stopifnot(nrow(resultados_da) == 360)
stopifnot(anyDuplicated(chaves_da) == 0)
stopifnot(all(resultados_da$repeticao %in% 1:30))
stopifnot(all(resultados_da$n_total_treino == 1103))
stopifnot(all(resultados_da$n_real + resultados_da$n_syn == 1103))
stopifnot(
  !anyNA(
    resultados_da[
      ,
      c(
        "correlacao",
        "RMSE",
        "MAE",
        "slope_calibracao"
      )
    ]
  )
)

contagem_cenarios <- aggregate(
  repeticao ~ config_mistura + proporcao_pool,
  data = resultados_da,
  FUN = length
)

stopifnot(all(contagem_cenarios$repeticao == 30))
```

## 8. Resumo dos 12 cenários de aumento de dados

As 360 linhas correspondem a 12 cenários principais: quatro regras de mistura
avaliadas em T25, T50 e T75. Para cada cenário calculamos média e
desvio-padrão das métricas ao longo das 30 repetições.

```{r resumo-da}
variaveis_grupo <- c(
  "config_mistura",
  "proporcao_pool",
  "n_real",
  "n_syn"
)

# Médias das métricas e dos valores de lambda.
resumo_media <- aggregate(
  cbind(
    correlacao,
    RMSE,
    MAE,
    slope_calibracao,
    media_lambda,
    sd_lambda
  ) ~ config_mistura + proporcao_pool + n_real + n_syn,
  data = resultados_da,
  FUN = mean
)

names(resumo_media)[5:10] <- c(
  "mean_cor",
  "mean_RMSE",
  "mean_MAE",
  "mean_slope",
  "mean_lambda",
  "mean_sd_lambda"
)

# Variabilidade das métricas entre repetições.
resumo_sd <- aggregate(
  cbind(
    correlacao,
    RMSE,
    MAE,
    slope_calibracao
  ) ~ config_mistura + proporcao_pool + n_real + n_syn,
  data = resultados_da,
  FUN = sd
)

names(resumo_sd)[5:8] <- c(
  "sd_cor",
  "sd_RMSE",
  "sd_MAE",
  "sd_slope"
)

resumo_da <- merge(
  resumo_media,
  resumo_sd,
  by = variaveis_grupo
)

resumo_exibicao <- resumo_da[
  order(
    resumo_da$proporcao_pool,
    -resumo_da$mean_cor
  ),
  c(
    "config_mistura",
    "n_real",
    "n_syn",
    "mean_cor",
    "sd_cor",
    "mean_RMSE",
    "mean_MAE",
    "mean_slope"
  )
]

knitr::kable(
  resumo_exibicao,
  digits = 4,
  caption = "Resumo dos 360 ajustes com aumento de dados"
)
```

Para T25 e T50, `Beta(0.2, 0.2)` apresenta a maior correlação média entre as
quatro regras avaliadas. Para T75, a maior média é obtida com `lambda = 0.5`.
Essas comparações identificam a melhor regra dentro de cada tamanho real, mas
ainda não dizem se o aumento de dados melhora o modelo em relação ao uso dos
mesmos indivíduos reais sem pseudoindivíduos.

## 9. Aumento de dados versus o mesmo conjunto real

Para atribuir algum ganho ao aumento de dados, precisamos comparar cada cenário
com o GBLUP que possui **a mesma quantidade de indivíduos reais**. Assim, T25 +
DA é comparado com T25 real, T50 + DA com T50 real e T75 + DA com T75 real,
sempre dentro da mesma repetição.

```{r da-vs-real}
baseline <- read.csv(
  BASELINE_FILE
)

stopifnot(nrow(baseline) == 120)

# Mantém apenas T25, T50 e T75 do conjunto de referência com dados reais.
baseline_reduzido <- baseline[
  baseline$proporcao_pool < 1,
  c(
    "repeticao",
    "proporcao_pool",
    "correlacao",
    "RMSE",
    "MAE"
  )
]

names(baseline_reduzido)[3:5] <- c(
  "correlacao_real",
  "RMSE_real",
  "MAE_real"
)

# Pareia DA e dados reais pela mesma repetição e pelo mesmo tamanho real.
comparacao_real <- merge(
  resultados_da,
  baseline_reduzido,
  by = c(
    "repeticao",
    "proporcao_pool"
  )
)

stopifnot(nrow(comparacao_real) == 360)

# Diferenças: DA menos o modelo correspondente com somente dados reais.
comparacao_real$delta_cor_DA_real <-
  comparacao_real$correlacao -
  comparacao_real$correlacao_real

comparacao_real$delta_RMSE_DA_real <-
  comparacao_real$RMSE -
  comparacao_real$RMSE_real

comparacao_real$delta_MAE_DA_real <-
  comparacao_real$MAE -
  comparacao_real$MAE_real

resumo_da_vs_real <- aggregate(
  cbind(
    delta_cor_DA_real,
    delta_RMSE_DA_real,
    delta_MAE_DA_real
  ) ~ config_mistura + proporcao_pool + n_real,
  data = comparacao_real,
  FUN = mean
)

knitr::kable(
  resumo_da_vs_real[
    order(
      resumo_da_vs_real$proporcao_pool,
      -resumo_da_vs_real$delta_cor_DA_real
    ),
  ],
  digits = 4,
  caption = "Aumento de dados versus o mesmo tamanho de amostra real"
)
```

Para a correlação, valores positivos de `delta_cor_DA_real` indicariam vantagem
do aumento de dados. Para RMSE e MAE, valores negativos indicariam redução do
erro.

Nas 12 combinações, a diferença média de correlação é negativa. Portanto,
nenhuma das quatro regras de Mixup melhora, em média, o GBLUP correspondente
que usa somente a mesma quantidade de indivíduos reais.

### 9.1. Evolução da correlação preditiva

A figura reúne em uma única escala o conjunto de referência com dados reais e
as quatro regras de Mixup. Ela permite comparar simultaneamente o efeito do
tamanho da amostra real e o comportamento das diferentes distribuições de
`lambda`.

```{r figura-evolucao-da, fig.height=6, fig.width=9, fig.cap="Evolução da correlação preditiva com dados reais e com as quatro estratégias de aumento de dados."}
if (!requireNamespace("ggplot2", quietly = TRUE)) {
  stop("Instale o pacote ggplot2 para gerar as figuras do tutorial.")
}

if (!requireNamespace("ggthemes", quietly = TRUE)) {
  stop("Instale o pacote ggthemes para usar o padrão gráfico GDocs.")
}

rotulos_config <- c(
  "lambda_fixo_0.5" = "DA: lambda = 0,5",
  "beta_alpha_0.1" = "DA: Beta(0,1; 0,1)",
  "beta_alpha_0.2" = "DA: Beta(0,2; 0,2)",
  "beta_alpha_0.4" = "DA: Beta(0,4; 0,4)"
)

# Média e desvio-padrão dos modelos com somente dados reais.
baseline_media <- aggregate(
  correlacao ~ proporcao_pool,
  data = baseline,
  FUN = mean
)

baseline_sd <- aggregate(
  correlacao ~ proporcao_pool,
  data = baseline,
  FUN = sd
)

baseline_media$sd_cor <- baseline_sd$correlacao[
  match(
    baseline_media$proporcao_pool,
    baseline_sd$proporcao_pool
  )
]

plot_real <- data.frame(
  Proporcao = baseline_media$proporcao_pool,
  Media = baseline_media$correlacao,
  SD = baseline_media$sd_cor,
  Estrategia = "Somente dados reais"
)

# Média e desvio-padrão das quatro regras de aumento de dados.
plot_da <- data.frame(
  Proporcao = resumo_da$proporcao_pool,
  Media = resumo_da$mean_cor,
  SD = resumo_da$sd_cor,
  Estrategia = unname(
    rotulos_config[resumo_da$config_mistura]
  )
)

dados_evolucao <- rbind(
  plot_real,
  plot_da
)

dados_evolucao$Proporcao_percentual <- dados_evolucao$Proporcao * 100

dados_evolucao$Estrategia <- factor(
  dados_evolucao$Estrategia,
  levels = c(
    "Somente dados reais",
    "DA: lambda = 0,5",
    "DA: Beta(0,1; 0,1)",
    "DA: Beta(0,2; 0,2)",
    "DA: Beta(0,4; 0,4)"
  )
)

cores_evolucao <- ggthemes::gdocs_pal()(5)

figura_evolucao_da <- ggplot2::ggplot(
  dados_evolucao,
  ggplot2::aes(
    x = Proporcao_percentual,
    y = Media,
    color = Estrategia,
    group = Estrategia
  )
) +
  ggplot2::geom_errorbar(
    ggplot2::aes(
      ymin = Media - SD,
      ymax = Media + SD
    ),
    width = 2.5,
    linewidth = 0.45,
    alpha = 0.65
  ) +
  ggplot2::geom_line(
    linewidth = 0.9
  ) +
  ggplot2::geom_point(
    size = 2.6
  ) +
  ggplot2::scale_color_manual(
    values = cores_evolucao
  ) +
  ggplot2::scale_x_continuous(
    breaks = c(25, 50, 75, 100),
    labels = c("25%", "50%", "75%", "100%")
  ) +
  ggplot2::labs(
    title = "Evolução da correlação preditiva com aumento de dados",
    x = "Proporção de indivíduos reais no treinamento",
    y = "Correlação preditiva média",
    color = "Estratégia"
  ) +
  ggthemes::theme_gdocs() +
  ggplot2::theme(
    plot.title = ggplot2::element_text(
      face = "bold",
      hjust = 0.5
    ),
    legend.position = "bottom"
  )

figura_evolucao_da

ggplot2::ggsave(
  filename = "output/figures/06a_evolucao_correlacao_da.png",
  plot = figura_evolucao_da,
  width = 9,
  height = 6,
  dpi = 300
)
```

A referência real aumenta de T25 até T100. As estratégias com Mixup aparecem
em T25, T50 e T75 porque esses são os cenários nos quais tentamos substituir
parte dos indivíduos reais por pseudoindivíduos.

## 10. Aumento de dados versus T100

A comparação anterior pergunta se DA melhora o modelo em relação ao mesmo
número de indivíduos reais. A pergunta principal do projeto é mais exigente:

> **Uma amostra reduzida completada com pseudoindivíduos pode atingir desempenho
> praticamente equivalente ao T100 formado por 1.103 indivíduos reais?**

Para responder, cada ajuste com aumento de dados é pareado com o T100 real da
mesma repetição.

```{r preparar-da-vs-t100}
# T100 real usado como referência em cada repetição.
t100 <- baseline[
  baseline$proporcao_pool == 1,
  c(
    "repeticao",
    "correlacao",
    "RMSE",
    "MAE"
  )
]

names(t100)[2:4] <- c(
  "correlacao_T100",
  "RMSE_T100",
  "MAE_T100"
)

# Pareia cada cenário de DA com T100 dentro da mesma repetição.
comparacao_t100 <- merge(
  resultados_da,
  t100,
  by = "repeticao"
)

stopifnot(nrow(comparacao_t100) == 360)

# Diferenças em relação ao T100 real.
comparacao_t100$delta_cor_vs_T100 <-
  comparacao_t100$correlacao -
  comparacao_t100$correlacao_T100

comparacao_t100$delta_RMSE_vs_T100 <-
  comparacao_t100$RMSE -
  comparacao_t100$RMSE_T100

comparacao_t100$delta_MAE_vs_T100 <-
  comparacao_t100$MAE -
  comparacao_t100$MAE_T100
```

## 11. Equivalência com T100

Usamos a mesma margem prática definida na Etapa 5:

\[
\delta=0.05.
\]

A diferença de correlação é considerada praticamente equivalente a T100 quando
o intervalo de confiança de 90% permanece totalmente dentro de
`[-0.05, +0.05]` e os dois testes unilaterais do TOST são significativos.

Como as 30 repetições utilizam amostras sobrepostas da mesma população,
aplicamos a correção de Nadeau-Bengio:

\[
SE_{NB}=
\sqrt{
\left(
\frac{1}{R}+
\frac{n_{test}}{n_{train}}
\right)s_d^2
}.
\]

Aqui `n_train = 1103`, pois todos os cenários comparados fornecem 1.103 valores
fenotípicos ao modelo após combinar indivíduos reais e pseudoindivíduos.

```{r equivalencia-da}
DELTA <- 0.05
ALPHA <- 0.05
R <- 30
N_TEST <- 276
N_TRAIN <- 1103

resultado_equivalencia_da <- data.frame()

for (config in configs$config_mistura) {
  for (proporcao in PROPORCOES) {

    # 1. Diferenças pareadas da configuração atual contra T100.
    grupo <- comparacao_t100[
      comparacao_t100$config_mistura == config &
      comparacao_t100$proporcao_pool == proporcao,
    ]

    d <- grupo$delta_cor_vs_T100

    stopifnot(length(d) == 30)

    media_d <- mean(d)
    sd_d <- sd(d)

    # 2. Erro-padrão corrigido de Nadeau-Bengio.
    fator_NB <-
      1 / R +
      N_TEST / N_TRAIN

    se_NB <- sqrt(
      fator_NB * sd_d^2
    )

    gl <- length(d) - 1

    # 3. Dois testes unilaterais do TOST.
    p_inferior <- 1 - pt(
      (media_d + DELTA) / se_NB,
      df = gl
    )

    p_superior <- pt(
      (media_d - DELTA) / se_NB,
      df = gl
    )

    # 4. Intervalo de confiança de 90%.
    t_critico <- qt(
      1 - ALPHA,
      df = gl
    )

    ic90_inf <- media_d - t_critico * se_NB
    ic90_sup <- media_d + t_critico * se_NB

    p_TOST <- max(
      p_inferior,
      p_superior
    )

    # 5. Critério conjunto para declarar equivalência prática.
    equivalente <-
      p_inferior < ALPHA &&
      p_superior < ALPHA &&
      ic90_inf > -DELTA &&
      ic90_sup < DELTA

    # 6. Armazena o resultado da configuração atual.
    resultado_equivalencia_da <- rbind(
      resultado_equivalencia_da,
      data.frame(
        Configuracao = config,
        Proporcao = proporcao,
        N_real = unique(grupo$n_real),
        N_sintetico = unique(grupo$n_syn),
        Delta_cor_media = media_d,
        SE_NB = se_NB,
        IC90_inf = ic90_inf,
        IC90_sup = ic90_sup,
        p_TOST = p_TOST,
        Equivalente = equivalente
      )
    )
  }
}

knitr::kable(
  resultado_equivalencia_da[
    order(
      resultado_equivalencia_da$N_real,
      -resultado_equivalencia_da$Delta_cor_media
    ),
  ],
  digits = 4,
  caption = "Equivalência das estratégias de aumento de dados com T100"
)
```

Nenhuma estratégia com 275 ou 551 indivíduos reais é equivalente a T100.
Algumas configurações de T75 + DA permanecem dentro da margem de equivalência,
mas T75 já era equivalente a T100 usando somente indivíduos reais.

### 11.1. Visualização da equivalência

Cada ponto da figura representa a diferença média de correlação em relação a
T100. As barras mostram os intervalos de 90% corrigidos por Nadeau-Bengio. As
linhas tracejadas em `-0.05` e `+0.05` delimitam a região de equivalência
prática.

Para que uma configuração seja equivalente, **todo o intervalo** precisa ficar
dentro dessa região, além de satisfazer o TOST.

```{r figura-equivalencia-da, fig.height=8.5, fig.width=9, fig.cap="Diferenças de correlação das estratégias de aumento de dados em relação a T100, com IC90% corrigido por Nadeau-Bengio e margem de equivalência de ±0,05."}
rotulos_config_equiv <- c(
  "lambda_fixo_0.5" = "lambda = 0,5",
  "beta_alpha_0.1" = "Beta(0,1; 0,1)",
  "beta_alpha_0.2" = "Beta(0,2; 0,2)",
  "beta_alpha_0.4" = "Beta(0,4; 0,4)"
)

dados_equiv_da <- resultado_equivalencia_da

dados_equiv_da$Configuracao_rotulo <- unname(
  rotulos_config_equiv[dados_equiv_da$Configuracao]
)

dados_equiv_da$Cenario_real <- factor(
  dados_equiv_da$Proporcao,
  levels = c(0.25, 0.50, 0.75),
  labels = c(
    "T25 — 275 reais + 828 sintéticos",
    "T50 — 551 reais + 552 sintéticos",
    "T75 — 827 reais + 276 sintéticos"
  )
)

dados_equiv_da$Situacao <- ifelse(
  dados_equiv_da$Equivalente,
  "Equivalente",
  "Não equivalente"
)

dados_equiv_da$Situacao <- factor(
  dados_equiv_da$Situacao,
  levels = c("Não equivalente", "Equivalente")
)

cores_equivalencia <- ggthemes::gdocs_pal()(2)

figura_equivalencia_da <- ggplot2::ggplot(
  dados_equiv_da,
  ggplot2::aes(
    x = Configuracao_rotulo,
    y = Delta_cor_media,
    color = Situacao
  )
) +
  ggplot2::geom_hline(
    yintercept = c(-DELTA, DELTA),
    linetype = "dashed",
    linewidth = 0.6,
    color = "grey45"
  ) +
  ggplot2::geom_hline(
    yintercept = 0,
    linewidth = 0.45,
    color = "grey25"
  ) +
  ggplot2::geom_errorbar(
    ggplot2::aes(
      ymin = IC90_inf,
      ymax = IC90_sup
    ),
    width = 0.18,
    linewidth = 0.65
  ) +
  ggplot2::geom_point(
    size = 3
  ) +
  ggplot2::facet_wrap(
    ~ Cenario_real,
    ncol = 1,
    scales = "fixed"
  ) +
  ggplot2::scale_color_manual(
    values = cores_equivalencia
  ) +
  ggplot2::coord_flip() +
  ggplot2::labs(
    title = "Equivalência das estratégias de aumento de dados com T100",
    x = "Regra de mistura",
    y = expression(Delta * " correlação em relação a T100"),
    color = "Resultado"
  ) +
  ggthemes::theme_gdocs() +
  ggplot2::theme(
    plot.title = ggplot2::element_text(
      face = "bold",
      hjust = 0.5
    ),
    strip.text = ggplot2::element_text(
      face = "bold"
    ),
    legend.position = "bottom"
  )

figura_equivalencia_da

ggplot2::ggsave(
  filename = "output/figures/06b_equivalencia_da_vs_T100.png",
  plot = figura_equivalencia_da,
  width = 9,
  height = 8.5,
  dpi = 300
)
```

## 12. Conclusão

Sem aumento de dados, o menor conjunto real equivalente a T100 foi:

\[
827\text{ indivíduos reais}.
\]

Com as quatro regras de Mixup avaliadas, T25 e T50 continuam fora da região de
equivalência. Portanto:

\[
\boxed{\text{redução adicional atribuível ao DA}=0}.
\]

Sob este desenho, completar amostras aleatórias reduzidas até T100 com
pseudoindivíduos Mixup não substitui a informação dos indivíduos reais
retirados. Essa conclusão é específica às quatro regras de mistura e ao desenho
avaliado neste estudo; ela não implica que qualquer estratégia de aumento de
dados seja ineficaz.
