---
title: "6. Data Augmentation — completar T100"
author: "Weverton Gomes da Costa"
date: "`r Sys.Date()`"
site: workflowr::wflow_site
output:
  workflowr::wflow_html:
    toc: true
    toc_depth: 3
    toc_float: true
    code_download: true
    code_folding: show
editor_options:
  chunk_output_type: console
---

```{r setup, include=FALSE}
knitr::opts_chunk$set(
  echo = TRUE,
  warning = FALSE,
  message = FALSE,
  cache = FALSE,
  fig.align = "center",
  out.width = "100%"
)
dir.create("output/checkpoints", showWarnings = FALSE, recursive = TRUE)
dir.create("output/figures", showWarnings = FALSE, recursive = TRUE)
dir.create("results", showWarnings = FALSE, recursive = TRUE)
```

## 1. Objetivo

Na Etapa 5 vimos que T75, com 827 indivíduos reais, já é equivalente a T100.
Agora testamos se Data Augmentation permite usar ainda menos indivíduos reais.

A regra é simples: começamos com uma amostra real reduzida e criamos exatamente
o número de pseudoindivíduos necessário para completar o tamanho de T100.

\[
n_{syn}=1103-n_{real}.
\]

Assim:

| Cenário | Reais | Sintéticos | Total |
|---|---:|---:|---:|
| T25 + DA | 275 | 828 | 1.103 |
| T50 + DA | 551 | 552 | 1.103 |
| T75 + DA | 827 | 276 | 1.103 |

Os 276 indivíduos de validação continuam fora do treinamento.

## 2. O que é Mixup?

Um pseudoindivíduo é criado combinando dois indivíduos reais distintos do
conjunto de treinamento.

Para os marcadores:

\[
\widetilde{M}=\lambda M_i+(1-\lambda)M_j.
\]

Para o fenótipo:

\[
\widetilde{y}=\lambda y_i+(1-\lambda)y_j.
\]

O pseudoindivíduo não é um novo indivíduo biológico observado. Ele é uma
interpolação matemática entre dois indivíduos reais.

Nenhum ranking fenotípico é usado para escolher os indivíduos reais ou os
dois doadores. Todos são amostrados aleatoriamente dentro do conjunto real de
treinamento.

## 3. Como escolhemos lambda?

Testamos quatro regras:

- `lambda = 0.5`: todos os pseudoindivíduos são misturas 50/50;
- `lambda ~ Beta(0.1, 0.1)`;
- `lambda ~ Beta(0.2, 0.2)`;
- `lambda ~ Beta(0.4, 0.4)`.

Nas distribuições Beta simétricas, a média de `lambda` continua próxima de 0,5,
mas cada pseudoindivíduo pode receber uma intensidade de mistura diferente.
Valores pequenos de `alpha` concentram mais probabilidade perto de 0 e 1.

## 4. Resultados pesados e reprodução

Os 360 ajustes já foram executados e auditados. O resultado primário completo
está versionado em `results/06_da_results.csv`.

Isso permite reconstruir todas as tabelas desta página sem repetir a modelagem
pesada. O código completo dos 360 ajustes continua visível. Para reproduzir os
modelos do zero, altere `RUN_MODELS` para `TRUE` depois de executar as Etapas 1,
2 e 3.

```{r configuracao-execucao}
RUN_MODELS <- FALSE

CHECKPOINT <- "output/checkpoints/06_da_progress.csv"
RAW_DA_FILE <- "results/06_da_results.csv"
BASELINE_FILE <- "results/04_baseline_results.csv"
```

## 5. Configurações avaliadas

```{r configuracoes-da}
configs <- data.frame(
  config_mistura = c(
    "lambda_fixo_0.5",
    "beta_alpha_0.1",
    "beta_alpha_0.2",
    "beta_alpha_0.4"
  ),
  tipo_mistura = c(
    "fixed",
    "beta",
    "beta",
    "beta"
  ),
  alpha = c(
    NA,
    0.10,
    0.20,
    0.40
  ),
  stringsAsFactors = FALSE
)

knitr::kable(
  configs,
  caption = "Regras de mistura avaliadas"
)
```

## 6. Código completo do Data Augmentation

O bloco abaixo mostra explicitamente o procedimento usado em cada um dos 360
ajustes. Não há função auxiliar escondendo a geração dos pseudoindivíduos ou a
expansão da matriz genômica.

```{r executar-data-augmentation}
if (RUN_MODELS) {
  arquivos_necessarios <- c(
    "output/01_data_objects.rds",
    "output/02_splits_mestre_30rep.rds",
    "output/03_genomic_objects.rds"
  )

  if (!all(file.exists(arquivos_necessarios))) {
    stop("Execute primeiro as Etapas 1, 2 e 3.")
  }

  if (!requireNamespace("BGLR", quietly = TRUE)) {
    stop("Instale o pacote BGLR antes de reproduzir os modelos.")
  }

  obj <- readRDS("output/01_data_objects.rds")
  splits_mestre <- readRDS("output/02_splits_mestre_30rep.rds")
  gobj <- readRDS("output/03_genomic_objects.rds")

  y <- obj$y
  M <- obj$M
  n <- obj$n

  p <- gobj$p
  Z <- gobj$Z
  G <- gobj$G
  denominador <- gobj$denom

  N_T100 <- 1103
  PROPORCOES <- c(0.25, 0.50, 0.75)
  N_ITER <- 10000
  BURN_IN <- 5000

  if (file.exists(CHECKPOINT)) {
    resultados_da <- read.csv(CHECKPOINT)
  } else {
    resultados_da <- data.frame()
  }

  for (ci in seq_len(nrow(configs))) {
    for (proporcao in PROPORCOES) {
      for (rep in seq_len(30)) {

        # Uma chave identifica unicamente cada modelo.
        ja_executado <-
          nrow(resultados_da) > 0 &&
          any(
            resultados_da$config_mistura == configs$config_mistura[ci] &
            resultados_da$proporcao_pool == proporcao &
            resultados_da$repeticao == rep
          )

        if (ja_executado) next

        split <- splits_mestre[[as.character(proporcao)]][[rep]]
        treino <- split$treino
        validacao <- split$valid

        M_train <- M[treino, , drop = FALSE]
        y_train <- y[treino]

        n_real <- length(treino)
        n_syn <- N_T100 - n_real

        stopifnot(n_real + n_syn == N_T100)

        # ------------------------------------------------------------
        # 1. Sorteio de dois doadores reais distintos
        # ------------------------------------------------------------
        seed_da <-
          200000 +
          ci * 10000 +
          as.integer(proporcao * 100) * 100 +
          rep

        set.seed(seed_da)

        idx1 <- sample(
          seq_len(n_real),
          n_syn,
          replace = TRUE
        )

        idx2_base <- sample(
          seq_len(n_real - 1),
          n_syn,
          replace = TRUE
        )

        idx2 <- ifelse(
          idx2_base >= idx1,
          idx2_base + 1L,
          idx2_base
        )

        stopifnot(all(idx1 != idx2))

        # ------------------------------------------------------------
        # 2. Valor de lambda de cada pseudoindivíduo
        # ------------------------------------------------------------
        if (configs$tipo_mistura[ci] == "fixed") {
          lambda <- rep(
            0.5,
            n_syn
          )
        } else {
          lambda <- rbeta(
            n_syn,
            shape1 = configs$alpha[ci],
            shape2 = configs$alpha[ci]
          )
        }

        # ------------------------------------------------------------
        # 3. Genótipos e fenótipos sintéticos
        # ------------------------------------------------------------
        M_syn <-
          lambda * M_train[idx1, , drop = FALSE] +
          (1 - lambda) * M_train[idx2, , drop = FALSE]

        y_syn <-
          lambda * y_train[idx1] +
          (1 - lambda) * y_train[idx2]

        # ------------------------------------------------------------
        # 4. Expansão da matriz G
        # ------------------------------------------------------------
        n_total_matriz <- n + n_syn
        idx_syn <- (n + 1):(n + n_syn)

        G_expanded <- matrix(
          0,
          nrow = n_total_matriz,
          ncol = n_total_matriz
        )

        # O bloco dos indivíduos reais permanece exatamente igual.
        G_expanded[
          seq_len(n),
          seq_len(n)
        ] <- G

        # Os sintéticos usam as mesmas frequências alélicas e a mesma escala.
        Z_syn <- sweep(
          M_syn,
          2,
          2 * p,
          FUN = "-"
        )

        G_syn_real <- tcrossprod(
          Z_syn,
          Z
        ) / denominador

        G_syn_syn <- tcrossprod(
          Z_syn
        ) / denominador

        G_expanded[
          idx_syn,
          seq_len(n)
        ] <- G_syn_real

        G_expanded[
          seq_len(n),
          idx_syn
        ] <- t(G_syn_real)

        G_expanded[
          idx_syn,
          idx_syn
        ] <- G_syn_syn

        G_expanded[
          cbind(idx_syn, idx_syn)
        ] <-
          G_expanded[cbind(idx_syn, idx_syn)] +
          1e-6

        stopifnot(
          max(
            abs(G_expanded - t(G_expanded))
          ) < 1e-8
        )

        stopifnot(
          max(
            abs(
              G_expanded[seq_len(n), seq_len(n)] - G
            )
          ) < 1e-12
        )

        # ------------------------------------------------------------
        # 5. Fenótipos observados pelo modelo
        # ------------------------------------------------------------
        y_modelo <- rep(
          NA_real_,
          n_total_matriz
        )

        y_modelo[treino] <- y_train
        y_modelo[idx_syn] <- y_syn

        reais_fora_treino <- setdiff(
          seq_len(n),
          treino
        )

        stopifnot(all(is.na(y_modelo[validacao])))
        stopifnot(all(is.na(y_modelo[reais_fora_treino])))
        stopifnot(sum(!is.na(y_modelo)) == N_T100)

        # ------------------------------------------------------------
        # 6. GBLUP com a matriz expandida
        # ------------------------------------------------------------
        ETA <- list(
          list(
            K = G_expanded,
            model = "RKHS"
          )
        )

        seed_bglr <-
          260000 +
          ci * 10000 +
          as.integer(proporcao * 100) * 100 +
          rep

        set.seed(seed_bglr)

        ajuste <- BGLR::BGLR(
          y = y_modelo,
          ETA = ETA,
          nIter = N_ITER,
          burnIn = BURN_IN,
          verbose = FALSE
        )

        # ------------------------------------------------------------
        # 7. Predição somente nos indivíduos reais da validação
        # ------------------------------------------------------------
        predicao <- ajuste$yHat[validacao]
        observado <- y[validacao]

        correlacao <- cor(
          observado,
          predicao
        )

        RMSE <- sqrt(
          mean(
            (observado - predicao)^2
          )
        )

        MAE <- mean(
          abs(
            observado - predicao
          )
        )

        calibracao <- lm(
          observado ~ predicao
        )

        slope_calibracao <- unname(
          coef(calibracao)[2]
        )

        nova_linha <- data.frame(
          config_mistura = configs$config_mistura[ci],
          tipo_mistura = configs$tipo_mistura[ci],
          alpha = configs$alpha[ci],
          repeticao = rep,
          proporcao_pool = proporcao,
          n_real = n_real,
          n_syn = n_syn,
          n_total_treino = n_real + n_syn,
          correlacao = correlacao,
          RMSE = RMSE,
          MAE = MAE,
          slope_calibracao = slope_calibracao,
          media_lambda = mean(lambda),
          sd_lambda = sd(lambda)
        )

        resultados_da <- rbind(
          resultados_da,
          nova_linha
        )

        # Um resultado concluído é salvo imediatamente.
        write.csv(
          resultados_da,
          CHECKPOINT,
          row.names = FALSE
        )
      }
    }
  }

  # Auditoria mínima antes de declarar a execução completa.
  chaves_da <- paste(
    resultados_da$config_mistura,
    resultados_da$proporcao_pool,
    resultados_da$repeticao,
    sep = "__"
  )

  stopifnot(nrow(resultados_da) == 360)
  stopifnot(anyDuplicated(chaves_da) == 0)
  stopifnot(all(resultados_da$n_total_treino == 1103))
  stopifnot(
    !anyNA(
      resultados_da[
        ,
        c(
          "correlacao",
          "RMSE",
          "MAE",
          "slope_calibracao"
        )
      ]
    )
  )

  write.csv(
    resultados_da,
    RAW_DA_FILE,
    row.names = FALSE
  )
}
```

## 7. Carregando e auditando os 360 resultados

A partir daqui não usamos tabelas-resumo previamente calculadas. O próprio
resultado primário dos 360 ajustes é lido e todas as estatísticas seguintes são
reconstruídas nesta página.

```{r carregar-resultados-da}
if (!file.exists(RAW_DA_FILE)) {
  stop("Arquivo ausente: results/06_da_results.csv")
}

resultados_da <- read.csv(
  RAW_DA_FILE
)

chaves_da <- paste(
  resultados_da$config_mistura,
  resultados_da$proporcao_pool,
  resultados_da$repeticao,
  sep = "__"
)

stopifnot(nrow(resultados_da) == 360)
stopifnot(anyDuplicated(chaves_da) == 0)
stopifnot(all(resultados_da$repeticao %in% 1:30))
stopifnot(all(resultados_da$n_total_treino == 1103))
stopifnot(all(resultados_da$n_real + resultados_da$n_syn == 1103))
stopifnot(
  !anyNA(
    resultados_da[
      ,
      c(
        "correlacao",
        "RMSE",
        "MAE",
        "slope_calibracao"
      )
    ]
  )
)

contagem_cenarios <- aggregate(
  repeticao ~ config_mistura + proporcao_pool,
  data = resultados_da,
  FUN = length
)

stopifnot(all(contagem_cenarios$repeticao == 30))
```

Cada combinação de regra de mistura e tamanho real possui exatamente 30
repetições.

## 8. Resumo dos 12 cenários de Data Augmentation

Agora calculamos médias e desvios-padrão diretamente dos 360 resultados.

```{r resumo-da}
variaveis_grupo <- c(
  "config_mistura",
  "proporcao_pool",
  "n_real",
  "n_syn"
)

resumo_media <- aggregate(
  cbind(
    correlacao,
    RMSE,
    MAE,
    slope_calibracao,
    media_lambda,
    sd_lambda
  ) ~ config_mistura + proporcao_pool + n_real + n_syn,
  data = resultados_da,
  FUN = mean
)

names(resumo_media)[5:10] <- c(
  "mean_cor",
  "mean_RMSE",
  "mean_MAE",
  "mean_slope",
  "mean_lambda",
  "mean_sd_lambda"
)

resumo_sd <- aggregate(
  cbind(
    correlacao,
    RMSE,
    MAE,
    slope_calibracao
  ) ~ config_mistura + proporcao_pool + n_real + n_syn,
  data = resultados_da,
  FUN = sd
)

names(resumo_sd)[5:8] <- c(
  "sd_cor",
  "sd_RMSE",
  "sd_MAE",
  "sd_slope"
)

resumo_da <- merge(
  resumo_media,
  resumo_sd,
  by = variaveis_grupo
)

resumo_exibicao <- resumo_da[
  order(
    resumo_da$proporcao_pool,
    -resumo_da$mean_cor
  ),
  c(
    "config_mistura",
    "n_real",
    "n_syn",
    "mean_cor",
    "sd_cor",
    "mean_RMSE",
    "mean_MAE",
    "mean_slope"
  )
]

knitr::kable(
  resumo_exibicao,
  digits = 4,
  caption = "Resumo dos 360 ajustes de Data Augmentation"
)
```

Para T25 e T50, `Beta(0.2, 0.2)` apresentou a maior correlação média entre as
regras de DA. Para T75, `lambda = 0.5` apresentou o melhor resultado.

## 9. DA versus o mesmo conjunto real

Uma melhora atribuível ao Data Augmentation deve aparecer quando comparamos DA
com o GBLUP que usa exatamente a mesma quantidade de indivíduos reais.

Por isso juntamos cada resultado de DA ao baseline da mesma repetição e da mesma
proporção de treinamento.

```{r da-vs-real}
if (!file.exists(BASELINE_FILE)) {
  stop("Arquivo ausente: results/04_baseline_results.csv")
}

baseline <- read.csv(
  BASELINE_FILE
)

stopifnot(nrow(baseline) == 120)

baseline_reduzido <- baseline[
  baseline$proporcao_pool < 1,
  c(
    "repeticao",
    "proporcao_pool",
    "correlacao",
    "RMSE",
    "MAE"
  )
]

names(baseline_reduzido)[3:5] <- c(
  "correlacao_real",
  "RMSE_real",
  "MAE_real"
)

comparacao_real <- merge(
  resultados_da,
  baseline_reduzido,
  by = c(
    "repeticao",
    "proporcao_pool"
  )
)

stopifnot(nrow(comparacao_real) == 360)

comparacao_real$delta_cor_DA_real <-
  comparacao_real$correlacao -
  comparacao_real$correlacao_real

comparacao_real$delta_RMSE_DA_real <-
  comparacao_real$RMSE -
  comparacao_real$RMSE_real

comparacao_real$delta_MAE_DA_real <-
  comparacao_real$MAE -
  comparacao_real$MAE_real

resumo_da_vs_real <- aggregate(
  cbind(
    delta_cor_DA_real,
    delta_RMSE_DA_real,
    delta_MAE_DA_real
  ) ~ config_mistura + proporcao_pool + n_real,
  data = comparacao_real,
  FUN = mean
)

knitr::kable(
  resumo_da_vs_real[
    order(
      resumo_da_vs_real$proporcao_pool,
      -resumo_da_vs_real$delta_cor_DA_real
    ),
  ],
  digits = 4,
  caption = "Data Augmentation versus o mesmo tamanho de amostra real"
)
```

Valores positivos em `delta_cor_DA_real` indicariam ganho de correlação com DA.
Valores negativos em `delta_RMSE_DA_real` ou `delta_MAE_DA_real` indicariam
redução do erro.

Nas 12 combinações, a diferença média de correlação é negativa. Portanto,
nenhuma regra de Mixup melhorou em média o GBLUP correspondente usando somente
os mesmos indivíduos reais.

### 9.1. Evolução da correlação com Data Augmentation

A figura abaixo restaura a visualização da evolução da correlação presente no
script original, agora usando os 360 resultados definitivos. A linha de dados
reais serve como referência e as quatro linhas de Data Augmentation mostram o
desempenho médio ao aumentar a quantidade de indivíduos reais.

```{r figura-evolucao-da, fig.height=6, fig.width=9, fig.cap="Evolução da correlação preditiva com dados reais e com as quatro estratégias de Data Augmentation."}
if (!requireNamespace("ggplot2", quietly = TRUE)) {
  stop("Instale o pacote ggplot2 para gerar as figuras do tutorial.")
}

if (!requireNamespace("ggthemes", quietly = TRUE)) {
  stop("Instale o pacote ggthemes para usar o padrão gráfico GDocs.")
}

rotulos_config <- c(
  "lambda_fixo_0.5" = "DA: lambda = 0,5",
  "beta_alpha_0.1" = "DA: Beta(0,1; 0,1)",
  "beta_alpha_0.2" = "DA: Beta(0,2; 0,2)",
  "beta_alpha_0.4" = "DA: Beta(0,4; 0,4)"
)

baseline_media <- aggregate(
  correlacao ~ proporcao_pool,
  data = baseline,
  FUN = mean
)

baseline_sd <- aggregate(
  correlacao ~ proporcao_pool,
  data = baseline,
  FUN = sd
)

baseline_media$sd_cor <- baseline_sd$correlacao[
  match(
    baseline_media$proporcao_pool,
    baseline_sd$proporcao_pool
  )
]

plot_real <- data.frame(
  Proporcao = baseline_media$proporcao_pool,
  Media = baseline_media$correlacao,
  SD = baseline_media$sd_cor,
  Estrategia = "Somente dados reais"
)

plot_da <- data.frame(
  Proporcao = resumo_da$proporcao_pool,
  Media = resumo_da$mean_cor,
  SD = resumo_da$sd_cor,
  Estrategia = unname(
    rotulos_config[resumo_da$config_mistura]
  )
)

dados_evolucao <- rbind(
  plot_real,
  plot_da
)

dados_evolucao$Proporcao_percentual <- dados_evolucao$Proporcao * 100

dados_evolucao$Estrategia <- factor(
  dados_evolucao$Estrategia,
  levels = c(
    "Somente dados reais",
    "DA: lambda = 0,5",
    "DA: Beta(0,1; 0,1)",
    "DA: Beta(0,2; 0,2)",
    "DA: Beta(0,4; 0,4)"
  )
)

cores_evolucao <- ggthemes::gdocs_pal()(5)

figura_evolucao_da <- ggplot2::ggplot(
  dados_evolucao,
  ggplot2::aes(
    x = Proporcao_percentual,
    y = Media,
    color = Estrategia,
    group = Estrategia
  )
) +
  ggplot2::geom_errorbar(
    ggplot2::aes(
      ymin = Media - SD,
      ymax = Media + SD
    ),
    width = 2.5,
    linewidth = 0.45,
    alpha = 0.65
  ) +
  ggplot2::geom_line(
    linewidth = 0.9
  ) +
  ggplot2::geom_point(
    size = 2.6
  ) +
  ggplot2::scale_color_manual(
    values = cores_evolucao
  ) +
  ggplot2::scale_x_continuous(
    breaks = c(25, 50, 75, 100),
    labels = c("25%", "50%", "75%", "100%")
  ) +
  ggplot2::labs(
    title = "Evolução da correlação preditiva com Data Augmentation",
    x = "Proporção de indivíduos reais no treinamento",
    y = "Correlação preditiva média",
    color = "Estratégia"
  ) +
  ggthemes::theme_gdocs() +
  ggplot2::theme(
    plot.title = ggplot2::element_text(
      face = "bold",
      hjust = 0.5
    ),
    legend.position = "bottom"
  )

figura_evolucao_da

ggplot2::ggsave(
  filename = "output/figures/06a_evolucao_correlacao_da.png",
  plot = figura_evolucao_da,
  width = 9,
  height = 6,
  dpi = 300
)
```

A referência real cresce até T100. As estratégias de DA são avaliadas apenas em
T25, T50 e T75 porque o objetivo é verificar se pseudoindivíduos conseguem
substituir parte dos indivíduos reais de treinamento.

## 10. DA versus T100

A pergunta principal do projeto exige uma segunda comparação: uma amostra
reduzida completada com pseudoindivíduos consegue atingir desempenho
praticamente equivalente ao T100 real?

Para isso, cada ajuste de DA é comparado com o T100 da mesma repetição.

```{r preparar-da-vs-t100}
t100 <- baseline[
  baseline$proporcao_pool == 1,
  c(
    "repeticao",
    "correlacao",
    "RMSE",
    "MAE"
  )
]

names(t100)[2:4] <- c(
  "correlacao_T100",
  "RMSE_T100",
  "MAE_T100"
)

comparacao_t100 <- merge(
  resultados_da,
  t100,
  by = "repeticao"
)

stopifnot(nrow(comparacao_t100) == 360)

comparacao_t100$delta_cor_vs_T100 <-
  comparacao_t100$correlacao -
  comparacao_t100$correlacao_T100

comparacao_t100$delta_RMSE_vs_T100 <-
  comparacao_t100$RMSE -
  comparacao_t100$RMSE_T100

comparacao_t100$delta_MAE_vs_T100 <-
  comparacao_t100$MAE -
  comparacao_t100$MAE_T100
```

## 11. TOST com correção de Nadeau-Bengio

Usamos a mesma definição da Etapa 5:

\[
\delta=0.05.
\]

A diferença é considerada praticamente equivalente a T100 quando o intervalo
de 90% permanece completamente dentro de `[-0.05, +0.05]` e os dois testes
unilaterais do TOST são significativos.

Como os 30 holdouts reutilizam indivíduos da mesma população, aplicamos
novamente:

\[
SE_{NB}=
\sqrt{
\left(
\frac{1}{R}+
\frac{n_{test}}{n_{train}}
\right)s_d^2
}.
\]

Aqui `n_train = 1103`, pois todos os cenários de DA possuem 1.103 observações de
treinamento ao somar indivíduos reais e pseudoindivíduos.

```{r equivalencia-da}
DELTA <- 0.05
ALPHA <- 0.05
R <- 30
N_TEST <- 276
N_TRAIN <- 1103

resultado_equivalencia_da <- data.frame()

for (config in configs$config_mistura) {
  for (proporcao in c(0.25, 0.50, 0.75)) {

    grupo <- comparacao_t100[
      comparacao_t100$config_mistura == config &
      comparacao_t100$proporcao_pool == proporcao,
    ]

    d <- grupo$delta_cor_vs_T100

    stopifnot(length(d) == 30)

    media_d <- mean(d)
    sd_d <- sd(d)

    fator_NB <-
      1 / R +
      N_TEST / N_TRAIN

    se_NB <- sqrt(
      fator_NB * sd_d^2
    )

    gl <- length(d) - 1

    p_inferior <- 1 - pt(
      (media_d + DELTA) / se_NB,
      df = gl
    )

    p_superior <- pt(
      (media_d - DELTA) / se_NB,
      df = gl
    )

    t_critico <- qt(
      1 - ALPHA,
      df = gl
    )

    ic90_inf <- media_d - t_critico * se_NB
    ic90_sup <- media_d + t_critico * se_NB

    p_TOST <- max(
      p_inferior,
      p_superior
    )

    equivalente <-
      p_inferior < ALPHA &&
      p_superior < ALPHA &&
      ic90_inf > -DELTA &&
      ic90_sup < DELTA

    resultado_equivalencia_da <- rbind(
      resultado_equivalencia_da,
      data.frame(
        Configuracao = config,
        Proporcao = proporcao,
        N_real = unique(grupo$n_real),
        N_sintetico = unique(grupo$n_syn),
        Delta_cor_media = media_d,
        SE_NB = se_NB,
        IC90_inf = ic90_inf,
        IC90_sup = ic90_sup,
        p_TOST = p_TOST,
        Equivalente = equivalente
      )
    )
  }
}

knitr::kable(
  resultado_equivalencia_da[
    order(
      resultado_equivalencia_da$N_real,
      -resultado_equivalencia_da$Delta_cor_media
    ),
  ],
  digits = 4,
  caption = "Equivalência das estratégias de Data Augmentation com T100"
)
```

### 11.1. Equivalência das estratégias de Data Augmentation

A figura abaixo restaura o gráfico de equivalência do script original, mas usa
exclusivamente o TOST definitivo acima. Cada ponto representa a diferença média
de correlação em relação a T100 e cada barra corresponde ao IC de 90% com a
correção de Nadeau-Bengio.

```{r figura-equivalencia-da, fig.height=8.5, fig.width=9, fig.cap="Diferenças de correlação das estratégias de Data Augmentation em relação a T100, com IC90% corrigido por Nadeau-Bengio e margem de equivalência de ±0,05."}
rotulos_config_equiv <- c(
  "lambda_fixo_0.5" = "lambda = 0,5",
  "beta_alpha_0.1" = "Beta(0,1; 0,1)",
  "beta_alpha_0.2" = "Beta(0,2; 0,2)",
  "beta_alpha_0.4" = "Beta(0,4; 0,4)"
)

dados_equiv_da <- resultado_equivalencia_da

dados_equiv_da$Configuracao_rotulo <- unname(
  rotulos_config_equiv[dados_equiv_da$Configuracao]
)

dados_equiv_da$Cenario_real <- factor(
  dados_equiv_da$Proporcao,
  levels = c(0.25, 0.50, 0.75),
  labels = c(
    "T25 — 275 reais + 828 sintéticos",
    "T50 — 551 reais + 552 sintéticos",
    "T75 — 827 reais + 276 sintéticos"
  )
)

dados_equiv_da$Situacao <- ifelse(
  dados_equiv_da$Equivalente,
  "Equivalente",
  "Não equivalente"
)

dados_equiv_da$Situacao <- factor(
  dados_equiv_da$Situacao,
  levels = c("Não equivalente", "Equivalente")
)

cores_equivalencia <- ggthemes::gdocs_pal()(2)

figura_equivalencia_da <- ggplot2::ggplot(
  dados_equiv_da,
  ggplot2::aes(
    x = Configuracao_rotulo,
    y = Delta_cor_media,
    color = Situacao
  )
) +
  ggplot2::geom_hline(
    yintercept = c(-DELTA, DELTA),
    linetype = "dashed",
    linewidth = 0.6,
    color = "grey45"
  ) +
  ggplot2::geom_hline(
    yintercept = 0,
    linewidth = 0.45,
    color = "grey25"
  ) +
  ggplot2::geom_errorbar(
    ggplot2::aes(
      ymin = IC90_inf,
      ymax = IC90_sup
    ),
    width = 0.18,
    linewidth = 0.65
  ) +
  ggplot2::geom_point(
    size = 3
  ) +
  ggplot2::facet_wrap(
    ~ Cenario_real,
    ncol = 1,
    scales = "free_y"
  ) +
  ggplot2::scale_color_manual(
    values = cores_equivalencia
  ) +
  ggplot2::coord_flip() +
  ggplot2::labs(
    title = "Equivalência das estratégias de Data Augmentation com T100",
    x = "Regra de mistura",
    y = expression(Delta * " correlação em relação a T100"),
    color = "Resultado"
  ) +
  ggthemes::theme_gdocs() +
  ggplot2::theme(
    plot.title = ggplot2::element_text(
      face = "bold",
      hjust = 0.5
    ),
    strip.text = ggplot2::element_text(
      face = "bold"
    ),
    legend.position = "bottom"
  )

figura_equivalencia_da

ggplot2::ggsave(
  filename = "output/figures/06b_equivalencia_da_vs_T100.png",
  plot = figura_equivalencia_da,
  width = 9,
  height = 8.5,
  dpi = 300
)
```

Nenhuma estratégia com 275 ou 551 indivíduos reais é equivalente a T100.
Algumas estratégias T75 + DA permanecem dentro da margem, mas T75 já era
equivalente sem Data Augmentation.

## 12. Conclusão final

Sem DA, o menor conjunto equivalente a T100 foi:

\[
827\text{ indivíduos reais}.
\]

Com as quatro regras de Mixup avaliadas, T25 e T50 continuaram fora da região de
equivalência. Portanto:

\[
\boxed{\text{redução adicional atribuível ao DA}=0}.
\]

Sob este desenho, completar amostras aleatórias reduzidas até T100 com
pseudoindivíduos Mixup não substituiu a informação dos indivíduos reais
retirados. Esse resultado não significa que todo método de Data Augmentation
seja ineficaz; ele descreve especificamente as estratégias de Mixup avaliadas
neste tutorial.
