---
title: "6. Data Augmentation — completar T100"
author: "Weverton Gomes da Costa"
date: "`r Sys.Date()`"
site: workflowr::wflow_site
output:
  workflowr::wflow_html:
    toc: true
    toc_depth: 3
    toc_float: true
    code_download: true
editor_options:
  chunk_output_type: console
---

```{r setup, include=FALSE}
knitr::opts_chunk$set(
  echo = TRUE,
  warning = FALSE,
  message = FALSE,
  cache = FALSE,
  fig.align = "center",
  out.width = "100%"
)
source("R/functions.R")
dir.create("output", showWarnings = FALSE, recursive = TRUE)
dir.create("output/checkpoints", showWarnings = FALSE, recursive = TRUE)
dir.create("results", showWarnings = FALSE, recursive = TRUE)
```

## Objetivo

Partir de uma amostra real aleatória e gerar exatamente o número de
pseudoindivíduos necessário para completar o treinamento até T100:

\[
n_{syn}=1103-n_{real}.
\]

Nenhum ranking fenotípico é usado.

| cenário | reais | sintéticos | total |
|---|---:|---:|---:|
| 25% + DA | 275 | 828 | 1103 |
| 50% + DA | 551 | 552 | 1103 |
| 75% + DA | 827 | 276 | 1103 |

## Configurações

- `lambda = 0.5`;
- `lambda ~ Beta(0.1, 0.1)`;
- `lambda ~ Beta(0.2, 0.2)`;
- `lambda ~ Beta(0.4, 0.4)`.

A etapa possui checkpoint por ajuste. Uma interrupção retoma apenas os modelos
ainda ausentes.

```{r da-run}
FINAL_FILE <- "results/06_da_results.csv"
CHECKPOINT <- "output/checkpoints/06_da_progress.csv"

configs <- data.frame(
  config_mistura = c(
    "lambda_fixo_0.5",
    "beta_alpha_0.1",
    "beta_alpha_0.2",
    "beta_alpha_0.4"
  ),
  type = c("fixed", "beta", "beta", "beta"),
  alpha = c(NA, 0.10, 0.20, 0.40),
  stringsAsFactors = FALSE
)

if (file.exists(FINAL_FILE) && nrow(read.csv(FINAL_FILE)) == 360) {
  resultados_da <- read.csv(FINAL_FILE)
  cat("Resultados finais do DA carregados; nenhum ajuste foi repetido.\n")
} else {
  assert_file("output/01_data_objects.rds")
  assert_file("output/02_splits_mestre_30rep.rds")
  assert_file("output/03_genomic_objects.rds")

  obj <- readRDS("output/01_data_objects.rds")
  splits_mestre <- readRDS("output/02_splits_mestre_30rep.rds")
  gobj <- readRDS("output/03_genomic_objects.rds")

  N_T100 <- 1103
  props <- c(0.25, 0.50, 0.75)
  N_ITER <- 10000
  BURN_IN <- 5000

  if (file.exists(CHECKPOINT)) {
    resultados_da <- read.csv(CHECKPOINT)
  } else {
    resultados_da <- data.frame()
  }

  for (ci in seq_len(nrow(configs))) {
    for (prop in props) {
      for (v in seq_len(30)) {
        key_done <- nrow(resultados_da) > 0 &&
          any(resultados_da$config_mistura == configs$config_mistura[ci] &
                resultados_da$proporcao_pool == prop &
                resultados_da$repeticao == v)
        if (key_done) next

        s <- splits_mestre[[as.character(prop)]][[v]]
        n_real <- length(s$treino)
        n_syn <- N_T100 - n_real

        stopifnot(n_syn > 0, n_real + n_syn == N_T100)

        met <- fit_gblup_da(
          y = obj$y,
          M = obj$M,
          G = gobj$G,
          Z = gobj$Z,
          p = gobj$p,
          denom = gobj$denom,
          train_index = s$treino,
          valid_index = s$valid,
          n_synthetic = n_syn,
          type = configs$type[ci],
          alpha = configs$alpha[ci],
          nIter = N_ITER,
          burnIn = BURN_IN,
          seed_da = 200000 + ci * 10000 + as.integer(prop * 100) * 100 + v,
          seed_bglr = 260000 + ci * 10000 + as.integer(prop * 100) * 100 + v
        )

        row <- cbind(
          data.frame(
            config_mistura = configs$config_mistura[ci],
            tipo_mistura = configs$type[ci],
            alpha = configs$alpha[ci],
            repeticao = v,
            proporcao_pool = prop,
            n_real = n_real,
            n_syn = n_syn,
            n_total_treino = n_real + n_syn
          ),
          met
        )

        resultados_da <- rbind(resultados_da, row)
        write.csv(resultados_da, CHECKPOINT, row.names = FALSE)
      }
    }
  }

  stopifnot(nrow(resultados_da) == 360)
  write.csv(resultados_da, FINAL_FILE, row.names = FALSE)
}

stopifnot(nrow(resultados_da) == 360)
```

## DA versus mesmo tamanho real

```{r da-vs-real}
assert_file("results/04_baseline_results.csv")
baseline <- read.csv("results/04_baseline_results.csv")

cmp <- merge(
  resultados_da,
  baseline[, c("repeticao","proporcao_pool","correlacao","RMSE","MAE")],
  by = c("repeticao","proporcao_pool"),
  suffixes = c("_da","_real")
)

cmp$delta_cor_da_menos_real <- cmp$correlacao_da - cmp$correlacao_real
cmp$delta_RMSE_da_menos_real <- cmp$RMSE_da - cmp$RMSE_real
cmp$delta_MAE_da_menos_real <- cmp$MAE_da - cmp$MAE_real

write.csv(cmp, "results/06_da_vs_same_real.csv", row.names = FALSE)

aggregate(
  delta_cor_da_menos_real ~ config_mistura + proporcao_pool,
  cmp,
  mean
)
```

## DA versus T100

```{r da-vs-t100}
b100 <- baseline[baseline$proporcao_pool == 1,
                 c("repeticao","correlacao")]
names(b100)[2] <- "cor_T100"

cmp100 <- merge(resultados_da, b100, by = "repeticao")
cmp100$delta_cor_vs_100 <- cmp100$correlacao - cmp100$cor_T100

eq_da <- do.call(rbind, lapply(split(
  cmp100,
  interaction(cmp100$config_mistura, cmp100$proporcao_pool, drop = TRUE)
), function(d) {
  cbind(
    data.frame(
      config_mistura = d$config_mistura[1],
      proporcao_pool = d$proporcao_pool[1],
      n_real = d$n_real[1],
      n_syn = d$n_syn[1]
    ),
    tost_nb(
      d$delta_cor_vs_100,
      delta = 0.05,
      alpha = 0.05,
      n_resamples = 30,
      n_train = 1103,
      n_test = 276
    )
  )
}))

write.csv(eq_da, "results/06_da_equivalence_vs_T100.csv", row.names = FALSE)
eq_da[order(eq_da$n_real, -eq_da$media_delta_cor), ]
```
