---
title: "6. Aumento de dados com Mixup — completar T100"
author: "Weverton Gomes da Costa"
date: "`r Sys.Date()`"
site: workflowr::wflow_site
output:
  workflowr::wflow_html:
    toc: true
    toc_depth: 3
    toc_float: true
    code_download: true
    code_folding: show
editor_options:
  chunk_output_type: console
---

```{r setup, include=FALSE}
knitr::opts_chunk$set(
  echo = TRUE,
  warning = FALSE,
  message = FALSE,
  cache = FALSE,
  fig.align = "center",
  out.width = "100%"
)
dir.create("output/figures", showWarnings = FALSE, recursive = TRUE)
```

## 1. Objetivo

Na Etapa 5 verificamos que T75, com 827 indivíduos reais, é a menor amostra
considerada equivalente a T100. A pergunta final é se o **aumento de dados
(*Data Augmentation*, DA)** pode reduzir ainda mais essa necessidade de
indivíduos reais.

A estratégia adotada é completar cada amostra real reduzida com
pseudoindivíduos criados por Mixup até que o conjunto de treinamento volte a
ter o mesmo tamanho de T100:

\[
n_{syn}=1103-n_{real}.
\]

Assim:

| Cenário | Reais | Sintéticos | Total |
|---|---:|---:|---:|
| T25 + DA | 275 | 828 | 1.103 |
| T50 + DA | 551 | 552 | 1.103 |
| T75 + DA | 827 | 276 | 1.103 |

Os 276 indivíduos de validação permanecem fora do conjunto fenotípico de
treinamento. Portanto, a comparação pergunta se pseudoindivíduos conseguem
compensar parte da informação perdida quando indivíduos reais são retirados de
T100.

## 2. Como o Mixup cria um pseudoindivíduo

O Mixup combina dois indivíduos reais distintos do conjunto de treinamento.
Chamaremos esses indivíduos de doador `i` e doador `j`.

Para os marcadores:

\[
\widetilde{M}=\lambda M_i+(1-\lambda)M_j.
\]

Para o fenótipo:

\[
\widetilde{y}=\lambda y_i+(1-\lambda)y_j.
\]

O parâmetro \(\lambda\) determina quanto cada doador contribui para o
pseudoindivíduo. Se `lambda = 0.5`, os dois doadores contribuem igualmente. Se
`lambda` estiver próximo de 1, o pseudoindivíduo fica mais próximo do primeiro
doador; se estiver próximo de 0, fica mais próximo do segundo.

O resultado é uma **interpolação matemática**. O pseudoindivíduo não representa
um novo indivíduo biológico observado e os valores dos marcadores sintéticos
podem ser fracionários, mesmo que os genótipos reais estejam codificados como
0, 1 e 2.

Os indivíduos reais usados no treinamento e os pares de doadores são escolhidos
aleatoriamente. Nenhum ranking fenotípico é utilizado na geração dos dados
sintéticos.

## 3. Por que usar uma distribuição Beta para lambda?

O parâmetro do Mixup deve permanecer entre 0 e 1. A distribuição Beta é
particularmente conveniente porque possui exatamente esse suporte:

\[
0 < \lambda < 1.
\]

Utilizamos distribuições simétricas `Beta(alpha, alpha)`. Essa simetria tem duas
propriedades úteis para o desenho deste estudo:

1. a média de `lambda` é 0,5, portanto nenhum dos dois doadores recebe maior
   peso a priori;
2. a forma da distribuição pode ser modificada alterando apenas `alpha`.

Para uma distribuição simétrica:

\[
E(\lambda)=0.5.
\]

Quando `alpha < 1`, a distribuição tem formato em U e concentra maior
probabilidade perto de 0 e 1. Isso faz com que muitos pseudoindivíduos fiquem
mais próximos de um dos dois doadores, em vez de serem sempre o ponto médio
entre eles.

Neste estudo comparamos quatro regras:

- `lambda = 0.5`: referência em que toda mistura é exatamente 50/50;
- `Beta(0.1, 0.1)`: mistura variável fortemente concentrada próximo dos
  extremos;
- `Beta(0.2, 0.2)`: concentração extrema um pouco menor;
- `Beta(0.4, 0.4)`: ainda favorece os extremos, mas produz misturas menos
  extremas que as duas anteriores.

Os valores `0.1`, `0.2` e `0.4` formam, portanto, uma **grade de sensibilidade**
dentro do regime `alpha < 1`. Eles permitem avaliar se o desempenho muda à
medida que os pseudoindivíduos passam de misturas muito próximas de um dos
doadores para interpolações progressivamente menos extremas. Esses valores são
níveis avaliados neste estudo, e não recomendações universais para Mixup.

## 4. Parâmetros e cenários avaliados

Todos os parâmetros principais são definidos antes do pipeline. Dessa forma, é
possível identificar em um único ponto os tamanhos de treinamento, o número de
repetições, os parâmetros do BGLR e as regras usadas para gerar `lambda`.

```{r parametros-da}
# Tamanho de referência e tamanhos reais avaliados.
N_T100 <- 1103
PROPORCOES <- c(0.25, 0.50, 0.75)
N_REP <- 30

# Parâmetros do BGLR, iguais aos utilizados no baseline.
N_ITER <- 10000
BURN_IN <- 5000

# Arquivos com os resultados primários usados nas comparações.
RAW_DA_FILE <- "results/06_da_results.csv"
BASELINE_FILE <- "results/04_baseline_results.csv"

# Regras de mistura avaliadas.
configs <- data.frame(
  config_mistura = c(
    "lambda_fixo_0.5",
    "beta_alpha_0.1",
    "beta_alpha_0.2",
    "beta_alpha_0.4"
  ),
  tipo_mistura = c(
    "fixed",
    "beta",
    "beta",
    "beta"
  ),
  lambda_fixo = c(
    0.5,
    NA,
    NA,
    NA
  ),
  alpha = c(
    NA,
    0.10,
    0.20,
    0.40
  ),
  stringsAsFactors = FALSE
)

configs_exibicao <- data.frame(
  Regra = c(
    "lambda = 0,5",
    "Beta(0,1; 0,1)",
    "Beta(0,2; 0,2)",
    "Beta(0,4; 0,4)"
  ),
  Tipo = c(
    "Fixa",
    "Beta simétrica",
    "Beta simétrica",
    "Beta simétrica"
  ),
  Lambda_fixo = configs$lambda_fixo,
  Alpha = configs$alpha
)

knitr::kable(
  configs_exibicao,
  caption = "Parâmetros das quatro regras de mistura"
)
```

A combinação de quatro regras de mistura, três tamanhos reais e 30 repetições
produz:

\[
4\times3\times30=360
\]

combinações de aumento de dados.

## 5. Pipeline de aumento de dados

O pipeline aplicado a cada combinação segue sempre a mesma sequência:

1. recuperar treinamento e validação;
2. calcular quantos pseudoindivíduos são necessários;
3. sortear dois doadores distintos para cada pseudoindivíduo;
4. gerar os valores de `lambda`;
5. interpolar genótipos e fenótipos;
6. expandir a matriz de relacionamento genômico;
7. definir quais valores fenotípicos são fornecidos ao modelo;
8. ajustar o GBLUP e calcular as métricas.

As variáveis `ci`, `proporcao` e `rep` identificam, respectivamente, a regra de
mistura, o tamanho real e a repetição atuais. Conceitualmente, as 360
combinações são percorridas desta forma:

```{r estrutura-cenarios-da, eval=FALSE}
for (ci in seq_len(nrow(configs))) {
  for (proporcao in PROPORCOES) {
    for (rep in seq_len(N_REP)) {
      # As etapas 5.1 a 5.8 são aplicadas nesta combinação.
    }
  }
}
```

### 5.1. Dados genômicos e fenotípicos

O aumento de dados utiliza os mesmos fenótipos, os mesmos splits e a mesma
escala genômica definidos nas etapas anteriores. Isso é importante porque os
pseudoindivíduos precisam ser relacionados aos indivíduos reais na mesma
escala usada pelo baseline.

```{r objetos-da, eval=FALSE}
# Dados fenotípicos e genômicos reais.
obj <- readRDS("output/01_data_objects.rds")
y <- obj$y
M <- obj$M
n <- obj$n

# Treinamento e validação das 30 repetições.
splits_mestre <- readRDS("output/02_splits_mestre_30rep.rds")

# Componentes usados para construir e expandir G.
gobj <- readRDS("output/03_genomic_objects.rds")
p <- gobj$p
Z <- gobj$Z
G <- gobj$G
denominador <- gobj$denom

# Tabela que recebe uma linha para cada combinação do desenho.
resultados_da <- data.frame()
```

### 5.2. Seleção do conjunto real e número de sintéticos

Para a combinação atual, recuperamos exatamente o mesmo conjunto real usado no
baseline. O número de pseudoindivíduos é a diferença entre 1.103 e o número de
indivíduos reais disponíveis.

```{r selecionar-cenario-da, eval=FALSE}
# Regra de mistura e split correspondentes à combinação atual.
config_atual <- configs[ci, ]
split <- splits_mestre[[as.character(proporcao)]][[rep]]

treino <- split$treino
validacao <- split$valid

# Dados reais que podem atuar como doadores.
M_train <- M[treino, , drop = FALSE]
y_train <- y[treino]

# Completa o treinamento até o mesmo tamanho de T100.
n_real <- length(treino)
n_syn <- N_T100 - n_real

stopifnot(n_real + n_syn == N_T100)
```

Assim, T25 gera 828 pseudoindivíduos, T50 gera 552 e T75 gera 276. O tamanho
total é sempre 1.103, mas a quantidade de informação **real** muda entre os
cenários.

### 5.3. Sorteio dos pares de doadores

Cada pseudoindivíduo é formado por dois indivíduos reais distintos. Os doadores
podem participar de mais de uma mistura, mas um pseudoindivíduo nunca combina
um indivíduo consigo mesmo.

```{r sortear-doadores, eval=FALSE}
# Semente específica da regra, tamanho e repetição atuais.
seed_da <-
  200000 +
  ci * 10000 +
  as.integer(proporcao * 100) * 100 +
  rep

set.seed(seed_da)

# Primeiro doador.
idx1 <- sample(
  seq_len(n_real),
  n_syn,
  replace = TRUE
)

# Segundo doador, construído para ser sempre diferente do primeiro.
idx2_base <- sample(
  seq_len(n_real - 1),
  n_syn,
  replace = TRUE
)

idx2 <- ifelse(
  idx2_base >= idx1,
  idx2_base + 1L,
  idx2_base
)

stopifnot(all(idx1 != idx2))
```

### 5.4. Geração de lambda

A regra selecionada em `config_atual` determina diretamente como `lambda` é
gerado. O valor fixo e os três valores de `alpha` definidos na Seção 4 entram
neste ponto do pipeline.

```{r gerar-lambda, eval=FALSE}
if (config_atual$tipo_mistura == "fixed") {
  # Referência: todos os pseudoindivíduos usam mistura 50/50.
  lambda <- rep(
    config_atual$lambda_fixo,
    n_syn
  )
} else {
  # Regra Beta(alpha, alpha) correspondente à configuração atual.
  lambda <- rbeta(
    n_syn,
    shape1 = config_atual$alpha,
    shape2 = config_atual$alpha
  )
}
```

Portanto, `alpha` não modifica o número de pseudoindivíduos. Ele modifica apenas
a distribuição dos pesos usados para combinar cada par de doadores.

### 5.5. Genótipos e fenótipos sintéticos

Com os pares de doadores e os valores de `lambda` definidos, aplicamos a mesma
interpolação aos marcadores e ao fenótipo.

```{r criar-pseudoindividuos, eval=FALSE}
# Genótipos interpolados marcador a marcador.
M_syn <-
  lambda * M_train[idx1, , drop = FALSE] +
  (1 - lambda) * M_train[idx2, , drop = FALSE]

# Fenótipos interpolados com os mesmos pesos.
y_syn <-
  lambda * y_train[idx1] +
  (1 - lambda) * y_train[idx2]
```

Usar o mesmo `lambda` em `M_syn` e `y_syn` mantém coerência entre a posição
genômica interpolada e o valor fenotípico atribuído ao pseudoindivíduo.

### 5.6. Expansão da matriz de relacionamento genômico

Os pseudoindivíduos precisam entrar no mesmo kernel usado pelo GBLUP. Para
isso, primeiro centralizamos seus marcadores usando **as mesmas frequências
alélicas `p` calculadas com os indivíduos reais**.

O bloco real-real de `G` não é recalculado nem modificado. Apenas acrescentamos
os relacionamentos sintético-real e sintético-sintético.

```{r expandir-G, eval=FALSE}
# Novas posições ocupadas pelos pseudoindivíduos.
n_total_matriz <- n + n_syn
idx_syn <- (n + 1):(n + n_syn)

G_expanded <- matrix(
  0,
  nrow = n_total_matriz,
  ncol = n_total_matriz
)

# 1. Preserva integralmente o bloco de relacionamentos entre indivíduos reais.
G_expanded[
  seq_len(n),
  seq_len(n)
] <- G

# 2. Centraliza os marcadores sintéticos na mesma escala dos dados reais.
Z_syn <- sweep(
  M_syn,
  2,
  2 * p,
  FUN = "-"
)

# 3. Relacionamentos entre sintéticos e indivíduos reais.
G_syn_real <- tcrossprod(
  Z_syn,
  Z
) / denominador

# 4. Relacionamentos entre os próprios pseudoindivíduos.
G_syn_syn <- tcrossprod(
  Z_syn
) / denominador

# 5. Insere os novos blocos na matriz expandida.
G_expanded[
  idx_syn,
  seq_len(n)
] <- G_syn_real

G_expanded[
  seq_len(n),
  idx_syn
] <- t(G_syn_real)

G_expanded[
  idx_syn,
  idx_syn
] <- G_syn_syn

# Pequeno ajuste numérico apenas na diagonal dos sintéticos.
G_expanded[
  cbind(idx_syn, idx_syn)
] <-
  G_expanded[cbind(idx_syn, idx_syn)] +
  1e-6

stopifnot(
  max(
    abs(G_expanded - t(G_expanded))
  ) < 1e-8
)

stopifnot(
  max(
    abs(
      G_expanded[seq_len(n), seq_len(n)] - G
    )
  ) < 1e-12
)
```

Essa construção garante que a informação genômica real usada no baseline seja
preservada exatamente. O aumento de dados acrescenta novas linhas e colunas,
mas não altera os relacionamentos já existentes entre os 1.379 indivíduos
reais.

### 5.7. Valores fenotípicos fornecidos ao modelo

O vetor fenotípico expandido fornece valores ao modelo para dois grupos:

- indivíduos reais pertencentes ao treinamento atual, com fenótipos observados;
- pseudoindivíduos, com fenótipos interpolados pelo Mixup.

Os indivíduos reais fora do treinamento, incluindo toda a validação, recebem
`NA`.

```{r montar-fenotipo-da, eval=FALSE}
y_modelo <- rep(
  NA_real_,
  n_total_matriz
)

# Fenótipos observados dos indivíduos reais de treinamento.
y_modelo[treino] <- y_train

# Fenótipos interpolados dos pseudoindivíduos.
y_modelo[idx_syn] <- y_syn

# Todos os demais indivíduos reais permanecem mascarados.
reais_fora_treino <- setdiff(
  seq_len(n),
  treino
)

stopifnot(all(is.na(y_modelo[validacao])))
stopifnot(all(is.na(y_modelo[reais_fora_treino])))
stopifnot(sum(!is.na(y_modelo)) == N_T100)
```

Essa etapa é fundamental para a comparação: todos os cenários fornecem 1.103
valores fenotípicos ao modelo, mas apenas `n_real` deles correspondem a
fenótipos realmente observados. Os demais são interpolações construídas pelo
Mixup.

### 5.8. Ajuste do GBLUP e métricas

O modelo é o mesmo utilizado no baseline. A única diferença é que o kernel agora
é `G_expanded` e o vetor fenotípico inclui indivíduos reais e sintéticos.

```{r ajustar-gblup-da, eval=FALSE}
# Componente genômico baseado na matriz expandida.
ETA <- list(
  list(
    K = G_expanded,
    model = "RKHS"
  )
)

seed_bglr <-
  260000 +
  ci * 10000 +
  as.integer(proporcao * 100) * 100 +
  rep

set.seed(seed_bglr)

ajuste <- BGLR::BGLR(
  y = y_modelo,
  ETA = ETA,
  nIter = N_ITER,
  burnIn = BURN_IN,
  verbose = FALSE
)

# Predição somente nos 276 indivíduos reais da validação.
predicao <- ajuste$yHat[validacao]
observado <- y[validacao]

# Métricas preditivas.
correlacao <- cor(
  observado,
  predicao
)

RMSE <- sqrt(
  mean(
    (observado - predicao)^2
  )
)

MAE <- mean(
  abs(
    observado - predicao
  )
)

calibracao <- lm(
  observado ~ predicao
)

slope_calibracao <- unname(
  coef(calibracao)[2]
)

# Uma linha resume a combinação atual.
nova_linha <- data.frame(
  config_mistura = config_atual$config_mistura,
  tipo_mistura = config_atual$tipo_mistura,
  alpha = config_atual$alpha,
  repeticao = rep,
  proporcao_pool = proporcao,
  n_real = n_real,
  n_syn = n_syn,
  n_total_treino = n_real + n_syn,
  correlacao = correlacao,
  RMSE = RMSE,
  MAE = MAE,
  slope_calibracao = slope_calibracao,
  media_lambda = mean(lambda),
  sd_lambda = sd(lambda)
)

resultados_da <- rbind(
  resultados_da,
  nova_linha
)
```

Ao final das quatro regras, três tamanhos e 30 repetições, a estrutura possui
360 linhas, cada uma correspondente a uma combinação específica do desenho.

## 6. Resultados dos 360 cenários

As análises abaixo utilizam a tabela primária `results/06_da_results.csv`. Antes
de resumir os resultados, verificamos se as 360 combinações esperadas estão
presentes e se cada regra × tamanho contém 30 repetições.

```{r carregar-resultados-da}
resultados_da <- read.csv(
  RAW_DA_FILE
)

# Chave única: regra de mistura × tamanho real × repetição.
chaves_da <- paste(
  resultados_da$config_mistura,
  resultados_da$proporcao_pool,
  resultados_da$repeticao,
  sep = "__"
)

stopifnot(nrow(resultados_da) == 360)
stopifnot(anyDuplicated(chaves_da) == 0)
stopifnot(all(resultados_da$repeticao %in% 1:30))
stopifnot(all(resultados_da$n_total_treino == 1103))
stopifnot(all(resultados_da$n_real + resultados_da$n_syn == 1103))
stopifnot(
  !anyNA(
    resultados_da[
      ,
      c(
        "correlacao",
        "RMSE",
        "MAE",
        "slope_calibracao"
      )
    ]
  )
)

contagem_cenarios <- aggregate(
  repeticao ~ config_mistura + proporcao_pool,
  data = resultados_da,
  FUN = length
)

stopifnot(all(contagem_cenarios$repeticao == 30))
```

## 7. Resumo dos 12 cenários de aumento de dados

As 360 linhas correspondem a 12 cenários principais: quatro regras de mistura
avaliadas em T25, T50 e T75. Para cada cenário calculamos média e
desvio-padrão das métricas ao longo das 30 repetições.

```{r resumo-da}
variaveis_grupo <- c(
  "config_mistura",
  "proporcao_pool",
  "n_real",
  "n_syn"
)

# Médias das métricas e dos valores de lambda.
resumo_media <- aggregate(
  cbind(
    correlacao,
    RMSE,
    MAE,
    slope_calibracao,
    media_lambda,
    sd_lambda
  ) ~ config_mistura + proporcao_pool + n_real + n_syn,
  data = resultados_da,
  FUN = mean
)

names(resumo_media)[5:10] <- c(
  "mean_cor",
  "mean_RMSE",
  "mean_MAE",
  "mean_slope",
  "mean_lambda",
  "mean_sd_lambda"
)

# Variabilidade das métricas entre repetições.
resumo_sd <- aggregate(
  cbind(
    correlacao,
    RMSE,
    MAE,
    slope_calibracao
  ) ~ config_mistura + proporcao_pool + n_real + n_syn,
  data = resultados_da,
  FUN = sd
)

names(resumo_sd)[5:8] <- c(
  "sd_cor",
  "sd_RMSE",
  "sd_MAE",
  "sd_slope"
)

resumo_da <- merge(
  resumo_media,
  resumo_sd,
  by = variaveis_grupo
)

resumo_exibicao <- resumo_da[
  order(
    resumo_da$proporcao_pool,
    -resumo_da$mean_cor
  ),
  c(
    "config_mistura",
    "n_real",
    "n_syn",
    "mean_cor",
    "sd_cor",
    "mean_RMSE",
    "mean_MAE",
    "mean_slope"
  )
]

knitr::kable(
  resumo_exibicao,
  digits = 4,
  caption = "Resumo dos 360 ajustes com aumento de dados"
)
```

Para T25 e T50, `Beta(0.2, 0.2)` apresenta a maior correlação média entre as
quatro regras avaliadas. Para T75, a maior média é obtida com `lambda = 0.5`.
Essas comparações identificam a melhor regra dentro de cada tamanho real, mas
ainda não dizem se o aumento de dados melhora o modelo em relação ao uso dos
mesmos indivíduos reais sem pseudoindivíduos.

## 8. Aumento de dados versus o mesmo conjunto real

Para atribuir algum ganho ao aumento de dados, precisamos comparar cada cenário
com o GBLUP que possui **a mesma quantidade de indivíduos reais**. Assim, T25 +
DA é comparado com T25 real, T50 + DA com T50 real e T75 + DA com T75 real,
sempre dentro da mesma repetição.

```{r da-vs-real}
baseline <- read.csv(
  BASELINE_FILE
)

stopifnot(nrow(baseline) == 120)

# Mantém apenas T25, T50 e T75 do baseline real.
baseline_reduzido <- baseline[
  baseline$proporcao_pool < 1,
  c(
    "repeticao",
    "proporcao_pool",
    "correlacao",
    "RMSE",
    "MAE"
  )
]

names(baseline_reduzido)[3:5] <- c(
  "correlacao_real",
  "RMSE_real",
  "MAE_real"
)

# Pareia DA e baseline pela mesma repetição e pelo mesmo tamanho real.
comparacao_real <- merge(
  resultados_da,
  baseline_reduzido,
  by = c(
    "repeticao",
    "proporcao_pool"
  )
)

stopifnot(nrow(comparacao_real) == 360)

# Diferenças: DA menos o modelo correspondente com somente dados reais.
comparacao_real$delta_cor_DA_real <-
  comparacao_real$correlacao -
  comparacao_real$correlacao_real

comparacao_real$delta_RMSE_DA_real <-
  comparacao_real$RMSE -
  comparacao_real$RMSE_real

comparacao_real$delta_MAE_DA_real <-
  comparacao_real$MAE -
  comparacao_real$MAE_real

resumo_da_vs_real <- aggregate(
  cbind(
    delta_cor_DA_real,
    delta_RMSE_DA_real,
    delta_MAE_DA_real
  ) ~ config_mistura + proporcao_pool + n_real,
  data = comparacao_real,
  FUN = mean
)

knitr::kable(
  resumo_da_vs_real[
    order(
      resumo_da_vs_real$proporcao_pool,
      -resumo_da_vs_real$delta_cor_DA_real
    ),
  ],
  digits = 4,
  caption = "Aumento de dados versus o mesmo tamanho de amostra real"
)
```

Para a correlação, valores positivos de `delta_cor_DA_real` indicariam vantagem
do aumento de dados. Para RMSE e MAE, valores negativos indicariam redução do
erro.

Nas 12 combinações, a diferença média de correlação é negativa. Portanto,
nenhuma das quatro regras de Mixup melhora, em média, o GBLUP correspondente
que usa somente a mesma quantidade de indivíduos reais.

### 8.1. Evolução da correlação preditiva

A figura reúne em uma única escala o baseline real e as quatro regras de
Mixup. Ela permite comparar simultaneamente o efeito do tamanho da amostra real
e o comportamento das diferentes distribuições de `lambda`.

```{r figura-evolucao-da, fig.height=6, fig.width=9, fig.cap="Evolução da correlação preditiva com dados reais e com as quatro estratégias de aumento de dados."}
if (!requireNamespace("ggplot2", quietly = TRUE)) {
  stop("Instale o pacote ggplot2 para gerar as figuras do tutorial.")
}

if (!requireNamespace("ggthemes", quietly = TRUE)) {
  stop("Instale o pacote ggthemes para usar o padrão gráfico GDocs.")
}

rotulos_config <- c(
  "lambda_fixo_0.5" = "DA: lambda = 0,5",
  "beta_alpha_0.1" = "DA: Beta(0,1; 0,1)",
  "beta_alpha_0.2" = "DA: Beta(0,2; 0,2)",
  "beta_alpha_0.4" = "DA: Beta(0,4; 0,4)"
)

# Média e desvio-padrão do baseline real.
baseline_media <- aggregate(
  correlacao ~ proporcao_pool,
  data = baseline,
  FUN = mean
)

baseline_sd <- aggregate(
  correlacao ~ proporcao_pool,
  data = baseline,
  FUN = sd
)

baseline_media$sd_cor <- baseline_sd$correlacao[
  match(
    baseline_media$proporcao_pool,
    baseline_sd$proporcao_pool
  )
]

plot_real <- data.frame(
  Proporcao = baseline_media$proporcao_pool,
  Media = baseline_media$correlacao,
  SD = baseline_media$sd_cor,
  Estrategia = "Somente dados reais"
)

# Média e desvio-padrão das quatro regras de aumento de dados.
plot_da <- data.frame(
  Proporcao = resumo_da$proporcao_pool,
  Media = resumo_da$mean_cor,
  SD = resumo_da$sd_cor,
  Estrategia = unname(
    rotulos_config[resumo_da$config_mistura]
  )
)

dados_evolucao <- rbind(
  plot_real,
  plot_da
)

dados_evolucao$Proporcao_percentual <- dados_evolucao$Proporcao * 100

dados_evolucao$Estrategia <- factor(
  dados_evolucao$Estrategia,
  levels = c(
    "Somente dados reais",
    "DA: lambda = 0,5",
    "DA: Beta(0,1; 0,1)",
    "DA: Beta(0,2; 0,2)",
    "DA: Beta(0,4; 0,4)"
  )
)

cores_evolucao <- ggthemes::gdocs_pal()(5)

figura_evolucao_da <- ggplot2::ggplot(
  dados_evolucao,
  ggplot2::aes(
    x = Proporcao_percentual,
    y = Media,
    color = Estrategia,
    group = Estrategia
  )
) +
  ggplot2::geom_errorbar(
    ggplot2::aes(
      ymin = Media - SD,
      ymax = Media + SD
    ),
    width = 2.5,
    linewidth = 0.45,
    alpha = 0.65
  ) +
  ggplot2::geom_line(
    linewidth = 0.9
  ) +
  ggplot2::geom_point(
    size = 2.6
  ) +
  ggplot2::scale_color_manual(
    values = cores_evolucao
  ) +
  ggplot2::scale_x_continuous(
    breaks = c(25, 50, 75, 100),
    labels = c("25%", "50%", "75%", "100%")
  ) +
  ggplot2::labs(
    title = "Evolução da correlação preditiva com aumento de dados",
    x = "Proporção de indivíduos reais no treinamento",
    y = "Correlação preditiva média",
    color = "Estratégia"
  ) +
  ggthemes::theme_gdocs() +
  ggplot2::theme(
    plot.title = ggplot2::element_text(
      face = "bold",
      hjust = 0.5
    ),
    legend.position = "bottom"
  )

figura_evolucao_da

ggplot2::ggsave(
  filename = "output/figures/06a_evolucao_correlacao_da.png",
  plot = figura_evolucao_da,
  width = 9,
  height = 6,
  dpi = 300
)
```

A referência real aumenta de T25 até T100. As estratégias com Mixup aparecem
em T25, T50 e T75 porque esses são os cenários nos quais tentamos substituir
parte dos indivíduos reais por pseudoindivíduos.

## 9. Aumento de dados versus T100

A comparação anterior pergunta se DA melhora o modelo em relação ao mesmo
número de indivíduos reais. A pergunta principal do projeto é mais exigente:

> **Uma amostra reduzida completada com pseudoindivíduos pode atingir desempenho
> praticamente equivalente ao T100 formado por 1.103 indivíduos reais?**

Para responder, cada ajuste com aumento de dados é pareado com o T100 real da
mesma repetição.

```{r preparar-da-vs-t100}
# T100 real usado como referência em cada repetição.
t100 <- baseline[
  baseline$proporcao_pool == 1,
  c(
    "repeticao",
    "correlacao",
    "RMSE",
    "MAE"
  )
]

names(t100)[2:4] <- c(
  "correlacao_T100",
  "RMSE_T100",
  "MAE_T100"
)

# Pareia cada cenário de DA com T100 dentro da mesma repetição.
comparacao_t100 <- merge(
  resultados_da,
  t100,
  by = "repeticao"
)

stopifnot(nrow(comparacao_t100) == 360)

# Diferenças em relação ao benchmark T100 real.
comparacao_t100$delta_cor_vs_T100 <-
  comparacao_t100$correlacao -
  comparacao_t100$correlacao_T100

comparacao_t100$delta_RMSE_vs_T100 <-
  comparacao_t100$RMSE -
  comparacao_t100$RMSE_T100

comparacao_t100$delta_MAE_vs_T100 <-
  comparacao_t100$MAE -
  comparacao_t100$MAE_T100
```

## 10. Equivalência com T100

Usamos a mesma margem prática definida na Etapa 5:

\[
\delta=0.05.
\]

A diferença de correlação é considerada praticamente equivalente a T100 quando
o intervalo de confiança de 90% permanece totalmente dentro de
`[-0.05, +0.05]` e os dois testes unilaterais do TOST são significativos.

Como as 30 repetições utilizam amostras sobrepostas da mesma população,
aplicamos a correção de Nadeau-Bengio:

\[
SE_{NB}=
\sqrt{
\left(
\frac{1}{R}+
\frac{n_{test}}{n_{train}}
\right)s_d^2
}.
\]

Aqui `n_train = 1103`, pois todos os cenários comparados fornecem 1.103 valores
fenotípicos ao modelo após combinar indivíduos reais e pseudoindivíduos.

```{r equivalencia-da}
DELTA <- 0.05
ALPHA <- 0.05
R <- 30
N_TEST <- 276
N_TRAIN <- 1103

resultado_equivalencia_da <- data.frame()

for (config in configs$config_mistura) {
  for (proporcao in PROPORCOES) {

    # 1. Diferenças pareadas da configuração atual contra T100.
    grupo <- comparacao_t100[
      comparacao_t100$config_mistura == config &
      comparacao_t100$proporcao_pool == proporcao,
    ]

    d <- grupo$delta_cor_vs_T100

    stopifnot(length(d) == 30)

    media_d <- mean(d)
    sd_d <- sd(d)

    # 2. Erro-padrão corrigido de Nadeau-Bengio.
    fator_NB <-
      1 / R +
      N_TEST / N_TRAIN

    se_NB <- sqrt(
      fator_NB * sd_d^2
    )

    gl <- length(d) - 1

    # 3. Dois testes unilaterais do TOST.
    p_inferior <- 1 - pt(
      (media_d + DELTA) / se_NB,
      df = gl
    )

    p_superior <- pt(
      (media_d - DELTA) / se_NB,
      df = gl
    )

    # 4. Intervalo de confiança de 90%.
    t_critico <- qt(
      1 - ALPHA,
      df = gl
    )

    ic90_inf <- media_d - t_critico * se_NB
    ic90_sup <- media_d + t_critico * se_NB

    p_TOST <- max(
      p_inferior,
      p_superior
    )

    # 5. Critério conjunto para declarar equivalência prática.
    equivalente <-
      p_inferior < ALPHA &&
      p_superior < ALPHA &&
      ic90_inf > -DELTA &&
      ic90_sup < DELTA

    # 6. Armazena o resultado da configuração atual.
    resultado_equivalencia_da <- rbind(
      resultado_equivalencia_da,
      data.frame(
        Configuracao = config,
        Proporcao = proporcao,
        N_real = unique(grupo$n_real),
        N_sintetico = unique(grupo$n_syn),
        Delta_cor_media = media_d,
        SE_NB = se_NB,
        IC90_inf = ic90_inf,
        IC90_sup = ic90_sup,
        p_TOST = p_TOST,
        Equivalente = equivalente
      )
    )
  }
}

knitr::kable(
  resultado_equivalencia_da[
    order(
      resultado_equivalencia_da$N_real,
      -resultado_equivalencia_da$Delta_cor_media
    ),
  ],
  digits = 4,
  caption = "Equivalência das estratégias de aumento de dados com T100"
)
```

Nenhuma estratégia com 275 ou 551 indivíduos reais é equivalente a T100.
Algumas configurações de T75 + DA permanecem dentro da margem de equivalência,
mas T75 já era equivalente a T100 usando somente indivíduos reais.

### 10.1. Visualização da equivalência

Cada ponto da figura representa a diferença média de correlação em relação a
T100. As barras mostram os intervalos de 90% corrigidos por Nadeau-Bengio. As
linhas tracejadas em `-0.05` e `+0.05` delimitam a região de equivalência
prática.

Para que uma configuração seja equivalente, **todo o intervalo** precisa ficar
dentro dessa região, além de satisfazer o TOST.

```{r figura-equivalencia-da, fig.height=8.5, fig.width=9, fig.cap="Diferenças de correlação das estratégias de aumento de dados em relação a T100, com IC90% corrigido por Nadeau-Bengio e margem de equivalência de ±0,05."}
rotulos_config_equiv <- c(
  "lambda_fixo_0.5" = "lambda = 0,5",
  "beta_alpha_0.1" = "Beta(0,1; 0,1)",
  "beta_alpha_0.2" = "Beta(0,2; 0,2)",
  "beta_alpha_0.4" = "Beta(0,4; 0,4)"
)

dados_equiv_da <- resultado_equivalencia_da

dados_equiv_da$Configuracao_rotulo <- unname(
  rotulos_config_equiv[dados_equiv_da$Configuracao]
)

dados_equiv_da$Cenario_real <- factor(
  dados_equiv_da$Proporcao,
  levels = c(0.25, 0.50, 0.75),
  labels = c(
    "T25 — 275 reais + 828 sintéticos",
    "T50 — 551 reais + 552 sintéticos",
    "T75 — 827 reais + 276 sintéticos"
  )
)

dados_equiv_da$Situacao <- ifelse(
  dados_equiv_da$Equivalente,
  "Equivalente",
  "Não equivalente"
)

dados_equiv_da$Situacao <- factor(
  dados_equiv_da$Situacao,
  levels = c("Não equivalente", "Equivalente")
)

cores_equivalencia <- ggthemes::gdocs_pal()(2)

figura_equivalencia_da <- ggplot2::ggplot(
  dados_equiv_da,
  ggplot2::aes(
    x = Configuracao_rotulo,
    y = Delta_cor_media,
    color = Situacao
  )
) +
  ggplot2::geom_hline(
    yintercept = c(-DELTA, DELTA),
    linetype = "dashed",
    linewidth = 0.6,
    color = "grey45"
  ) +
  ggplot2::geom_hline(
    yintercept = 0,
    linewidth = 0.45,
    color = "grey25"
  ) +
  ggplot2::geom_errorbar(
    ggplot2::aes(
      ymin = IC90_inf,
      ymax = IC90_sup
    ),
    width = 0.18,
    linewidth = 0.65
  ) +
  ggplot2::geom_point(
    size = 3
  ) +
  ggplot2::facet_wrap(
    ~ Cenario_real,
    ncol = 1,
    scales = "fixed"
  ) +
  ggplot2::scale_color_manual(
    values = cores_equivalencia
  ) +
  ggplot2::coord_flip() +
  ggplot2::labs(
    title = "Equivalência das estratégias de aumento de dados com T100",
    x = "Regra de mistura",
    y = expression(Delta * " correlação em relação a T100"),
    color = "Resultado"
  ) +
  ggthemes::theme_gdocs() +
  ggplot2::theme(
    plot.title = ggplot2::element_text(
      face = "bold",
      hjust = 0.5
    ),
    strip.text = ggplot2::element_text(
      face = "bold"
    ),
    legend.position = "bottom"
  )

figura_equivalencia_da

ggplot2::ggsave(
  filename = "output/figures/06b_equivalencia_da_vs_T100.png",
  plot = figura_equivalencia_da,
  width = 9,
  height = 8.5,
  dpi = 300
)
```

## 11. Conclusão

Sem aumento de dados, o menor conjunto real equivalente a T100 foi:

\[
827\text{ indivíduos reais}.
\]

Com as quatro regras de Mixup avaliadas, T25 e T50 continuam fora da região de
equivalência. Portanto:

\[
\boxed{\text{redução adicional atribuível ao DA}=0}.
\]

Sob este desenho, completar amostras aleatórias reduzidas até T100 com
pseudoindivíduos Mixup não substitui a informação dos indivíduos reais
retirados. Essa conclusão é específica às quatro regras de mistura e ao desenho
avaliado neste estudo; ela não implica que qualquer estratégia de aumento de
dados seja ineficaz.