---
title: "7. Mixup informado pela população"
author: "Weverton Gomes da Costa"
date: "`r Sys.Date()`"
site: workflowr::wflow_site
output:
  workflowr::wflow_html:
    toc: true
    toc_depth: 3
    toc_float: true
    code_download: true
    code_folding: show
editor_options:
  chunk_output_type: console
---

```{r setup, include=FALSE}
knitr::opts_chunk$set(
  echo = TRUE,
  warning = FALSE,
  message = FALSE,
  cache = FALSE,
  fig.align = "center",
  out.width = "100%"
)
dir.create("output", showWarnings = FALSE, recursive = TRUE)
dir.create("output/figures", showWarnings = FALSE, recursive = TRUE)
```

## 1. Objetivo

A Etapa 6 avaliou quatro parametrizações usuais de Mixup: `lambda = 0.5` e
distribuições simétricas `Beta(alpha, alpha)` com `alpha = 0.1`, `0.2` e `0.4`.
Nenhuma delas tornou T25 ou T50 equivalente a T100.

Nesta etapa mantemos o **Mixup padrão** e modificamos somente a forma de definir
`alpha`. Em vez de escolher uma pequena grade de valores, estimamos um único
parâmetro a partir da relação entre a variabilidade genômica e a variabilidade
residual da população analítica.

O objetivo principal continua sendo verificar se o aumento de dados permite que

\[
T_{25}+DA
\]

ou

\[
T_{50}+DA
\]

atinja desempenho praticamente equivalente ao T100 formado por 1.103
indivíduos reais. T75 + DA é mantido como diagnóstico, porque a Etapa 5 já
mostrou que T75 sem aumento de dados é equivalente a T100.

A calibração do parâmetro utiliza os fenótipos dos 1.379 indivíduos e, por isso,
é tratada explicitamente como uma análise **population-informed/oracle**. Essa
calibração não representa validação preditiva cega. Depois que o parâmetro é
estimado, os pseudoindivíduos de cada cenário são construídos exclusivamente a
partir dos indivíduos reais daquele conjunto de treinamento, e os fenótipos dos
indivíduos de validação permanecem mascarados no ajuste preditivo.

## 2. Parâmetro populacional da mistura

O componente genômico usado nas etapas anteriores é ajustado no `BGLR` como

\[
g \sim N(0,G\sigma_u^2),
\]

em que `G` é a matriz de relacionamento genômico construída na Etapa 3 e
\(\sigma_u^2\) é o parâmetro de variância associado ao kernel.

Como a escala numérica de `G` influencia a interpretação direta de
\(\sigma_u^2\), usamos a variabilidade média induzida por `G` na população
analítica. Definimos

\[
P=I-\frac{\mathbf{1}\mathbf{1}^{\mathsf T}}{n}
\]

e

\[
c_G=
\frac{\operatorname{tr}(PG)}{n-1}.
\]

A variabilidade genômica populacional correspondente é

\[
V_{G,pop}=c_G\sigma_u^2.
\]

A razão entre o desvio-padrão genômico populacional e o desvio-padrão residual é

\[
R_{Ge,pop}
=
\sqrt{
\frac{V_{G,pop}}{\sigma_e^2}
}
=
\sqrt{
\frac{c_G\sigma_u^2}{\sigma_e^2}
}.
\]

Esse parâmetro é adimensional. Não o denominamos `CV_A/CV_e`, porque o
coeficiente de variação residual não possui interpretação convencional quando o
efeito residual tem média zero.

A relação correspondente com a proporção de variância genômica é

\[
h_G^2=
\frac{V_{G,pop}}
{V_{G,pop}+\sigma_e^2},
\]

de forma que

\[
R_{Ge,pop}
=
\sqrt{
\frac{h_G^2}{1-h_G^2}
}.
\]

A regra proposta para o Mixup é então

\[
\lambda
\sim
Beta(\alpha_{pop},\alpha_{pop}),
\]

com

\[
\boxed{
\alpha_{pop}
=
E(R_{Ge,pop}\mid y)
}.
\]

Portanto, `alpha_pop` é a média posterior da própria razão de desvios-padrão,
calculada a partir das amostras MCMC. Não há tuning, busca em grade ou seleção
do valor de `alpha` com base no desempenho da validação.

## 3. Objetos e parâmetros do experimento

```{r parametros-population-mixup}
DATA_OBJECTS <- "output/01_data_objects.rds"
SPLITS_FILE <- "output/02_splits_mestre_30rep.rds"
GENOMIC_OBJECTS <- "output/03_genomic_objects.rds"
REAL_RESULTS_FILE <- "output/04_baseline_results.csv"
HISTORICAL_DA_FILE <- "output/06_da_results.csv"

POP_PARAMETER_FILE <- "output/07_population_parameter.csv"
DA_RESULTS_FILE <- "output/07_population_informed_mixup_results.csv"

obj <- readRDS(DATA_OBJECTS)
splits_mestre <- readRDS(SPLITS_FILE)
gobj <- readRDS(GENOMIC_OBJECTS)
baseline_ref <- read.csv(REAL_RESULTS_FILE)

y <- obj$y
M <- obj$M
n <- obj$n

p <- gobj$p
Z <- gobj$Z
G <- gobj$G
denominador <- gobj$denom

PROPORCOES_TODAS <- sort(
  unique(baseline_ref$proporcao_pool)
)
PROP_T100 <- max(PROPORCOES_TODAS)
PROPORCOES <- PROPORCOES_TODAS[
  PROPORCOES_TODAS < PROP_T100
]

N_REP <- length(
  unique(baseline_ref$repeticao)
)
N_VALIDACAO <- unique(
  baseline_ref$n_validacao
)
N_T100 <- unique(
  baseline_ref$n_treino[
    baseline_ref$proporcao_pool == PROP_T100
  ]
)

stopifnot(length(N_VALIDACAO) == 1L)
stopifnot(length(N_T100) == 1L)

N_REAIS_POR_PROP <- vapply(
  PROPORCOES,
  function(proporcao) {
    valores <- unique(
      baseline_ref$n_treino[
        baseline_ref$proporcao_pool == proporcao
      ]
    )
    stopifnot(length(valores) == 1L)
    valores
  },
  numeric(1)
)

N_SYN_POR_PROP <- N_T100 - N_REAIS_POR_PROP
N_CENARIOS_DA <- length(PROPORCOES) * N_REP
N_CENARIOS_BASELINE <- length(PROPORCOES_TODAS) * N_REP

LABELS_PROP <- paste0(
  PROPORCOES_TODAS * 100,
  "%"
)

LABELS_CENARIOS_DA <- paste0(
  "T",
  PROPORCOES * 100,
  " — ",
  N_REAIS_POR_PROP,
  " reais + ",
  N_SYN_POR_PROP,
  " sintéticos"
)

N_ITER <- 10000
BURN_IN <- 5000
THIN_ORACLE <- 5

EPS_DIAGONAL <- 1e-6
TOL_SIMETRIA <- 1e-8
TOL_BLOCO_REAL <- 1e-12

SEED_ORACLE <- 310000
SEED_DA_BASE <- 320000
SEED_BGLR_BASE <- 330000

DELTA <- 0.05
ALPHA_TOST <- 0.05

CONFIG_MISTURA <- "beta_alpha_population_informed"

stopifnot(
  nrow(M) == n,
  nrow(G) == n,
  ncol(G) == n,
  !anyNA(y),
  all(is.finite(G)),
  N_CENARIOS_DA == 90
)
```

## 4. Calibração population-informed/oracle

A calibração utiliza os 1.379 fenótipos observados para estimar um único
parâmetro global. O ajuste usa exatamente a mesma matriz `G`, o mesmo componente
`RKHS`, 10.000 iterações e 5.000 iterações de *burn-in* usados no baseline.

Essa etapa é deliberadamente separada da avaliação preditiva. O valor estimado
aqui será congelado e reutilizado em T25, T50 e T75 nas 30 repetições.

```{r calibracao-oracle}
VERSAO_BGLR <- as.character(
  packageVersion("BGLR")
)

stopifnot(
  VERSAO_BGLR == "1.1.4"
)

media_diag_G <- mean(
  diag(G)
)

c_G <- (
  sum(diag(G)) -
  sum(G) / n
) / (n - 1)

stopifnot(
  is.finite(c_G),
  c_G > 0
)

saveAt_oracle <- file.path(
  tempdir(),
  paste0(
    "07_alpha_pop_",
    Sys.getpid(),
    "_"
  )
)

set.seed(
  SEED_ORACLE
)

ajuste_oracle <- BGLR::BGLR(
  y = y,
  ETA = list(
    list(
      K = G,
      model = "RKHS"
    )
  ),
  nIter = N_ITER,
  burnIn = BURN_IN,
  thin = THIN_ORACLE,
  saveAt = saveAt_oracle,
  verbose = FALSE
)

varU_oracle <- ajuste_oracle$ETA[[1]]$varU
varE_oracle <- ajuste_oracle$varE

arquivo_varU <- paste0(
  saveAt_oracle,
  "ETA_1_varU.dat"
)

arquivo_varE <- paste0(
  saveAt_oracle,
  "varE.dat"
)

stopifnot(
  file.exists(arquivo_varU),
  file.exists(arquivo_varE)
)

varU_chain <- scan(
  arquivo_varU,
  quiet = TRUE
)

varE_chain <- scan(
  arquivo_varE,
  quiet = TRUE
)

stopifnot(
  length(varU_chain) ==
    length(varE_chain)
)

n_burn_saved <- floor(
  BURN_IN / THIN_ORACLE
)

stopifnot(
  length(varU_chain) > n_burn_saved
)

keep <- seq_along(
  varU_chain
) > n_burn_saved

varU_post <- varU_chain[keep]
varE_post <- varE_chain[keep]

V_G_post <- c_G * varU_post

R_Ge_post <- sqrt(
  V_G_post / varE_post
)

h2_G_post <- V_G_post / (
  V_G_post + varE_post
)

alpha_pop <- mean(
  R_Ge_post
)

V_G_plugin <- c_G * varU_oracle

R_Ge_plugin <- sqrt(
  V_G_plugin / varE_oracle
)

h2_G_plugin <- V_G_plugin / (
  V_G_plugin + varE_oracle
)

stopifnot(
  is.finite(alpha_pop),
  alpha_pop > 0,
  all(is.finite(R_Ge_post)),
  all(is.finite(h2_G_post))
)

parametro_populacional <- data.frame(
  versao_BGLR = VERSAO_BGLR,
  n_individuos = n,
  media_diagonal_G = media_diag_G,
  c_G = c_G,
  varU_media_posterior = varU_oracle,
  varE_media_posterior = varE_oracle,
  V_G_plugin = V_G_plugin,
  h2_G_plugin = h2_G_plugin,
  R_Ge_plugin = R_Ge_plugin,
  alpha_pop = alpha_pop,
  R_Ge_mediana = median(R_Ge_post),
  R_Ge_q025 = unname(
    quantile(R_Ge_post, 0.025)
  ),
  R_Ge_q975 = unname(
    quantile(R_Ge_post, 0.975)
  ),
  h2_G_media = mean(h2_G_post),
  h2_G_mediana = median(h2_G_post),
  h2_G_q025 = unname(
    quantile(h2_G_post, 0.025)
  ),
  h2_G_q975 = unname(
    quantile(h2_G_post, 0.975)
  ),
  seed_oracle = SEED_ORACLE,
  nIter = N_ITER,
  burnIn = BURN_IN,
  thin_oracle = THIN_ORACLE
)

write.csv(
  parametro_populacional,
  POP_PARAMETER_FILE,
  row.names = FALSE
)

arquivos_oracle <- Sys.glob(
  paste0(
    saveAt_oracle,
    "*"
  )
)

unlink(
  arquivos_oracle
)

stopifnot(
  !file.exists(arquivo_varU),
  !file.exists(arquivo_varE)
)

parametro_exibicao <- data.frame(
  Quantidade = c(
    "Média da diagonal de G",
    "c_G",
    "varU",
    "varE",
    "V_G = c_G × varU",
    "h²_G plug-in",
    "R_Ge plug-in",
    "alpha_pop = média posterior de R_Ge",
    "Mediana posterior de R_Ge",
    "IC95% posterior de R_Ge"
  ),
  Valor = c(
    media_diag_G,
    c_G,
    varU_oracle,
    varE_oracle,
    V_G_plugin,
    h2_G_plugin,
    R_Ge_plugin,
    alpha_pop,
    median(R_Ge_post),
    paste0(
      "[",
      round(
        quantile(R_Ge_post, 0.025),
        6
      ),
      "; ",
      round(
        quantile(R_Ge_post, 0.975),
        6
      ),
      "]"
    )
  )
)

knitr::kable(
  parametro_exibicao,
  caption = "Calibração population-informed/oracle do parâmetro de Mixup"
)
```

O parâmetro usado nas misturas seguintes é, portanto,

\[
\alpha_{pop}=
\text{`r format(round(alpha_pop, 6), nsmall = 6)`}.
\]

Esse valor foi estimado antes de qualquer avaliação do desempenho de T25, T50
ou T75 com a nova regra.

## 5. Distribuição de lambda determinada pela população

Como a distribuição é simétrica,

\[
E(\lambda)=0.5.
\]

Para `Beta(alpha_pop, alpha_pop)`, o desvio-padrão teórico é

\[
SD(\lambda)
=
\frac{1}
{2\sqrt{2\alpha_{pop}+1}}.
\]

```{r resumo-distribuicao-lambda}
sd_lambda_teorico <- 1 / (
  2 * sqrt(
    2 * alpha_pop + 1
  )
)

quantis_lambda <- qbeta(
  c(
    0.025,
    0.25,
    0.50,
    0.75,
    0.975
  ),
  shape1 = alpha_pop,
  shape2 = alpha_pop
)

resumo_lambda <- data.frame(
  Quantidade = c(
    "alpha_pop",
    "E(lambda)",
    "SD(lambda)",
    "Q2,5%",
    "Q25%",
    "Mediana",
    "Q75%",
    "Q97,5%"
  ),
  Valor = c(
    alpha_pop,
    0.5,
    sd_lambda_teorico,
    quantis_lambda
  )
)

knitr::kable(
  resumo_lambda,
  digits = 6,
  caption = "Distribuição de lambda determinada pela calibração populacional"
)
```

Como `alpha_pop` é estimado a partir da população, a forma da distribuição é uma
consequência da calibração e não uma decisão posterior baseada no desempenho.

```{r figura-lambda-pop, fig.height=4.8, fig.width=8, fig.cap="Densidade da distribuição Beta(alpha_pop, alpha_pop) usada no Mixup population-informed."}
if (!requireNamespace("ggplot2", quietly = TRUE)) {
  stop("Instale o pacote ggplot2 para gerar as figuras do tutorial.")
}

if (!requireNamespace("ggthemes", quietly = TRUE)) {
  stop("Instale o pacote ggthemes para usar o padrão gráfico GDocs.")
}

lambda_grid <- seq(
  0.001,
  0.999,
  length.out = 1000
)

dados_lambda <- data.frame(
  Lambda = lambda_grid,
  Densidade = dbeta(
    lambda_grid,
    shape1 = alpha_pop,
    shape2 = alpha_pop
  )
)

figura_lambda_pop <- ggplot2::ggplot(
  dados_lambda,
  ggplot2::aes(
    x = Lambda,
    y = Densidade
  )
) +
  ggplot2::geom_line(
    linewidth = 1
  ) +
  ggplot2::geom_vline(
    xintercept = 0.5,
    linetype = "dashed",
    linewidth = 0.6
  ) +
  ggplot2::labs(
    title = paste0(
      "Beta(",
      round(alpha_pop, 3),
      ", ",
      round(alpha_pop, 3),
      ")"
    ),
    x = expression(lambda),
    y = "Densidade"
  ) +
  ggthemes::theme_gdocs() +
  ggplot2::theme(
    plot.title = ggplot2::element_text(
      face = "bold",
      hjust = 0.5
    )
  )

figura_lambda_pop

ggplot2::ggsave(
  filename = "output/figures/07a_distribuicao_lambda_population_informed.png",
  plot = figura_lambda_pop,
  width = 8,
  height = 4.8,
  dpi = 300
)
```

## 6. Cenários de aumento de dados

Mantemos exatamente os mesmos tamanhos reais avaliados na Etapa 6. Cada conjunto
é completado até T100:

| Cenário | Reais | Sintéticos | Total |
|---|---:|---:|---:|
| T25 + DA | 275 | 828 | 1.103 |
| T50 + DA | 551 | 552 | 1.103 |
| T75 + DA | 827 | 276 | 1.103 |

Com uma única regra de mistura, três tamanhos e 30 repetições, temos

\[
1\times3\times30=90
\]

ajustes preditivos.

```{r cenarios-population-mixup}
cenarios_da <- data.frame()

for (proporcao in PROPORCOES) {
  for (rep in seq_len(N_REP)) {

    split <- splits_mestre[[as.character(proporcao)]][[rep]]

    n_real <- length(
      split$treino
    )

    n_syn <- N_T100 - n_real

    stopifnot(
      length(split$valid) == N_VALIDACAO,
      n_real + n_syn == N_T100
    )

    cenarios_da <- rbind(
      cenarios_da,
      data.frame(
        config_mistura = CONFIG_MISTURA,
        alpha = alpha_pop,
        repeticao = rep,
        proporcao_pool = proporcao,
        n_real = n_real,
        n_syn = n_syn,
        n_total_treino = n_real + n_syn
      )
    )
  }
}

stopifnot(
  nrow(cenarios_da) == N_CENARIOS_DA
)
```

## 7. Ajuste dos 90 cenários

A geração dos pseudoindivíduos segue exatamente as equações da Etapa 6:

\[
\widetilde M
=
\lambda M_i+(1-\lambda)M_j
\]

e

\[
\widetilde y
=
\lambda y_i+(1-\lambda)y_j.
\]

Os dois doadores de uma mesma mistura são sempre indivíduos reais distintos do
conjunto de treinamento. Há reposição entre pseudoindivíduos, mas nenhum
indivíduo de validação pode atuar como doador.

A matriz expandida usa as mesmas frequências alélicas e o mesmo denominador de
VanRaden empregados na Etapa 3. O bloco real-real de `G` é preservado
integralmente.

```{r ajuste-population-mixup}
resultados_da_calculados <- data.frame()

for (s in seq_len(nrow(cenarios_da))) {

  cenario <- cenarios_da[s, ]
  proporcao_chave <- as.character(
    cenario$proporcao_pool
  )

  split <- splits_mestre[[proporcao_chave]][[cenario$repeticao]]

  treino <- split$treino
  validacao <- split$valid

  stopifnot(
    length(
      intersect(
        treino,
        validacao
      )
    ) == 0
  )

  M_train <- M[
    treino,
    ,
    drop = FALSE
  ]

  y_train <- y[
    treino
  ]

  n_real <- length(
    treino
  )

  n_syn <- cenario$n_syn

  # Semente da geração dos pseudoindivíduos.
  seed_da <-
    SEED_DA_BASE +
    as.integer(
      cenario$proporcao_pool * 100
    ) * 100 +
    cenario$repeticao

  set.seed(
    seed_da
  )

  idx1 <- sample(
    seq_len(n_real),
    n_syn,
    replace = TRUE
  )

  idx2_base <- sample(
    seq_len(n_real - 1),
    n_syn,
    replace = TRUE
  )

  idx2 <- ifelse(
    idx2_base >= idx1,
    idx2_base + 1L,
    idx2_base
  )

  stopifnot(
    all(idx1 != idx2)
  )

  lambda <- rbeta(
    n_syn,
    shape1 = alpha_pop,
    shape2 = alpha_pop
  )

  M_syn <-
    lambda * M_train[
      idx1,
      ,
      drop = FALSE
    ] +
    (1 - lambda) * M_train[
      idx2,
      ,
      drop = FALSE
    ]

  y_syn <-
    lambda * y_train[idx1] +
    (1 - lambda) * y_train[idx2]

  stopifnot(
    nrow(M_syn) == n_syn,
    length(y_syn) == n_syn
  )

  # Expansão da matriz de relacionamento.
  Z_syn <- sweep(
    M_syn,
    2,
    2 * p,
    FUN = "-"
  )

  G_syn_real <- tcrossprod(
    Z_syn,
    Z
  ) / denominador

  G_syn_syn <- tcrossprod(
    Z_syn
  ) / denominador

  G_expanded <- rbind(
    cbind(
      G,
      t(G_syn_real)
    ),
    cbind(
      G_syn_real,
      G_syn_syn
    )
  )

  idx_syn <- (n + 1):(
    n + n_syn
  )

  G_expanded[
    cbind(
      idx_syn,
      idx_syn
    )
  ] <-
    G_expanded[
      cbind(
        idx_syn,
        idx_syn
      )
    ] +
    EPS_DIAGONAL

  stopifnot(
    max(
      abs(
        G_expanded -
          t(G_expanded)
      )
    ) < TOL_SIMETRIA
  )

  stopifnot(
    max(
      abs(
        G_expanded[
          seq_len(n),
          seq_len(n)
        ] -
          G
      )
    ) < TOL_BLOCO_REAL
  )

  # Fenótipos observados apenas para treinamento real e sintéticos.
  y_modelo <- c(
    rep(
      NA_real_,
      n
    ),
    y_syn
  )

  y_modelo[
    treino
  ] <- y_train

  reais_fora_treino <- setdiff(
    seq_len(n),
    treino
  )

  stopifnot(
    all(
      is.na(
        y_modelo[
          validacao
        ]
      )
    ),
    all(
      is.na(
        y_modelo[
          reais_fora_treino
        ]
      )
    ),
    sum(
      !is.na(
        y_modelo
      )
    ) == N_T100
  )

  # Mesmo modelo preditivo das etapas anteriores.
  ETA <- list(
    list(
      K = G_expanded,
      model = "RKHS"
    )
  )

  seed_bglr <-
    SEED_BGLR_BASE +
    as.integer(
      cenario$proporcao_pool * 100
    ) * 100 +
    cenario$repeticao

  set.seed(
    seed_bglr
  )

  saveAt_fit <- file.path(
    tempdir(),
    paste0(
      "07_fit_",
      s,
      "_"
    )
  )

  ajuste <- BGLR::BGLR(
    y = y_modelo,
    ETA = ETA,
    nIter = N_ITER,
    burnIn = BURN_IN,
    saveAt = saveAt_fit,
    verbose = FALSE
  )

  predicao <- ajuste$yHat[
    validacao
  ]

  observado <- y[
    validacao
  ]

  correlacao <- cor(
    observado,
    predicao
  )

  RMSE <- sqrt(
    mean(
      (
        observado -
          predicao
      )^2
    )
  )

  MAE <- mean(
    abs(
      observado -
        predicao
    )
  )

  calibracao <- lm(
    observado ~ predicao
  )

  slope_calibracao <- unname(
    coef(
      calibracao
    )[2]
  )

  resultados_da_calculados <- rbind(
    resultados_da_calculados,
    data.frame(
      config_mistura = CONFIG_MISTURA,
      alpha = alpha_pop,
      repeticao = cenario$repeticao,
      proporcao_pool = cenario$proporcao_pool,
      n_real = n_real,
      n_syn = n_syn,
      n_total_treino = n_real + n_syn,
      correlacao = correlacao,
      RMSE = RMSE,
      MAE = MAE,
      slope_calibracao = slope_calibracao,
      media_lambda = mean(lambda),
      sd_lambda = sd(lambda),
      seed_da = seed_da,
      seed_bglr = seed_bglr
    )
  )

  unlink(
    Sys.glob(
      paste0(
        saveAt_fit,
        "*"
      )
    )
  )
}

stopifnot(
  nrow(
    resultados_da_calculados
  ) == N_CENARIOS_DA
)

write.csv(
  resultados_da_calculados,
  DA_RESULTS_FILE,
  row.names = FALSE
)
```

## 8. Auditoria e resumo dos resultados

```{r auditar-resultados-population-mixup}
resultados_da <- read.csv(
  DA_RESULTS_FILE
)

chaves_da <- paste(
  resultados_da$proporcao_pool,
  resultados_da$repeticao,
  sep = "__"
)

stopifnot(
  nrow(resultados_da) == N_CENARIOS_DA,
  anyDuplicated(chaves_da) == 0,
  all(
    resultados_da$repeticao %in%
      seq_len(N_REP)
  ),
  all(
    resultados_da$n_total_treino ==
      N_T100
  ),
  all(
    resultados_da$n_real +
      resultados_da$n_syn ==
      N_T100
  ),
  all(
    abs(
      resultados_da$alpha -
        alpha_pop
    ) < 1e-12
  ),
  !anyNA(
    resultados_da[
      ,
      c(
        "correlacao",
        "RMSE",
        "MAE",
        "slope_calibracao",
        "media_lambda",
        "sd_lambda"
      )
    ]
  )
)

contagem_cenarios <- aggregate(
  repeticao ~ proporcao_pool,
  data = resultados_da,
  FUN = length
)

stopifnot(
  all(
    contagem_cenarios$repeticao ==
      N_REP
  )
)
```

```{r resumo-population-mixup}
resumo_media <- aggregate(
  cbind(
    correlacao,
    RMSE,
    MAE,
    slope_calibracao,
    media_lambda,
    sd_lambda
  ) ~ proporcao_pool + n_real + n_syn,
  data = resultados_da,
  FUN = mean
)

names(
  resumo_media
)[4:9] <- c(
  "mean_cor",
  "mean_RMSE",
  "mean_MAE",
  "mean_slope",
  "mean_lambda",
  "mean_sd_lambda"
)

resumo_sd <- aggregate(
  cbind(
    correlacao,
    RMSE,
    MAE,
    slope_calibracao
  ) ~ proporcao_pool + n_real + n_syn,
  data = resultados_da,
  FUN = sd
)

names(
  resumo_sd
)[4:7] <- c(
  "sd_cor",
  "sd_RMSE",
  "sd_MAE",
  "sd_slope"
)

resumo_da <- merge(
  resumo_media,
  resumo_sd,
  by = c(
    "proporcao_pool",
    "n_real",
    "n_syn"
  )
)

resumo_exibicao <- resumo_da[
  order(
    resumo_da$proporcao_pool
  ),
  c(
    "n_real",
    "n_syn",
    "mean_cor",
    "sd_cor",
    "mean_RMSE",
    "mean_MAE",
    "mean_slope",
    "mean_lambda",
    "mean_sd_lambda"
  )
]

names(
  resumo_exibicao
) <- c(
  "Indivíduos reais",
  "Pseudoindivíduos",
  "Correlação média",
  "DP da correlação",
  "RMSE médio",
  "MAE médio",
  "Inclinação média",
  "Lambda médio",
  "DP médio de lambda"
)

knitr::kable(
  resumo_exibicao,
  digits = 4,
  caption = "Desempenho do Mixup population-informed nas 30 repetições"
)
```

## 9. Comparação com o mesmo conjunto real

Para avaliar se os pseudoindivíduos acrescentam informação preditiva útil, cada
cenário é comparado com o baseline que utiliza o mesmo conjunto real na mesma
repetição.

```{r population-da-vs-real}
baseline <- read.csv(
  REAL_RESULTS_FILE
)

stopifnot(
  nrow(baseline) ==
    N_CENARIOS_BASELINE
)

baseline_reduzido <- baseline[
  baseline$proporcao_pool <
    PROP_T100,
  c(
    "repeticao",
    "proporcao_pool",
    "correlacao",
    "RMSE",
    "MAE"
  )
]

names(
  baseline_reduzido
)[3:5] <- c(
  "correlacao_real",
  "RMSE_real",
  "MAE_real"
)

comparacao_real <- merge(
  resultados_da,
  baseline_reduzido,
  by = c(
    "repeticao",
    "proporcao_pool"
  )
)

stopifnot(
  nrow(comparacao_real) ==
    N_CENARIOS_DA
)

comparacao_real$delta_cor_DA_real <-
  comparacao_real$correlacao -
  comparacao_real$correlacao_real

comparacao_real$delta_RMSE_DA_real <-
  comparacao_real$RMSE -
  comparacao_real$RMSE_real

comparacao_real$delta_MAE_DA_real <-
  comparacao_real$MAE -
  comparacao_real$MAE_real

resumo_da_vs_real <- aggregate(
  cbind(
    delta_cor_DA_real,
    delta_RMSE_DA_real,
    delta_MAE_DA_real
  ) ~ proporcao_pool + n_real,
  data = comparacao_real,
  FUN = mean
)

names(
  resumo_da_vs_real
) <- c(
  "Proporção do pool",
  "Indivíduos reais",
  "Diferença média de correlação",
  "Diferença média de RMSE",
  "Diferença média de MAE"
)

knitr::kable(
  resumo_da_vs_real,
  digits = 4,
  caption = "Mixup population-informed versus o mesmo tamanho de amostra real"
)
```

Para a correlação, valores positivos favorecem o aumento de dados. Para RMSE e
MAE, valores negativos indicam menor erro com os pseudoindivíduos.

## 10. Comparação descritiva com o Mixup da Etapa 6

A Etapa 6 contém quatro regras de Mixup. Como essas configurações utilizaram
fluxos aleatórios próprios para sorteio de doadores e de `lambda`, a comparação
abaixo é **descritiva** e não constitui um teste pareado direto entre
parametrizações.

```{r comparacao-historica}
if (!file.exists(HISTORICAL_DA_FILE)) {
  stop(
    "Arquivo ausente: ",
    HISTORICAL_DA_FILE
  )
}

historico <- read.csv(
  HISTORICAL_DA_FILE
)

historico_media <- aggregate(
  correlacao ~
    config_mistura +
    proporcao_pool,
  data = historico,
  FUN = mean
)

melhor_historico <- do.call(
  rbind,
  lapply(
    split(
      historico_media,
      historico_media$proporcao_pool
    ),
    function(x) {
      x[
        which.max(
          x$correlacao
        ),
        ,
        drop = FALSE
      ]
    }
  )
)

novo_media <- aggregate(
  correlacao ~ proporcao_pool,
  data = resultados_da,
  FUN = mean
)

comparacao_historica <- merge(
  novo_media,
  melhor_historico,
  by = "proporcao_pool",
  suffixes = c(
    "_novo",
    "_historico"
  )
)

comparacao_historica$delta_novo_melhor_historico <-
  comparacao_historica$correlacao_novo -
  comparacao_historica$correlacao_historico

comparacao_historica_exibicao <- comparacao_historica[
  ,
  c(
    "proporcao_pool",
    "correlacao_novo",
    "config_mistura",
    "correlacao_historico",
    "delta_novo_melhor_historico"
  )
]

names(
  comparacao_historica_exibicao
) <- c(
  "Proporção do pool",
  "Correlação média — population-informed",
  "Melhor regra da Etapa 6",
  "Correlação média — melhor regra da Etapa 6",
  "Diferença descritiva"
)

knitr::kable(
  comparacao_historica_exibicao,
  digits = 4,
  caption = "Comparação descritiva com a melhor regra de Mixup da Etapa 6"
)
```

## 11. Evolução da correlação preditiva

```{r figura-evolucao-population-mixup, fig.height=5.8, fig.width=8.8, fig.cap="Evolução da correlação preditiva com dados reais e com Mixup population-informed."}
baseline_media <- aggregate(
  correlacao ~ proporcao_pool,
  data = baseline,
  FUN = mean
)

baseline_sd <- aggregate(
  correlacao ~ proporcao_pool,
  data = baseline,
  FUN = sd
)

baseline_media$sd_cor <- baseline_sd$correlacao[
  match(
    baseline_media$proporcao_pool,
    baseline_sd$proporcao_pool
  )
]

plot_real <- data.frame(
  Proporcao = baseline_media$proporcao_pool,
  Media = baseline_media$correlacao,
  SD = baseline_media$sd_cor,
  Estrategia = "Somente dados reais"
)

plot_da <- data.frame(
  Proporcao = resumo_da$proporcao_pool,
  Media = resumo_da$mean_cor,
  SD = resumo_da$sd_cor,
  Estrategia = "Mixup population-informed"
)

dados_evolucao <- rbind(
  plot_real,
  plot_da
)

dados_evolucao$Proporcao_percentual <-
  dados_evolucao$Proporcao * 100

dados_evolucao$Estrategia <- factor(
  dados_evolucao$Estrategia,
  levels = c(
    "Somente dados reais",
    "Mixup population-informed"
  )
)

cores_evolucao <- ggthemes::gdocs_pal()(2)

figura_evolucao <- ggplot2::ggplot(
  dados_evolucao,
  ggplot2::aes(
    x = Proporcao_percentual,
    y = Media,
    color = Estrategia,
    group = Estrategia
  )
) +
  ggplot2::geom_errorbar(
    ggplot2::aes(
      ymin = Media - SD,
      ymax = Media + SD
    ),
    width = 2.5,
    linewidth = 0.45,
    alpha = 0.65
  ) +
  ggplot2::geom_line(
    linewidth = 0.9
  ) +
  ggplot2::geom_point(
    size = 2.6
  ) +
  ggplot2::scale_color_manual(
    values = cores_evolucao
  ) +
  ggplot2::scale_x_continuous(
    breaks = PROPORCOES_TODAS * 100,
    labels = LABELS_PROP
  ) +
  ggplot2::labs(
    title = "Evolução da correlação preditiva",
    x = "Proporção de indivíduos reais no treinamento",
    y = "Correlação preditiva média",
    color = "Estratégia"
  ) +
  ggthemes::theme_gdocs() +
  ggplot2::theme(
    plot.title = ggplot2::element_text(
      face = "bold",
      hjust = 0.5
    ),
    legend.position = "bottom"
  )

figura_evolucao

ggplot2::ggsave(
  filename = "output/figures/07b_evolucao_correlacao_population_informed.png",
  plot = figura_evolucao,
  width = 8.8,
  height = 5.8,
  dpi = 300
)
```

## 12. Equivalência com T100

Cada resultado do Mixup population-informed é pareado com T100 na mesma
repetição.

```{r preparar-population-da-vs-t100}
t100 <- baseline[
  baseline$proporcao_pool ==
    PROP_T100,
  c(
    "repeticao",
    "correlacao",
    "RMSE",
    "MAE"
  )
]

names(
  t100
)[2:4] <- c(
  "correlacao_T100",
  "RMSE_T100",
  "MAE_T100"
)

comparacao_t100 <- merge(
  resultados_da,
  t100,
  by = "repeticao"
)

stopifnot(
  nrow(comparacao_t100) ==
    N_CENARIOS_DA
)

comparacao_t100$delta_cor_vs_T100 <-
  comparacao_t100$correlacao -
  comparacao_t100$correlacao_T100

comparacao_t100$delta_RMSE_vs_T100 <-
  comparacao_t100$RMSE -
  comparacao_t100$RMSE_T100

comparacao_t100$delta_MAE_vs_T100 <-
  comparacao_t100$MAE -
  comparacao_t100$MAE_T100
```

### 12.1. Análise principal

Mantemos a mesma margem da Etapa 5:

\[
\delta=0.05.
\]

Na análise principal, o termo de Nadeau-Bengio usa `n_train = 1103`, como na
Etapa 6.

```{r equivalencia-population-da}
resultado_equivalencia <- data.frame()

for (proporcao in PROPORCOES) {

  grupo <- comparacao_t100[
    comparacao_t100$proporcao_pool ==
      proporcao,
  ]

  d <- grupo$delta_cor_vs_T100

  stopifnot(
    length(d) == N_REP
  )

  media_d <- mean(d)
  sd_d <- sd(d)

  fator_NB <-
    1 / N_REP +
    N_VALIDACAO / N_T100

  se_NB <- sqrt(
    fator_NB * sd_d^2
  )

  gl <- length(d) - 1

  p_inferior <- 1 - pt(
    (media_d + DELTA) / se_NB,
    df = gl
  )

  p_superior <- pt(
    (media_d - DELTA) / se_NB,
    df = gl
  )

  t_critico <- qt(
    1 - ALPHA_TOST,
    df = gl
  )

  ic90_inf <-
    media_d -
    t_critico * se_NB

  ic90_sup <-
    media_d +
    t_critico * se_NB

  equivalente <-
    p_inferior < ALPHA_TOST &&
    p_superior < ALPHA_TOST &&
    ic90_inf > -DELTA &&
    ic90_sup < DELTA

  resultado_equivalencia <- rbind(
    resultado_equivalencia,
    data.frame(
      Proporcao = proporcao,
      N_real = unique(
        grupo$n_real
      ),
      N_sintetico = unique(
        grupo$n_syn
      ),
      Delta_cor_media = media_d,
      SE_NB = se_NB,
      IC90_inf = ic90_inf,
      IC90_sup = ic90_sup,
      p_TOST = max(
        p_inferior,
        p_superior
      ),
      Equivalente = equivalente
    )
  )
}

resultado_equivalencia_exibicao <-
  resultado_equivalencia

names(
  resultado_equivalencia_exibicao
) <- c(
  "Proporção do pool",
  "Indivíduos reais",
  "Pseudoindivíduos",
  "Diferença média de correlação",
  "Erro-padrão corrigido",
  "IC90% inferior",
  "IC90% superior",
  "p-valor TOST",
  "Equivalente"
)

knitr::kable(
  resultado_equivalencia_exibicao,
  digits = 4,
  caption = "Equivalência do Mixup population-informed com T100"
)
```

### 12.2. Sensibilidade usando apenas indivíduos reais

Como os pseudoindivíduos são interpolações dos indivíduos reais, repetimos o
TOST usando o tamanho real de treinamento no termo de correção:

\[
n_{train}=n_{real}.
\]

Nenhum GBLUP é reajustado.

```{r sensibilidade-equivalencia-population-da}
sensibilidade_equivalencia <- data.frame()

for (proporcao in PROPORCOES) {

  grupo <- comparacao_t100[
    comparacao_t100$proporcao_pool ==
      proporcao,
  ]

  d <- grupo$delta_cor_vs_T100
  n_train_real <- unique(
    grupo$n_real
  )

  stopifnot(
    length(d) == N_REP,
    length(n_train_real) == 1L
  )

  media_d <- mean(d)
  sd_d <- sd(d)

  fator_NB_real <-
    1 / N_REP +
    N_VALIDACAO / n_train_real

  se_NB_real <- sqrt(
    fator_NB_real * sd_d^2
  )

  gl <- length(d) - 1

  p_inferior <- 1 - pt(
    (media_d + DELTA) /
      se_NB_real,
    df = gl
  )

  p_superior <- pt(
    (media_d - DELTA) /
      se_NB_real,
    df = gl
  )

  t_critico <- qt(
    1 - ALPHA_TOST,
    df = gl
  )

  ic90_inf <-
    media_d -
    t_critico * se_NB_real

  ic90_sup <-
    media_d +
    t_critico * se_NB_real

  equivalente <-
    p_inferior < ALPHA_TOST &&
    p_superior < ALPHA_TOST &&
    ic90_inf > -DELTA &&
    ic90_sup < DELTA

  sensibilidade_equivalencia <- rbind(
    sensibilidade_equivalencia,
    data.frame(
      Proporcao = proporcao,
      N_real = n_train_real,
      Delta_cor_media = media_d,
      SE_NB = se_NB_real,
      IC90_inf = ic90_inf,
      IC90_sup = ic90_sup,
      p_TOST = max(
        p_inferior,
        p_superior
      ),
      Equivalente = equivalente
    )
  )
}

sensibilidade_exibicao <-
  sensibilidade_equivalencia

names(
  sensibilidade_exibicao
) <- c(
  "Proporção do pool",
  "Indivíduos reais",
  "Diferença média de correlação",
  "Erro-padrão corrigido",
  "IC90% inferior",
  "IC90% superior",
  "p-valor TOST",
  "Equivalente"
)

knitr::kable(
  sensibilidade_exibicao,
  digits = 4,
  caption = "Sensibilidade da equivalência usando o número de indivíduos reais"
)
```

### 12.3. Visualização

```{r figura-equivalencia-population-da, fig.height=5.5, fig.width=8.2, fig.cap="Diferença de correlação do Mixup population-informed em relação a T100, com IC90% corrigido por Nadeau-Bengio."}
dados_equiv <- resultado_equivalencia

dados_equiv$Cenario <- factor(
  dados_equiv$Proporcao,
  levels = PROPORCOES,
  labels = LABELS_CENARIOS_DA
)

dados_equiv$Situacao <- factor(
  ifelse(
    dados_equiv$Equivalente,
    "Equivalente",
    "Não equivalente"
  ),
  levels = c(
    "Não equivalente",
    "Equivalente"
  )
)

cores_equivalencia <- ggthemes::gdocs_pal()(2)

figura_equivalencia <- ggplot2::ggplot(
  dados_equiv,
  ggplot2::aes(
    x = Cenario,
    y = Delta_cor_media,
    color = Situacao
  )
) +
  ggplot2::geom_hline(
    yintercept = c(
      -DELTA,
      DELTA
    ),
    linetype = "dashed",
    linewidth = 0.6,
    color = "grey45"
  ) +
  ggplot2::geom_hline(
    yintercept = 0,
    linewidth = 0.45,
    color = "grey25"
  ) +
  ggplot2::geom_errorbar(
    ggplot2::aes(
      ymin = IC90_inf,
      ymax = IC90_sup
    ),
    width = 0.12,
    linewidth = 0.7
  ) +
  ggplot2::geom_point(
    size = 3
  ) +
  ggplot2::scale_color_manual(
    values = cores_equivalencia
  ) +
  ggplot2::coord_flip() +
  ggplot2::labs(
    title = "Equivalência do Mixup population-informed com T100",
    x = "Cenário",
    y = expression(
      Delta *
        " correlação em relação a T100"
    ),
    color = "Resultado"
  ) +
  ggthemes::theme_gdocs() +
  ggplot2::theme(
    plot.title = ggplot2::element_text(
      face = "bold",
      hjust = 0.5
    ),
    legend.position = "bottom"
  )

figura_equivalencia

ggplot2::ggsave(
  filename = "output/figures/07c_equivalencia_population_informed_vs_T100.png",
  plot = figura_equivalencia,
  width = 8.2,
  height = 5.5,
  dpi = 300
)
```

## 13. Conclusão do teste

O parâmetro foi definido uma única vez pela calibração population-informed:

\[
\boxed{
\alpha_{pop}
=
\text{`r format(round(alpha_pop, 6), nsmall = 6)`}
}.
\]

A tabela abaixo resume simultaneamente a análise principal e a análise de
sensibilidade.

```{r conclusao-population-mixup}
conclusao <- merge(
  resultado_equivalencia[
    ,
    c(
      "Proporcao",
      "N_real",
      "N_sintetico",
      "Delta_cor_media",
      "Equivalente"
    )
  ],
  sensibilidade_equivalencia[
    ,
    c(
      "Proporcao",
      "Equivalente"
    )
  ],
  by = "Proporcao",
  suffixes = c(
    "_principal",
    "_sensibilidade"
  )
)

conclusao$Equivalente_robusto <-
  conclusao$Equivalente_principal &
  conclusao$Equivalente_sensibilidade

conclusao <- conclusao[
  order(
    conclusao$N_real
  ),
]

conclusao_exibicao <- conclusao[
  ,
  c(
    "N_real",
    "N_sintetico",
    "Delta_cor_media",
    "Equivalente_principal",
    "Equivalente_sensibilidade",
    "Equivalente_robusto"
  )
]

names(
  conclusao_exibicao
) <- c(
  "Indivíduos reais",
  "Pseudoindivíduos",
  "Diferença média de correlação",
  "Equivalente — análise principal",
  "Equivalente — sensibilidade",
  "Equivalente nas duas análises"
)

knitr::kable(
  conclusao_exibicao,
  digits = 4,
  caption = "Conclusão do teste population-informed"
)

reducoes_robustas <- conclusao[
  conclusao$Equivalente_robusto &
    conclusao$N_real < max(
      N_REAIS_POR_PROP
    ),
  ,
  drop = FALSE
]

if (
  any(
    conclusao$Equivalente_robusto &
      conclusao$N_real %in%
        N_REAIS_POR_PROP[
          PROPORCOES <= 0.50
        ]
  )
) {
  menor_robusto <- min(
    conclusao$N_real[
      conclusao$Equivalente_robusto
    ]
  )

  cat(
    "\nResultado: o Mixup population-informed tornou um cenário abaixo de T75 ",
    "equivalente a T100 nas análises principal e de sensibilidade. ",
    "O menor conjunto robustamente equivalente contém ",
    menor_robusto,
    " indivíduos reais.\n",
    sep = ""
  )
} else {
  cat(
    "\nResultado: nenhum dos cenários T25, T50 ou T75 com Mixup ",
    "population-informed foi equivalente a T100 simultaneamente nas ",
    "análises principal e de sensibilidade. T75 já era equivalente a ",
    "T100 usando somente indivíduos reais, portanto o aumento de dados ",
    "não produziu redução adicional da amostra real e, neste cenário, ",
    "fez T75 perder a equivalência observada no baseline.\n",
    sep = ""
  )
}
```

O critério de sucesso do novo teste é objetivo: o aumento de dados só reduz a
necessidade mínima de indivíduos reais se T25 ou T50 atingir equivalência com
T100. Nos resultados obtidos, nenhum dos três cenários com Mixup
population-informed foi equivalente a T100 simultaneamente nas análises
principal e de sensibilidade.

T25 e T50 permaneceram claramente não equivalentes. T75, que já era equivalente
a T100 usando somente indivíduos reais, deixou de satisfazer o critério de
equivalência após a inclusão dos pseudoindivíduos. Assim, a menor amostra
sustentada pelos resultados permanece em 827 indivíduos reais, obtida pelo
GBLUP sem aumento de dados.
